ACORDAO-COMPLETO-2446943

ACÓRDÃO 1093/2021 ATA 16/2021 - PLENÁRIO

VISTOS, relatados e discutidos estes autos de Tomada de Contas Especial (TCE) constituída em atendimento ao Acórdão 2807/2015-TCU-Plenário, retificado pelo Acórdão 1682/2016-TCU-Plenário, para apurar indícios de superfaturamento apontados no Contrato 0800.0040676.08.2, celebrado entre a Petróleo Brasileiro S.A. (Petrobras) e a empresa Amir Engenharia e Automação Ltda. (Amir) , que tinha como objeto o fornecimento de materiais, equipamentos e serviços de Projeto e Execução de Linha de Transmissão de 138 kV, no Complexo Petroquímico do Rio de Janeiro (Comperj) ;
ACORDAM os Ministros do Tribunal de Contas da União, reunidos em sessão do Plenário, ante as razões expostas pelo Relator, em:
9.1. acolher parcialmente as alegações de defesa apresentadas e julgar regulares as contas dos Srs. Claudio Tomoyuki Otuyama (CPF XXX.022.658-XX) , David Eduardo Bastos de Sousa (CPF XXX.495.163-XX) , Dilermando Alberto Ragone Lopes (CPF XXX.481.886-XX) , Fernando Antônio Silva de Oliveira (CPF XXX.443.807-XX) , Leonardo de Oliveira Castilho (CPF XXX.405.090-XX) , Marcos Henrique Farias de Mello (CPF XXX.401.837-XX) , Paulo Henrique Ximenes Duprat (CPF XXX.961.897-XX) , Sérgio dos Santos Arantes (CPF XXX.417.367-XX) e Welington José Ferreira (CPF XXX.183.817-XX) e da empresa Amir Engenharia e Automação Ltda. (CNPJ 03.582.493/0001-03) , signatária do contrato 0800.0040676.08.2, com fundamento nos arts. 1º, inciso I, 16, inciso I, e 23, inciso I, da Lei 8.443/1992, c/c os arts. 1º, inciso I, 208 e 214, inciso I, do Regimento Interno, dando-lhes quitação plena.
9.2. dar ciência aos responsáveis da presente decisão.

Tomada de contas especial constituída para apurar indícios de superfaturamento apontados em contrato que tinha como objeto o fornecimento de materiais, equipamentos e serviços de Projeto e Execução de Linha de Transmissão de 138 kV, no Complexo Petroquímico do Rio de Janeiro.

Petróleo Brasileiro S.A.

3. Responsáveis: Amir Engenharia e Automação Ltda. (03.582.493/0001-03); Claudio Tomoyuki Otuyama (XXX.022.658-XX); David Eduardo Bastos de Sousa (XXX.495.163-XX); Dilermando Alberto Ragone Lopes (XXX.481.886-XX); Fernando Antônio Silva de Oliveira (XXX.443.807-XX); Leonardo de Oliveira Castilho (XXX.405.090-XX); Marcos Henrique Farias de Mello (XXX.401.837-XX); Paulo Henrique Ximenes Duprat (XXX.961.897-XX); Sérgio dos Santos Arantes (XXX.417.367-XX); e Welington José Ferreira (XXX.183.817-XX).

13.1. Ministros presentes: Ana Arraes (Presidente), Walton Alencar Rodrigues, Benjamin Zymler, Augusto Nardes, Aroldo Cedraz, Raimundo Carreiro, Vital do Rêgo (Relator) e Jorge Oliveira.
13.2. Ministro-Substituto convocado: Augusto Sherman Cavalcanti.
13.3. Ministros-Substitutos presentes: Marcos Bemquerer Costa, André Luís de Carvalho e Weder de Oliveira.

VITAL DO RÊGO

Adoto como partes do relatório as instruções da Secretaria de Fiscalização de Infraestrutura de Energia Elétrica (peças 65, 94 e 101) , cujas propostas contaram com a anuência dos dirigentes daquela unidade técnica (peças 66, 67, 95, 96, 102 e 103) , assim como os pronunciamentos do Ministério Púbico junto ao TCU (peças 73, 98 e 104) , os quais transcrevo a seguir, com ajustes de forma apenas. Começo pela instrução contida à peça 65:
INTRODUÇÃO
	Trata-se de análise das alegações de defesa em resposta às citações determinadas pelo Acórdão 2807/2015-TCU-Plenário, de relatoria do Min. Vital do Rêgo, retificado pelo Acórdão 1628/2016-TCU-Plenário, da mesma relatoria, em sede de tomada de contas de especial, no âmbito do TC Processo 012.194/2009-9 (apenso a este processo) , em razão dos indícios de superfaturamento apontados no Contrato 0800.0040676.08.2 - Fornecimento de materiais, equipamentos e serviços de Projeto e Execução da Linha de Transmissão 138 kV do Complexo Petroquímico do Rio de Janeiro (Comperj) , firmado entre a Petrobras e a empresa Amir Engenharia e Automação Ltda. (Amir) . 
HISTÓRICO
No âmbito do Fiscobras 2009, a então Secretaria de Fiscalização de Obras (Secob) realizou levantamento de auditoria nas obras de implantação do Comperj, Fiscalis 88/2009, contemplando o exame de alguns contratos e editais concernentes ao referido empreendimento, dentre eles o Contrato 0800.0040676.08.2, que envolvia o fornecimento de materiais, equipamentos e serviços de Projeto e Execução da Linha de Transmissão 138 kV.
No relatório daquela auditoria foram apontados diversos indícios de irregularidades e, especificamente ao contrato em tela, ficaram consignados os seguintes achados: (achado 3.6) julgamento ou classificação das propostas em desacordo com os critérios do edital ou da legislação e (achado 3.7) sobrepreço decorrente de quantitativo inadequado. 
Por meio do Acórdão 2218/2009-TCU-Plenário, de relatoria do Min. José Jorge, foi fixado prazo de quinze dias para que a Petrobras apresentasse documentos comprobatórios (item 9.1) e foi determinada a realização de audiência do Sr. Sérgio dos Santos Arantes, Gerente de Engenharia de Custo e Estimativas de Prazos da Petrobras (item 9.5) , bem como a oitiva da empresa Amir (item 9.6) , para que se manifestassem acerca dos indícios de irregularidade indicados pela equipe de fiscalização no relatório de levantamento.
Apresentadas as defesas e esclarecimentos, a então Secob-3 analisou tais documentos (peça 32 do TC Processo 012.194/2009-9) , quantificando um superfaturamento de R$ 4.480.170,92 no Contrato 0800.0040676.08.2 (uma vez que este já se encontrava encerrado) com base no Banco de Preços de Referência da Agência Nacional de Energia Elétrica (Aneel) , adaptando seus resultados, quando possível e necessário, à realidade do caso concreto. Assim, propôs a rejeição das razões de justificativa apresentadas pelo Sr. Sérgio dos Santos Arantes e a conversão daquele processo em tomada de contas especial (TCE) .
Entretanto, anteriormente à apreciação da matéria pelo Tribunal, o Sr. Sérgio dos Santos Arantes acostou novos elementos (peça 39 do TC Processo 012.194/2009-9) , contestando as conclusões da unidade técnica. O então Exmo. Ministro Relator José Jorge, determinou, por meio de despacho (peça 41 do TC Processo 012.194/2009-9) , a devolução dos autos à unidade técnica para exame dos argumentos apresentados pelo defendente. Após o despacho, o responsável ainda juntou elementos adicionais à peça 42 do TC Processo 012.194/2009-9.
Os referidos documentos foram examinados por meio da instrução à peça 63 do TC Processo 012.194/2009-9. Procurando acolher toda a sorte de supostas especificidades no caso concreto, a SecobEnergia chegou a um orçamento paradigma de R$ 5.729.527,63 para a linha de transmissão, valor ainda inferior ao da menor proposta apresentada (R$ 6.627.588,40) , desclassificada pela Petrobras por suposta inexequibilidade.
Diante da constatação de que a proposta desclassificada pela Petrobras seria exequível face ao valor paradigma da obra calculado na nova instrução, conduzindo a um prejuízo de, no mínimo, R$ 1.789.146,80 (diferença entre o valor contratado de R$ 8,42 milhões e o menor preço ofertado, de R$ 6,63 milhões) , aquela unidade técnica expediu diligência à Petrobras para esclarecer os eventos que conduziram à desclassificação da licitante que apresentara o menor preço e à contratação da segunda colocada.
Além disso, uma vez que a Petrobras também havia apresentado novas informações acerca do contrato em tela (peça 53 do TC Processo 012.194/2009-9) - e notando-se uma elevação do prazo de execução da obra de 365 dias para 1.236 dias e um acréscimo de R$ 2.406.786,42 em virtude da assinatura de termos aditivos -, a unidade técnica considerou oportuno diligenciar a estatal para que essa esclarecesse os impactos físico-financeiros gerados pelo atraso e elucidasse também se houve perda do objeto no decorrer do contrato, tendo em vista se tratar de uma obra supostamente provisória e cuja finalidade seria fornecer energia elétrica para a execução das demais obras do Comperj.
De posse dos documentos obtidos por meio da diligência (peça 82 do TC Processo 012.194/2009-9) , a agora SeinfraElétrica realizou nova análise insculpida na instrução à peça 94 do TC Processo 012.194/2009-9. Do exame empreendido, concluiu-se que os elementos apresentados não foram suficientes para justificar a retirada sumária da empresa Lintra do certame, permanecendo o entendimento de que a comissão de licitação deu tratamento diferenciado às licitantes. Por outro lado, em relação aos atrasos para conclusão das obras e à possível perda do objeto, bem como no tocante aos 25 aditivos firmados, considerou-se, de forma conservadora, que as justificativas apresentadas se mostraram pertinentes, não cabendo maior aprofundamento sobre a matéria.
Dessa forma, manteve-se a posição já externada nas instruções às peças 32 e 63 sobre a existência de superfaturamento, propondo-se, portanto, a conversão daqueles autos em TCE para apuração dos fatos e citação dos responsáveis.
O Tribunal, acolhendo a posição da unidade instrutiva, determinou, por meio do Acórdão 2807/2015-TCU-Plenário, retificado pelo Acórdão 1628/2016-TCU-Plenário, ambos de relatoria do Min. Vital do Rêgo, a instauração da TCE.
Esta instrução, assim, cuida a análise das alegações de defesa apresentadas pelos responsáveis citados pelo superfaturamento.
EXAME TÉCNICO 
As citações contidas no Acórdão 2807/2015-TCU-Plenário, ratificado pelo Acórdão 1628/2016-TCU-Plenário, trouxeram os seguintes comandos:
9.1. converter os presentes autos em tomada de contas especial, em conformidade com o art. 47 da Lei 8.443/92 c/c o art. 252 do Regimento Interno do TCU, em razão dos indícios de superfaturamento apontados no Contrato 0800.0040676.08.2 - Fornecimento de materiais, equipamentos e serviços de Projeto e Execução da Linha de Transmissão 138 kV do Comperj, no valor de R$ 2.955.632,78 (atualização do valor de R$ 2.687.207,57, consoante aplicação dos índices de reajuste contratual, nas datas efetivas de pagamento) , e citar os responsáveis solidários pelos valores a seguir discriminados, para que apresentem alegações de defesa ou recolham os respectivos débitos, com a incidência dos devidos encargos legais, calculados a partir das datas correspondentes até o efetivo recolhimento, na forma da legislação em vigor:
 (tabela não incluída - constante no original do 1628/2016-TCU-Plenário) 
9.1.1. Sr. Sérgio dos Santos Arantes, CPF XXX.417.367-XX, Gerente de Engenharia de Custo e Estimativas de Prazos da Petrobras, por ter aprovado a estimativa de custos, os arquitetos juniores Claudio Tomoyuki Otuyama, CPF XXX.022.658-XX, e Leonardo de Oliveira Castilho, CPF XXX.405.090-XX, por terem elaborado a citada estimativa, e a empresa Amir Engenharia e Automação Ltda., CNPJ 03.582.493/0001-03, signatária do contrato pela integralidade do suposto dano, R$ 2.955.632,78 (atualização do valor de R$ 2.687.207,57, consoante aplicação dos índices de reajuste contratual, nas datas efetivas de pagamento) ;
9.1.2. Sr. Fernando Antônio Silva de Oliveira, CPF XXX.443.807-XX, representante da Petrobras na assinatura do contrato, e os membros da comissão de licitação responsável pela condução do Convite 0434276078, Srs. Marcos Henrique Farias de Mello, CPF XXX.401.837-XX, Welington José Ferreira, CPF XXX.183.817-XX, David Eduardo Bastos de Sousa, CPF XXX.495.163-XX, Paulo Henrique Ximenes Duprat, CPF XXX.961.897-XX e Dilermando Alberto Ragone Lopes, CPF XXX.481.886-XX, pela parcela de R$ 1.967.860,30 (atualização do valor de R$ 1.789.146,80, consoante aplicação dos índices de reajuste contratual, nas datas efetivas de pagamento) , referente à diferença entre o valor contratado e a menor proposta oferecida, injustificadamente desclassificada;
Após serem devidamente citados (resumo sobre ofícios e ciência à peça 57 - lembrando que dois responsáveis não cientificados apresentaram defesa nos autos) , os responsáveis elencados no item 9.1.1 da mencionada decisão apresentaram alegações de defesa conjuntas por intermédio dos mesmos representantes legais (peça 45) . Tal procedimento foi o mesmo adotado pelos responsáveis arrolados no item 9.1.2 na parcela do débito que lhes cabia (peça 46) . A exceção ficou por conta da empresa Amir que trouxe defesa própria acostada à peça 56.
A seguir serão apresentadas as alegações de defesas referentes aos itens 9.1.1 e 9.1.2 separadamente, bem como as análises relativas a cada uma delas.
I - Superfaturamento em razão da aprovação e elaboração da estimativa de custos (item 9.1.1 do Acórdão 2807/2015-TCU-Plenário, ratificado pelo Acórdão 1628/2016-TCU-Plenário) 
I.1 - Alegações de defesa do Sr. Sérgio dos Santos Arantes (responsável pela aprovação da estimativa de custos do Convite 0434276078) e dos Srs. Claudio Tomoyuki Otuyama e Leonardo de Oliveira Castilho (responsáveis pela elaboração da referida estimativa) (peça 45) 
Após traçarem um breve histórico sobre os fatos ocorridos no processo Processo 012.194/2009-9 até a conversão na tomada de contas especial em apreço, trazem as suas alegações, que serão divididas de acordo com a temática por eles adotada.
Do prejuízo ao pleno direito de defesa
Apresentam trechos do relatório do Acórdão 2807/2015-TCU-Plenário com a finalidade de argumentar que os Srs. Claudio Tomoyuki Otuyama e Leonardo de Oliveira Castilho não tiveram a oportunidade de se pronunciar naquele processo, sendo dada a oportunidade apenas à Petrobras, ao Sr. Sérgio Arantes dos Santos e à empresa Amir.
Assim, os responsáveis teriam sido privados de produzirem provas naquele momento processual, materializando um suposto prejuízo irremediável aos princípios do contraditório, da ampla defesa e do devido processo legal.
Para os defendentes, o fato de ter sido oportunizada a defesa na TCE em questão não supriria a chance que lhes foi retirada de se pronunciar no processo originário, nem tampouco as defesas apresentadas pela Petrobras e pelo Sr. Sérgio dos Santos Arantes corrigem essa omissão, uma vez que os fatos a eles imputados são específicos, diferindo dos demais.
Transcrevem lição doutrinária acerca da importância do juiz ouvir ambas as partes no processo, bem como colaciona artigos das Leis 9.784/1999 e 8.443/1992 e do Regimento Interno do TCU que advogam no mesmo sentido. Alegam mais uma vez que, no caso concreto, os Srs. Claudio Tomoyuki Otuyama e Leonardo de Oliveira Castilho não foram chamados a apresentarem as suas razões de justificativas que, caso oportunizada, poderia, inclusive, desnaturar a necessidade de conversão do processo em tomada de contas especial.
Traz lição de Jorge Ulisses Jacoby Fernandes no tocante a conversão de processos do TCE no âmbito do TCU, que defende a sua possibilidade, desde que adotado sem prejuízo à defesa e ao contraditório, bem como a sua constituição só será admissível quando já evidenciados, categoricamente, os indícios de responsabilidade e o dano suficientemente quantificado.
Consideram, assim, que a conversão do TC Processo 012.194/2009-9 em TCE estaria eivada de vício insanável, por violar um princípio constitucional.
Por fim, lembram que, embora a Lei Orgânica do TCU, bem como seu Regimento Interno determinarem o não cabimento de recurso contra decisão que converte processo em TCE, esta regra fora impugnada pelo Supremo Tribunal Federal (STF) no âmbito do Mandado de Segurança 22.562-DF, que entendeu que haveria cerceamento de defesa o não cabimento de recurso contra a mencionada decisão.
Da limitação da responsabilidade pela estimativa de custos
Destacam inicialmente que os atos praticados na fase externa da licitação não guardam qualquer relação com a função e a competência detida pelos integrantes da Engenharia de Custo e Estimativas de Prazos no âmbito da estrutura organizacional da Petrobras.
Lembram que, conforme normativo da empresa (item 6.7 do Decreto Federal 2.745/1998) , é a Comissão de Licitação que detém a prerrogativa, na fase de esclarecimento das propostas e antes do processo classificatório, de verificar a necessidade de solicitar os ajustes quantitativos de serviços à Gerência de Implementação de Empreendimentos, visando a economicidade da contratação, e demandar a revisão da estimativa de custos, baseado nos quantitativos de serviços ajustados, à Gerência de Custos e Estimativa de Prazos. Coube, assim, a esta gerência fazer "o amoldamento da Estimativa aos quantitativos revisados e encaminhados pela Comissão de Licitação e promover a Revisão 'A'".
Requerem, portanto, que seja afastada a responsabilidade dos gestores pela definição dos quantitativos de serviços utilizados na Revisão "A" da estimativa de custos, bem como pela desclassificação ou classificação de licitantes, uma vez que só atuaram no refazimento dos cálculos a eles repassados pela Gerência de Implementação de Empreendimentos.
Asseveram, entretanto, que a Comissão de Licitação agiu de forma acertada ao desclassificar a proposta da empresa Linhas de Transmissão Ltda. - Lintra, uma vez que sua proposta possuía vícios insanáveis, que resultaria em ajuste da sua proposta para incrementar valores da ordem de pelo menos R$ 1.009.778,57. Além disso, existiam outras rubricas que foram desconsideradas pela empresa, como despesa de licenciamento ambiental, tributação etc. A possibilidade de alteração da proposta da Lintra naquele momento, segundo os defendentes, seria impossível, já que todas as proponentes já haviam apresentado os seus preços, o que desrespeitaria os princípios da transparência, isonomia e vinculação ao instrumento convocatório.
Da inadequação dos parâmetros utilizados pela equipe técnica do TCU
Destacam que em razão da natureza singular e da complexidade do empreendimento foi exigido das empresas participantes da licitação o cumprimento de uma série de rigorosas medidas de segurança, que deveriam ser consideradas na formação de seus preços, não podendo ser orçado com base em parâmetros comuns de mercado, como em linhas de transmissão concedidas. Destarte, a Petrobras busca formalizar os seus contratos com empresas que se apresentem plenamente capazes de atender às exigências de infraestrutura e segurança para o setor de petróleo e gás.
c.1) Da impropriedade dos paradigmas: Banco de Dados da Aneel e Pesquisas Eletrobras
Neste ponto trazem questões já apresentadas nas manifestações anteriores no processo originador da TCE acerca da inadequação dos referencias da Aneel, Eletrobras e Eletrosul para as obras da linha de transmissão do Comperj, principalmente em razão da sua singularidade (condições estruturais, geológicas, geográficas, climáticas, mercadológicas etc.) .
Revelam que a equipe do TCU ao fazer uso de simples percentualização (quando montou um orçamento paradigma com base no banco de preços da Aneel) , deixou de considerar elementos que seriam essenciais para a composição de preço do contrato, como logística, custos de administração local, serviços de geologia, escavação, fundação, montagem e sondagem, espessura dos cabos, veículos e equipe de SMS característicos e singulares das contratações da Petrobras, gastos mais elevados com estruturas metálicas etc.
Questionam que a unidade técnica do TCU não avaliou o argumento juntado ao 2º Aditamento de Defesa do TC Processo 012.194/2009-9 (peça 42) , que trouxe informação sobre um relatório emitido pelo Ministério de Minas e Energia, datado de 2008, que demonstrou a variação média de R$ 614.600,11/km para linhas de transmissão de porte semelhante ao do Comperj.
Destacam que a equipe do TCU deveria fazer os ajustes necessários no referencial médio da Aneel para abarcar todos os custos envolvidos em uma linha de transmissão de 138 kV, abaixo de 10 km, em terreno alagadiço (não em caatinga) , com exigências de logística, qualidade, segurança, meio ambiente, saúde dos trabalhadores e responsabilidade social. Caso estes fossem considerados, na verdade, se chegaria a um subpreço.
Continuam questionando a utilização dos referenciais de custos da Eletrobras e da Aneel pela equipe do TCU e argumenta que estes servem para orçar as concessões que o Governo Federal realiza no setor, que difere da obra construída pela Petrobras para fornecimento de energia ao Comperj. Nesta linha, aduz que (peça 45, p. 15) :
 (...)  o valor ofertado nos leilões são avaliações financeiras da proponente já descontada a amortização do investimento na construção das LTs em função do ganho tarifário no curso da concessão, contra pura e exclusivamente o valor final da construção pautada na Estimativa de Custos da Companhia.
Nos empreendimentos da PETROBRAS não há que se aventar amortização de investimentos, o que impacta substancialmente o preço ofertado pelas licitantes e, primeiramente, aquele calculado pela Companhia. As licitantes não apresentaram preços visando a exploração de ganho tarifário pelo fornecimento de energia elétrica, apenas farão a construção da LT com todos os custos inerentes de implantação da linha sem amortização do investimento.  (destaques do original) 
Apresentam tabela composta com informações que foram extraídas do documento Estudo para Licitação da Expansão da Transmissão, do Programa de Expansão da Transmissão - PET 2008-2012, do Ministério de Minas e Energia, com o objetivo de demonstrar que existe uma grande variabilidade de custo por quilômetro de linha de transmissão para uma mesma classe de tensão em diversas regiões do país.
Afirmam que os próprios parâmetros utilizados pela equipe do TCU foram reconhecidos como inadequados para fins de comparação de preços de mercado, consoante trechos que destaca da instrução elaborada em 4/8/2014 (peça 63 do TC Processo 012.194/2009-9) . Portanto, não poderiam ser utilizados para comparação com os empreendimentos da Petrobras, mesmo que parcialmente.
c.2) Da inadequação do paradigma Eletrosul
Defendem o mesmo raciocínio do item anterior aplicado ao parâmetro de contratação da Eletrosul usado como comparativo pela equipe do TCU, já que aquele faz uso do banco de dados da Aneel (reconhecido como impróprio na instrução) e se refere a dois momentos temporais distintos. Transcreve trecho das instruções da unidade técnica de 4/8/2014 e 6/3/2015 que trata sobre o tema.
Ressaltam que a linha de transmissão da Eletrosul utilizada como parâmetro pelo TCU possui altura média das torres quase 50% inferior as da linha do Comperj, e a sua extensão também é menor (3 km contra os 9,2 km do Comperj) , o que inviabilizaria tal comparação.
Apesar disso, apresentam em uma tabela (peça 45, p. 22) um exercício comparativo replicando os custos da linha de 3 km da Eletrosul para os 9,2 km do Comperj procurando demonstrar que o orçamento paradigma da equipe do TCU (R$ 5.729.562,82) estaria abaixo do valor obtido por meio da simulação (R$ 7.320.532,95) .
Com base neste último valor, realizam ajustes que julgam necessário para refletir as condições da contratação da linha do Comperj e alcançam um montante de R$ 9.715.045,42, o que demonstraria um subpreço de R$ 1.298.310,22 em comparação com o valor ajustado com a empresa Amir (R$ 8.416.735,20) - peça 45, p. 23.
Repisam a questão da inadequação do banco de dados da Aneel com data base de 2010, que seria agravada, agora, pelo uso do parâmetro da Eletrosul, com data base de novembro de 2013, bem distante do orçamento da Petrobras, que seria do ano de 2007. Com isso, segundo os defendentes, deixou-se de se observar momentos de mercado bastante distintos, uma vez que em 2007 ele estaria bem mais aquecido que em 2013. Apresentam uma série de gráficos e tabelas para sustentar seu ponto de vista (peça 45, p. 24-26) .
Ressaltam a importância de se observar a temporalidade na avaliação dos investimentos, sob o risco de se utilizar condições e valores desarrazoados nos orçamentos. Trazem trecho do livro do Sinapi - Metodologias e Conceitos que trata sobre o tema. Assim, consideram que a argumentação da equipe quando se utilizou do contrato de concessão da Eletrosul de 2013 não seria razoável, já que adotou dados relativos a anos posteriores, em condições distintas e incomparáveis à linha da transmissão do Comperj.
Afirmam que a minuta do contrato do Leilão 007/2013 - Aneel, na sua cláusula segunda, cuida apenas de linhas de transmissão de 500 e de 400 kV, com especificações diversas da linha da Petrobras (138 kV) . Além disso, teriam sido excluídas do mencionado leilão pelo menos duas linhas de transmissão de 138 kV nos lotes L e O por conterem incorreções. Por consequência, o pretenso sobrepreço deveria ser afastado.
c.3) Da singularidade dos empreendimentos do Grupo Petrobras e da impossibilidade de adoção de preços de Engenharia Civil comum como paradigma.
Lembram que o TCU já proferiu decisão cuidando de situação similar à tratada no presente processo, oportunidade em que reconheceu a inadequação dos parâmetros de preço usados pela unidade técnica do TCU quando comparado aos preços das obras realizadas pela Petrobras. Transcreve trecho voto e do Acórdão 2814/2014-TCU-Plenário, de relatoria do Min. José Jorge, que teria tratado do caso.
Assim, defendem que foi reconhecida a natureza singular do empreendimento da Petrobras naquele caso concreto que não permitiria a utilização de parâmetros de preços de contratos comuns da Companhia Estadual de Águas e Esgotos do Rio de Janeiro (Cedae) . Tal impossibilidade teria sido reconhecida tanto pelo TCU como pelo Tribunal de Contas do Estado do Rio de Janeiro (TCE-RJ) .
c.4) Da reapresentação dos condicionantes da estimativa de custos da Petrobras que comprovam a inexistência do suposto sobrepreço
Neste ponto trazem uma série de argumentos já apresentados à peça 42 do TC Processo 012.194/2009-9 e analisados pela instrução à peça 63 daquele processo. No entanto, eles serão aqui resumidos em atenção aos princípios do contraditório e da ampla defesa que são oportunizados neste momento processual no âmbito da TCE.
Transcrevem trecho da instrução à peça 32 do TC Processo 012.194/2009-9 que estaria reconhecendo as inegáveis diferentes especificações da linha do Comperj quando comparadas com os parâmetros dos contratos da Chesf, utilizados pela equipe de auditoria no seu relatório. 
Afirmam não estar questionando a idoneidade e qualidade dos bancos de dados a Aneel ou da Eletrobras, mas consideram que estes se destinam às licitações de concessões de grandes linhas de transmissão (em extensão e tensão) e o custo médio por quilômetro resultante de tais fontes geram economia de escala ao se comparar com a linha do Comperj, de curta extensão e com características de um ramal de ligação ou derivação.
Passam a procurar demonstrar que o valor estimado pela Petrobras não estaria distorcido. Primeiro defende a utilização do BDI máximo de 28,85% constante do Acórdão 325/2007-TCU-Plenário. Seguem apresentando quadro extraído do documento anexado que denomina "Orçamento Aneel ajustado", onde foram mantidos determinados valores e adicionados outros que consideram necessário à especificidade da obra e que não teriam sido contemplados pela unidade técnica do Tribunal (peça 45, p. 33-34) .
Afirmam que na instrução acostada à peça 32 foram considerados os custos de Administração Local equivocadamente no BDI, em desacordo com jurisprudência deste Tribunal (destacam trecho do Acórdão 2369/2011-TCU-Plenário) . Diante deste fato, incluíram no orçamento Aneel ajustado uma série elementos que consideram pertinente para remunerar essa rubrica que alcançaria R$ 1.850.865,82.
Pontuam que foram desconsideradas a rubrica 14 (Inspeção de Material) por estar alocada na Administração Local e a rubrica 16 (Eventuais) por entenderem que fazem parte do item contingência já previsto no BDI.
Repisam que os dados aproveitados da Aneel para fazer o orçamento paradigma do TCU na instrução à peça 32 teria utilizado preços de 2011 quando a data base do orçamento da Petrobras era de 2007, o que não seria razoável.
Abordam novamente as demandas contidas no Acórdão 1140/2011-TCU-Plenário, da relatoria do Min. Ubiratan Aguiar, que recomendavam à Aneel diversos aprimoramentos no seu banco de preços. Assim, consideram que o sobrepreço deve ser afastado por estar calculado a partir de dados imprecisos. 
Seguem comentando sobre a argumentação adotada na instrução à peça 32 acerca da existência de inconsistências na estimativa de custos da Petrobras, trazendo justificativas bastante semelhantes às já apresentadas na peça 42, p. 8-14, do TC Processo 012.194/2009-9. 
Apenas a título de exemplo serão transcritas a defesa apresentada na peça 42, p. 9, do TC Processo 012.194/2009-9 e a ora trazida nestes autos à peça 45, p. 39-40, no que tange ao serviço "Topografia".
[Peça 42, p. 9, do TC Processo 012.194/2009-9]:
a) Topografia:
A Unidade Técnica apontou a seguinte divergência:
"96. Topografia. O histograma de mão de obra direta (fl. 405, vol. 2 - principal) aloca um topógrafo e um auxiliar por seis meses, enquanto que os equipamentos de topografia, que seriam operados por esses profissionais, são previstos para utilização por toda a duração do contrato, doze meses (fl. 394, vol. 2 - principal) ."
Com efeito, os histogramas de mão de obra e equipamento fornecidos pela Gerência de Implantação de Empreendimento do COMPERJ de fato apresentaram a divergência apontada. Assim, por meio do Orçamento ANEEL Ajustado (Anexo A) , realizou-se agora o ajuste dos equipamentos de topografia frente à sua respectiva equipe, de forma conservadora. Dessa forma, reduziu-se a previsão de utilização dos equipamentos, em consonância com o tempo de permanência da equipe, o que acarretou redução do custo dos mencionados equipamentos em R$ 23.130,75 (vinte e três mil cento e trinta reais e setenta e cinco centavos) .
Releva destacar, porém, que o histograma que apresenta a equipe de topografia é, na verdade, o de mão de obra indireta civil, sendo certo que esta equipe está alocada por 7 (sete) meses, e não 6 (seis) , como indicado pela ilustrada Equipe Técnica. (itálico e destaques do original) .
[Peça 45, p. 39-40]:
- Topografia:
"95. Comentam-se a seguir os itens apontados na tabela acima, que se afiguram excessivos e/ou incoerentes.
96. Topografia. O histograma de mão de obra direta (fl. 405, vol. 2 - principal) aloca um topógrafo e um auxiliar por seis meses, enquanto que os equipamentos de topografia, que seriam operados por esses profissionais, são previstos para utilização por toda a duração do contrato, doze meses (fl. 394, vol. 2 - principal) ."
Os histogramas de mão-de-obra e equipamentos fornecidos pela Gerência de Implantação de Empreendimento do COMPERJ apresentam a divergência mencionada (DOC. 09) . No Orçamento ANEEL Ajustado (Anexo A) realizamos o ajuste dos equipamentos de topografia à sua respectiva equipe, de forma conservadora, ou seja, reduzindo a previsão de utilização dos equipamentos segundo o tempo de permanência da equipe.
Realizado o ajuste acima elencado, o custo dos citados equipamentos seria reduzido para R$ 23.130,75. Note-se, porém, que o histograma apresentado para equipe de topografia é, na verdade, o de mão-de-obra indireta civil e que a equipe está alocada por 07 (sete) , e não 06 (seis) meses, consoante outrora indicado pela Equipe de Auditoria. (itálico e destaques do original) .
Em razão da grande semelhança entre os argumentos apresentados no processo original e neste TC, as justificativas relativas aos demais itens ("Escavação", "Montagem de Estruturas Metálicas", "Montagem de Cabos", "Canteiro de Obras", "Outras Rubricas do Orçamento da Aneel Ajustado") deixarão de ser resumidas nesta instrução, passando diretamente à sua análise no campo próprio.
Ao fim, os responsáveis defendem a inexistência do superfaturamento apontado pela equipe do TCU, quando utilizado o Orçamento Aneel por ele ajustado (que denominam "Orçamento Aneel Ajustado") acrescido dos requisitos e exigências contratuais da Petrobras, bem como as correções quantitativas. Alegam, em verdade, que com os ajustes efetuados haveria um subpreço de R$ 1.034.908,88.
I.2 - Alegações de defesa da empresa Amir Engenharia e Automação Ltda. (peça 56) 
Inicia sua manifestação trazendo um histórico do processo licitatório (Carta Convite) que deu origem à sua contratação, destacando a importância de se atender em sua proposta as exigências e especificações previstas em edital, as empresas que participaram do certame e as reuniões realizadas para esclarecimentos e negociação de preços até a assinatura do contrato em 14/4/2008.
Afirma que os preços por ela estabelecidos no contrato foram calculados a partir do somatório dos custos diretos e indiretos para o período de um ano, de acordo com o prazo estabelecido pela Petrobras. Tais valores contemplavam a elaboração do projeto executivo para a construção da linha de transmissão do Comperj, bem como todos os serviços de engenharia e fornecimento de material necessário para conclusão do empreendimento. Prossegue trazendo a seguinte informação (peça 56, p. 3) :
Basicamente, o projeto da LT COMPERJ como fornecimento a preço global, no formato TURN KEY, se assemelha a projetos de outras linhas de transmissão de mesmo porte, sendo que o diferencial deste empreendimento está relacionado ao atendimento às exigências contratuais dentro do prazo definido.
Aduz que o prazo firmado em contrato e o informado na fase de licitação não estaria maior que o necessário para a execução das obras, considerando tempos para elaboração de projetos, obtenção de licenças, aprovação dos procedimentos e instruções de trabalho, atendimento ao plano de qualidade, meio ambiente, segurança e saúde, etc. Após esses passos é que efetivamente se iniciaram as obras, sendo este o seu grande diferencial.
Segundo tomou conhecimento a desclassificação da empresa Lintra decorreu de decisão da própria Petrobras por entender que o preço apresentado por aquela convidada seria inexequível.
Assegura, portanto, que não praticou sobrepreço como relatado pela auditoria.
Passa, então, a trazer informações sobre os documentos fornecidos pela Petrobras na fase de licitação e a forma como a Amir tratou esses dados.
Revela que o documento denominado Projeto Básico, oferecido pela Estatal do Setor de Petróleo e Gás, continha um Memorial Descritivo que demonstrava uma série de pendências devido à falta de coleta de dados, destacando (peça 56, p. 4) :
Com relação à Construção Civil - Não foram fornecidas informações contendo tipos e volumes de escavação, peso do aço a ser empregado nas Armaduras, tipos de estacas e comprimentos, volumes de reaterros, resistência do concreto e tipos de fundações dimensões gerais (se superficiais ou profundas) especificidade e quantidade de fundações. Coube aos licitantes tais estimativas, ou seja, por falta de especificação no Projeto Básico cada licitante individualmente estimou em seu custo os volumes, pesos, e consequentemente de acordo com a seleção dos tipos de fundações. O licitante estima os insumos e a realização dos testes de fundações com base em sua seleção de fundação, com vista ao atendimento de norma, garantia e emissão de certificado.
Com relação à Montagem Eletromecânica e Materiais- Não foram fornecidas informações contendo pesos e os tipos das Torres a serem empregadas. Coube aos licitantes tais estimativas, ou seja, por falta de especificação no Projeto Básico cada licitante individualmente estimou em seu custo cada licitante estimou os pesos e tipos de torres e consequentemente, de acordo com a sua seleção do tipo de torre a realização ou não dos testes de tração com vista ao atendimento de norma, garantia e emissão de certificado exigido para novos projetos de torre. 
Estas indefinições impuseram variedades de proposições técnicas, custos e preços de venda variáveis que estão atrelados às indicações de cada licitante e aos ensaios mais variados diante das exigências de normas. (ver MD 6000.67-5141-940-PEI-001-B) 
Apesar disso, não considera que houve erro ou falha da Petrobras, pois essas omissões já haviam sido reveladas de forma clara pela estatal pelos documentos encaminhados. Considera, contudo, que a sua ausência possibilita que cada licitante adote um preço que poderá variar para mais ou para menos em comparação com o estimado pela estatal.
Alega que também tomou como base para formulação da sua proposta o cronograma físico encaminhado pela Petrobras, e que este seria um fator preponderante para a formação do seu preço, pois os prazos são considerados para obtenção de custo na aplicação dos recursos.
Elenca uma série de profissionais que seriam necessários durante a execução do contrato para cumprir diretrizes da Petrobras no tocante à Segurança, Planejamento e Qualidade (peça 56, p. 5-7) .
Afirma que a empresa participa desde 1999 de licitações e contratos na área de linhas de transmissão e subestações para concessionárias e tomadores de serviço para o fornecimento de energia nos estados do Rio de Janeiro, São Paulo e Minas Gerais. E desde 2002 participa de contratos envolvendo o fornecimento de serviços de projeto, construção e montagem para a Petrobras e empresas do Setor Petroquímico.
Argumenta que os salários dos profissionais da Amir Engenharia no contrato para a linha de transmissão do Comperj obedecem aos valores de salários no mínimo conforme estabelecidos para cada classe profissional de acordo com o sindicato de filiação (Caxias - Rio de Janeiro) . Além desses valores, foram considerados outros custos de pessoal por exigências do projeto, como inclusão de Participação nos Lucros e Resultados (PLR) , bolsa alimentação, plano de saúde (inclusive com extensão aos familiares) . Por esses fatores, comuns aos serviços de construção e montagem nas instalações da Petrobras e Petroquímicas, o custo de pessoal seria maior do que em outras contratações com concessionárias e empresas do setor de energia elétrica.
Destaca quanto a essas atipicidades no processo de contratação da Petrobras em comparação com as empresas concessionárias do setor elétrico, a quantidade de mão de obra indireta exigida para atender as diretrizes de Segurança, Qualidade e Planejamento, conforme já tratado, bem como as exigências para emissão de certificações, registros de qualidade e sistemática de avaliação durante o processo de fabricação, construção e montagem, energização e acompanhamento. Esses custos teriam sido inseridos no preço e estariam explícitos do Demonstrativo de Formação de Preços ou implícitos no custo.
Segue com a seguinte afirmação (peça 56, p. 8) :
Diferentemente, das indefinições do projeto básico com relação a volumes, pesos e quantidades, pendência da lista de materiais de aplicação e lista de serviços que resultam em diversidades de custos entre os licitantes, as atipicidades citadas, ou melhor, as exigências no processo resultam em um maior custo para todas as licitantes que incorporaram ao custo elevando os preços em relação ao mercado de construção de linhas.
Outros pontos que considera atípico em relação a esta contratação da Petrobras, e que geram custos adicionais, dizem respeito à retenção de valor de cada parcela medida até a finalização da obra, carta fiança com três renúncias e a quantidade de seguros exigidos e valores segurados.
Segue reforçando argumentação apresentada anteriormente sobre a incompletude de importantes informações no projeto básico, que os licitantes tiveram que preencher individualmente. Essa ausência de dados causou uma variedade de estimativas em todas as atividades por parte das convidadas para o certame.
Anexa lista de materiais elaborada por ela (peça 56, p. 123-124) que serviu de estimativa para a licitação, em razão da ausência de maiores detalhes fornecidos no projeto básico. Alega que os materiais estimados foram suficientes para a montagem da linha e a venda destes foi cedida a fornecedores cadastrados da Petrobras, em caráter de Cessão de Direitos e Obrigações pela Amir Engenharia. Neste caso, conforme o contrato, a licitante permanece responsável pela manutenção dos preços ofertados, pela quantidade estimada, pela especificação e administração da compra. A Petrobras ficaria apenas responsável pelo pagamento dos valores diretamente aos fornecedores. O contrato ainda estabelece que não há qualquer transferência de valor, lucro e contingência para a licitante.
Assim, solicita que o valor relativo aos materiais seja excluído deste processo, pois não foi faturado pela Amir Engenharia.
Alega que o banco de preços da Aneel é aplicável para a geração de custos padrão e para a formulação de diretrizes e técnicas para elaboração de orçamentos de linhas de transmissão e subestações como referências a serem adotadas pelas empresas do Grupo Eletrobras que atuam no setor, tendo como finalidade o financiamento e investimento para concessão.
Em razão dessa diferença de finalidade pede a reavaliação das propostas apresentadas pela Lintra e Amir Engenharia tendo como base a aquisição dos recursos no mercado, as quantidades reais aplicadas aos serviços e materiais aplicados na construção e montagem da linha (peça 56, p. 10-11) .
I.3 - Análise das alegações de defesa 
I.3.1 - Da defesa do Sr. Sérgio dos Santos Arantes (responsável pela aprovação da estimativa de custos do Convite 0434276078) e dos Srs. Claudio Tomoyuki Otuyama e Leonardo de Oliveira Castilho (responsáveis pela elaboração da referida estimativa) 
Do prejuízo ao pleno direito de defesa
Durante a fase de auditoria foram coletadas provas que levaram à convicção da equipe do TCU de que haveria sobrepreço (que terminou por se converter em superfaturamento) no contrato 0800.0040676.08.2. Tais provas foram obtidas tanto durante os trabalhos de campo, como mediante as oitivas e audiência das partes que se consideraram importantes, naquele momento, para esclarecer determinados pontos visando firmar o convencimento da equipe sobre a existência ou não do sobrepreço. Ao ouvir a Petrobras, o Sr. Sérgio dos Santos Arantes e a empresa Amir Engenharia e Automação Ltda. no âmbito do TC Processo 012.194/2009-9, buscava-se exatamente estes elementos para formação da convicção sobre a irregularidade apurada.
Configurada a existência do sobrepreço, não seria outro o procedimento a ser adotado que não a conversão dos autos de fiscalização em tomadas de contas especial, em obediência ao disposto no art. 47 da Lei 8.443/1992:
Art. 47. Ao exercer a fiscalização, se configurada a ocorrência de desfalque, desvio de bens ou outra irregularidade de que resulte dano ao Erário, o Tribunal ordenará, desde logo, a conversão do processo em tomada de contas especial, salvo a hipótese prevista no art. 93 desta Lei.
Não caberia naquele momento processual ouvir todos os responsáveis que seriam arrolados na tomada de contas especial, uma vez que só estaria a se procrastinar a citação dos responsáveis, fase do contraditório necessária para que o processo de TCE tenha regular andamento.  
Além disso, no momento da citação da TCE é oportunizado aos responsáveis a apresentação das suas justificativas quanto à irregularidade apurada. Não cabe, portanto, a afirmação de que houve ofensa aos princípios do contraditório, da ampla defesa e do devido processo legal. Diferentemente seria querer que recolhessem o valor apurado sem que os responsáveis se pronunciassem nos autos.
A desnecessidade de abertura do contraditório antes da conversão do processo em tomada de contas especial é matéria pacífica no âmbito do Tribunal. Sobre o tema, vale reproduzir trecho do voto do Exmo. Ministro-Relator Benjamin Zymler no âmbito do Acórdão 2960/2015-TCU-Plenário:
49. Com relação ao assunto, ressalto, inicialmente, que todo ato processual carrega consigo uma razão de ser, que é a pretensão de servir ao objetivo final buscado pelo processo, a produção da decisão de mérito. Qualquer ato carrega consigo as ideias de necessidade e utilidade para os resultados possíveis do processo.
50. Tomando por base a noção de processo como um encadeamento lógico e formal de atos voltados à produção da decisão de mérito, um ato somente deve ser legitimamente praticado ou autorizado quando for necessário à prática de um ato posterior e assim sucessivamente até a deliberação que põe termo ao processo. Afinal, não cabe praticar atos processuais por mero diletantismo, ou seja, para o puro propósito de debater questões em tese, se eles não fazem parte do caminho jurídico-formal do processo e não são úteis para o seu desfecho.
51. Conforme o art. 250, inciso V, do Regimento Interno, a oitiva é medida processual para que a entidade fiscalizada e o terceiro interessado, in casu, o contratado, se manifestem sobre "fatos que possam resultar em decisão do Tribunal no sentido de desconstituir ato ou processo administrativo ou alterar contrato em seu desfavor".
52. Sua razão de ser é possibilitar o controle corretivo de atos e contratos, o que exige o devido contraditório das partes afetadas antes da eventual decisão terminativa do Tribunal que assinar prazo para que o responsável adote as providências necessárias ao exato cumprimento da lei, nos termos do art. 71, inciso IX, da Constituição.
 (...) 
55. Afinal, o art. 47 da Lei 8.443/1992 estabelece, expressamente, que "ao exercer a fiscalização, se configurada a ocorrência de desfalque, desvio de bens ou outra irregularidade de que resulte dano ao Erário, o Tribunal ordenará, desde logo, a conversão do processo em tomada de contas especial", não havendo a necessidade de adotar medida preliminar voltada ao contraditório dos interessados antes da decisão de conversão.
56. Não é por outra razão que o art. 279 do Regimento Interno estabelece que "ressalvada a hipótese de embargos de declaração, não cabe recurso de decisão que rejeitar alegações de defesa, converter processo em tomada de contas especial ou determinar sua instauração, ou ainda que determinar a realização de citação, audiência, diligência ou fiscalização". Cuida-se de mera decisão preliminar, de natureza interlocutória, que não aprecia o mérito do processo e, portanto, não gera sucumbência às partes afetadas.
57. Nesse ponto, é preciso ressaltar que o contraditório dos responsáveis se dará no âmbito do próprio processo de tomada de contas especial, após a conclusão das medidas preliminares pertinentes à completa quantificação do dano e à identificação das pessoas que integram o nexo causal da irregularidade, ocasião em que os elementos trazidos pelo consórcio nessa oportunidade poderão ser apreciados pela unidade técnica, inclusive, de forma prévia ao saneamento do processo.
58. A desnecessidade de contraditório antes da conversão de processo de fiscalização em tomada de contas especial, além de decorrer das normas processuais aplicáveis à matéria, constitui entendimento pacífico da jurisprudência do TCU, como se depreende da Decisão 970/2001-Plenário e dos Acórdãos 161/2010, 1464/2013, 696/2014, 2423/2015, todos do Plenário.
59. Pelo seu didatismo, colho o posicionamento do eminente Ministro José Múcio Monteiro, expedido no voto condutor do Acórdão 1464/2013-TCU-Plenário, no sentido de que a ausência de notificação dos responsáveis " (...) acerca das apurações em curso no TCU antes da conversão do processo em tomada de contas especial não configurou cerceamento de defesa ou trouxe qualquer outro prejuízo aos seus interesses, uma vez que o contraditório foi regularmente instaurado nesta fase. As etapas processuais anteriores tiveram natureza meramente preparatória e inquisitiva, com vistas à apuração da irregularidade, quantificação do débito e identificação dos envolvidos, prescindindo da sua participação".
60. Entender de forma contrária é homenagear a procrastinação processual, pois ainda que o eventual acatamento das alegações do consórcio, na hipótese de ser deferida oitiva preliminar, permita o imediato arquivamento do feito, a situação contrária, de confirmação das irregularidades apontadas pela unidade técnica, não possibilitará a condenação dos responsáveis em débito, o que somente será possível se for adotada a medida compatível com a presente situação fático-processual que é a expedição de ofício de citação. Para tanto, é preciso, desde logo, autorizar a conversão dos autos em tomada de contas especial, o que, além de não gerar sucumbência aos interessados, como visto, constitui medida compatível com o princípio constitucional da razoável duração do processo. (grifos nossos) 
Verifica-se, portanto, que não há que se falar em cerceamento de defesa em relação aos Srs. Claudio Tomoyuki Otuyama e Leonardo de Oliveira Castilho, uma vez que estes estão tendo a oportunidade de apresentar as suas alegações de defesa no âmbito desta TCE.
Vale comentar também que muitas das justificativas agora apresentadas são bastante semelhantes às já trazidas pelo Sr. Sérgio dos Santos Arantes no processo originário, por meio dos mesmos representantes legais.
Da limitação da responsabilidade pela estimativa de custos
Os defendentes requerem que seja afastada a sua responsabilidade pela definição dos quantitativos de serviços utilizados na Revisão "A" da estimativa de custos, assim como pela desclassificação ou classificação de licitantes.
Tal argumento já fora apresentado anteriormente em outras oportunidades pelo Sr. Sérgio dos Santos Arantes, a exemplo do contido peça 39, p. 4-5 do TC Processo 012.194/2009-9, e analisado em instruções precedentes (peça 32 e peça 63) .
Vale a pena transcrever trecho da instrução à peça 32, p. 14:
58. Quanto ao intento de eximir-se da responsabilidade pela desclassificação da proposta da Lintra S/A, entende-se que não deva ser acatado, visto que o valor que funda o julgamento da exequibilidade das propostas é originário da divisão por ele gerida, decorrente das estimativas de custos ali elaboradas. De maior relevância é o sobrepreço - 53,3% do valor total do contrato - decorrente da estimativa incorreta, a respeito do qual o respondente não trouxe elementos capazes de elidir.
No que tange especificamente à classificação ou desclassificação de licitantes é importante lembrar que estão sendo chamados a responder por tal conduta integrantes da comissão de licitação e o responsável pela assinatura do contrato.
Em que pese o argumento de que não teria sido competência da sua unidade a definição dos quantitativos de serviços utilizados na Revisão "A", pois foi a comissão de licitação que solicitou tal revisão, este não pode ser acatado. Impende lembrar que os Srs. Claudio Tomoyuki Otuyama e Leonardo de Oliveira Castilho estiveram presentes nas reuniões com as empresas proponentes (peça 46, p. 42-46) e participarão das discussões sobre a revisão do orçamento (peça 16, p. 42) . O Documento Interno Petrobras (DIP) ENGENHARIA/IECOMPERJ/PS 1/2008, de 24/1/2008, foi dirigido à ENGENHARIA/SL/ECP, unidade de lotação dos responsáveis e gerida pelo Sr. Sérgio dos Santos Arantes, e trouxe as seguintes demandas:
Assunto: Estimativa de Custos do Convite 0434276078 - Contratação dos Serviços de Projeto e Execução da Linha de Transmissão 138 kV do COMPERJ. Solicitação de Revisão. 
Após a reunião de abertura do processo licitatório, onde foram apresentadas quatro propostas com valores abaixo do mínimo estimado pela PETROBRAS, a comissão convidou estes concorrentes a prestar esclarecimentos relativos ao Convite 0434276078 - LT l38 kV para o COMPERJ onde foram apresentadas as suas respectivas premissas. Solicitamos que o SL/ECP verifique e revise a estimativa original de acordo com as sugestões abaixo.
1- Foram avaliados os quantitativos apresentados pelas licitantes chamadas a prestar esclarecimentos e calculada a média dos valores apresentados. 
2- O método construtivo apresentado pelos licitantes nas referidas reuniões de esclarecimentos, referentes ao processo de construção das estacas, foi diferente do método utilizado para nossa estimativa, com considerável redução de movimentação de terra. Sugerimos que seja revisado o quantitativo de movimentação de terra considerando a média dos valores apresentados pelas empresas, de acordo com a planilha em anexo. 
3- Destacamos que três das quatro empresas convidadas a prestar esclarecimentos declararam ter como regime tributário o de "Lucro Presumido", implicando em redução de impostos. Considerar esta redução de impostos, considerando as alíquotas de PIS e COFINS de 0,65% e 3,00%. 
4- Tendo em vista que o SL/ECP esteve presente acompanhando as reuniões de esclarecimentos, sugerimos considerar outros fatores importantes para o trabalho em questão observados pela equipe e que estas considerações sejam descritas no relatório da revisão. (grifos nossos) 
 (...) 
Pelo aposto neste documento, observa-se que a comissão solicitou à SL/ECP que verificasse e revisasse a estimativa original de acordo com essas sugestões, não sendo algo mandatório. Como os defendentes participaram das reuniões e foram os responsáveis pela elaboração do orçamento, teriam condições de avaliar a pertinência ou não do que fora sugerido pelas empresas. Dessa forma, não há como imputar total responsabilidade à comissão de licitação pela alteração de quantitativos, uma vez que caso os Srs. Claudio Tomoyuki Otuyama e Leonardo de Oliveira Castilho não concordassem com alguma sugestão, poderiam consignar isso no seu relatório de revisão. Além do que, por serem os responsáveis pela elaboração do orçamento, deveriam tomar a devida cautela para que aquele refletisse da melhor maneira possível as condições de mercado.
Da inadequação dos parâmetros utilizados pela equipe técnica do TCU
c.1) Da impropriedade dos paradigmas: Banco de Dados da Aneel e Pesquisas Eletrobras
Diferentemente do que afirmam os defendentes, as instruções às peças 32 e 63 do TC Processo 012.194/2009-9 fizeram uma série de ajustes no custo paradigma do TCU para a linha de transmissão do Comperj. Especificamente na instrução à peça 63 daquele processo (itens III.3. Incompatibilidade da utilização do Banco de Preços da Aneel como paradigma e III.4. Divergências entre a metodologia da Petrobras e a da Aneel) foram acolhidos vários argumentos apresentados e realizados os ajustes necessários. Em razão da similaridade das justificativas, cabe apenas transcrever a conclusão sobre a questão aposta naquela instrução:
121. No entanto, após a análise das manifestações (peças 39 e 42) , na qual buscou-se acolher toda a sorte de supostas especificidades de obras da Petrobras, chegou-se ao novo orçamento paradigma apresentado no Anexo I. Observa-se que, mesmo contemplando os ajustes considerados necessários pela Petrobras (peça 42) tratados nos parágrafos anteriores, ainda assim, diferentemente do que foi alegado pelo defendente, o preço paradigma passaria a um valor de R$ 5.729.527,63, o que reforça a provável exequibilidade da proposta da empresa Lintra, no valor de R$ 6.627.588,40, tida como inexequível pela Petrobras. (grifos nossos) 
Há que se concordar, contudo, que a questão da percentualização sobre o custo dos materiais para os serviços de montagem é um fator que pode gerar imprecisão nos orçamentos da Aneel e esta questão vem sendo tratada pelo Tribunal, que por meio de alguns acórdãos demandou melhorias neste sentido (o TC Processo 013.627/2014-7 foi autuado para monitorar essas demandas) . O trecho apresentado pelos defendentes na instrução à peça 63, p. 19 do TCProcesso 012.194/2009-9 que supostamente reconheceria a inadequação do Banco de Preços da Aneel é o seguinte:
115. Reconhece-se que de fato o Banco de Preços da Aneel utiliza percentuais do custo dos materiais para a precificação do custo de montagem, assunto já abordado anteriormente, no qual, concordou-se que a fonte utilizada, por apresentar custos reconhecidamente imprecisos, não deve ser utilizada diretamente como referencial de custos para efeito de quantificação do sobrepreço, embora possa ser utilizada em análise expeditas e, como ora se propõe, para demonstrar a aparente exequibilidade da proposta desclassifica.  (grifos nossos) 
Conforme destacado na passagem anterior, a instrução procurou delimitar a utilização dos referenciais da Aneel para demonstrar que a proposta desclassificada seria exequível. Além disso, é preciso rememorar o motivo que levou a equipe técnica do Tribunal a utilizar o Banco de Preços da Aneel como paradigma. A unidade técnica, em instrução à peça 32, p. 14, assim se pronunciou ao não obter informações suficientes da Petrobras para subsidiar a análise do sobrepreço:
57. Malgrado o que se disse na última sentença da transcrição, e considerando-se que o TCU não pode ficar na dependência de informações do auditado, procuraram-se outras fontes para elaborar o orçamento que compõe o Anexo I (no final da instrução) e o consequente sobrepreço/superfaturamento.
Percebe-se, assim, que a adoção do Banco de Preços da Aneel decorreu da necessidade de se encontrar outros parâmetros de custos que auxiliassem no cálculo de um valor paradigma para se comparar com o orçamento da Petrobras, uma vez que a estatal deixou de fornecer informações suficientes para tanto.
O orçamento paradigma inicialmente montado foi ainda ajustado, acolhendo-se uma série de alegações da Petrobras, procurando retratar da melhor maneira possível as condições de contorno do empreendimento, conforme anteriormente comentado. Assim, não foi utilizado puramente o Banco de Preços da Aneel, mas sim a sua concepção com várias adaptações que terminaram por elevar o preço paradigma calculado pela equipe.
De qualquer sorte, para que não restem questionamentos sobre o percentualização adotada por aquele referencial, será realizado, de forma conservadora e em benefício dos responsáveis, em consonância com o disposto no art. 210, § 1º, inciso II, do Regimento Interno do TCU, um cálculo alternativo no item III desta instrução, lastreado na proposta de preços da empresa Lintra.
Os defendentes reclamam, ainda, que o 2º Aditamento de Defesa juntado ao TC Processo 012.194/2009-9 (peça 42) não fora analisado pelo Tribunal e por isso não considerou o seu argumento de que o Ministério de Minas e Energia, por meio de relatório datado de 2008, trouxe informação demonstrando que a variação média de custo para linhas de transmissão de porte semelhante ao do Comperj era de R$ 614.600,11/km.
O mencionado documento trata do Programa de Expansão da Transmissão (PET) 2008-2012, elaborado pela Empresa de Pesquisa Energética (EPE) . Primeiramente, cabe comentar que a média a que eles se referem, constante na tabela à peça 45, p. 15, está dirigida à previsão de investimentos em linhas de transmissão de 230 kV, diferentemente da linha do Comperj, que é de 138 kV. Vale lembrar que, em geral, para condições semelhantes de implantação, as linhas de 230 kV, são mais caras que as de 138 kV. 
Além disso, na realidade, a média não é R$ 614.600,11/km e sim R$ 530.193,66, conforme tabela abaixo extraída da informação fornecida à peça 45, p. 15:
		        Tabela 1- Custo médio R$/km
	Empreendimento
	Custo R$/km

	LT230 kV Foz do Chapecó - Xanxerê
	672.387,69

	LT230 kV Sinop - Sorriso, CS, 86 km
	387.269,97

	LT 230 kV Jurupari - Laranjal (*) 
	683.901,70

	LT 230 kV Parecis - Maggi
	499.465,12

	LT230 kV, Sorriso - N. Mutum, CS, 152 km
	359.148,55

	LT 230 kV, Maggi - Juba, CD, 226 km
	796.385,80

	LT 230 kV Laranjal- Macapá (*) 
	632.672,46

	LT 230 kV, Juína - Maggi, CD, 252 km
	566.618,50

	LT 230 kV ltaguaçu - Barra dos Coqueiros
	406.263,56

	LT 230 kV Eunápolis-Teixeira de Freitas II- C1
	297.823,21

	Custo médio total (R$/km) 
	530.193,66

	 (*) Estes investimentos não levam em conta as majorações relativas às travessias, à regionalização, à implantação de infraestrutura e soluções de engenharia para evitar impactos ambientais.

Verifica-se, portanto, que o valor paradigma da equipe de auditoria, assim como da proposta da empresa Lintra para uma linha de transmissão de 138 kV (R$  622.774,74 e R$ 720.390,04, respectivamente) encontravam-se acima do valor médio alegado pelos responsáveis para uma linha de 230 kV, consoante informação divulgada no PET 2008-2012.Tal justificativa apresentada só reforça o argumento já externado pela equipe técnica do TCU no relatório e instruções passadas do TC Processo 012.194/2009-9 sobre a razoabilidade do orçamento paradigma do Tribunal, bem como da exequibilidade da proposta da Lintra.
Quanto à alegação de que os custos da Eletrobras e da Aneel só serviriam para orçar as concessões do Governo Federal, vale anotar que a Aneel precisa fazer uma estimativa de investimentos necessários para os empreendimentos ofertados nos leilões que mais se aproxime da realidade, sob o risco de impactar a tarifa ao consumidor. O investimento na construção é apenas uma parcela dos recursos que serão dispendidos durante a concessão (que é bastante expressiva) . Além dele, existem gastos inerentes à operação e manutenção da infraestrutura, por exemplo. 
A agência reguladora é responsável por montar uma estimativa desses investimentos e despesas que irão refletir na Receita Anual Permitida (RAP) para as linhas a serem leiloadas. A RAP irá remunerar os concessionários em razão dos custos que estes tiveram para implantar as linhas, assim como para mantê-las e operá-las, além de um lucro que esperam obter com o negócio. Se as estimativas de investimentos estiverem subdimensionadas ou superdimensionadas, isso irá impactar no valor da RAP que também restará reduzida ou aumentada indevidamente. Dessa forma, é preciso que a Aneel procure refletir da melhor forma possível os custos dos investimentos necessários para a consecução das linhas.
Portanto, não há como se afirmar que os orçamentos realizados pela Aneel para as linhas de transmissão levadas a leilão não se prestam para comparações com a linha de transmissão do Comperj.
Ademais, em relação ao orçamento da Eletrobras, os próprios defendentes utilizam deles de forma indireta quando afirmam que os valores constantes do PET 2008-2012 trariam um montante médio superior ao adotado pela equipe do TCU. Naquele documento é informado que os valores ali orçados se valeram dos custos modulares da Eletrobras. Há que se ressaltar, contudo, que se tratam de linhas de 230 kV, com tensão superior à da linha do Comperj, conforme já comentado anteriormente. Além disso, é preciso lembrar que as empresas do Grupo Eletrobras também realizam licitações para contratação de obras de linhas de transmissão e que o referencial da holding é um parâmetro a ser consultado quando da realização dos seus orçamentos.
c.2) Da inadequação do paradigma Eletrosul
Diferentemente do que afirmam os responsáveis na sua defesa, a equipe técnica do TCU não se utilizou da contratação da Eletrosul para a uma linha de transmissão de 138 kV como um orçamento paradigma de preços do Tribunal, mas sim para realizar uma comparação quanto ao fator Serviços/Materiais, com o objetivo de demonstrar que os serviços contratados para a linha do Comperj estariam bem acima dos de uma obra similar. O trecho a seguir, extraído da instrução à peça 63, p. 16 do TC Processo 012.194/2009-9, deixa esta intenção bem explícita:
89. Em que pese a imprecisão do Banco de Preços da Aneel quanto à formação dos preços dos serviços, posto que parte deles é orçada por meio de percentuais dos custos de materiais, quando se compara a relação entre preços dos serviços e preços dos materiais (Anexo II A / Anexo II B) , observa-se grande divergência entre a Estimativa de Custos da Petrobras (2,80) , o preço contratado (6,09) e preço paradigma (2,60) , conforme denota a última linha da Tabela 7.
90. A título de comparação com uma obra de linha de transmissão de mesmo porte, linha curta de 3 quilômetros, mesmo nível de tensão (138kV) e também circuito duplo, contratada pela Eletrosul em razão do Leilão 7/2013 da Aneel, a relação Serviços/Materiais foi de 1,76 (Tabela 8) , indicando que os valores dos serviços contratados para a linha do Comperj estariam bem acima dos de uma obra similar.
Tabela 8 - Comparação com obra de linha de transmissão de mesmo porte. (1) 
Nota 1: Dados Eletrosul - Implantação do Ramal de Seccionamento da LT 138 kV Porto Primavera - Ivinhema, na SE Ivinhema 2 (3 km, Circuito Duplo, 138kV) - Data-base: novembro de 2013.
Como se vê, a equipe procurava traçar um paralelo entre a relação Serviços/Materiais da linha contratada pela Eletrosul e da linha do Comperj, e não usar aquela como preço paradigma.
Tal constatação vai de encontro ao argumento sobre a inviabilidade de se comparar as duas linhas de transmissão, em razão da diferença entre a altura das torres, que implicaria em divergência de custos. Com torres maiores, o custo para fornecimento dos materiais necessários à sua construção tenderia a aumentar. Da mesma forma, o custo para montagem e fundação das torres (serviços) tenderia a subir também, o que manteria a relação Serviços/Materiais sem grandes alterações. Assim, não há como concordar que não seria possível a comparação das duas linhas, já que a equipe não tratou a linha da Eletrosul como preço paradigma e sim como referência para a relação Serviços/Materiais.
Os defendentes, por meio de uma regra de três simples (de 3 km para 9,2 km) , com base na contratação da Eletrosul, ainda procuram demonstrar que o orçamento paradigma da equipe do TCU (R$ 5.729.562,82) estaria abaixo do valor obtido por meio da simulação (R$ 7.320.532,95) . Sobre esse valor, ainda adiciona serviços que consideram necessários para refletir a contratação da linha do Comperj, alcançando R$ 9.715.045,42.
Apesar de acusarem a equipe do TCU de ter cometido um erro em relação à temporalidade do orçamento da Eletrosul (2013) utilizado em comparação à linha do Comperj (2007) , são os próprios defendentes que fazem uso daquele orçamento sem realizar qualquer ajuste. Como a equipe do TCU usou o referencial da Eletrosul apenas para comparar a relação Serviços/Materiais, não se mostrava imprescindível fazer uma regressão para a data base dezembro de 2007. No entanto, uma vez que os responsáveis se valeram daquele orçamento de novembro de 2013 como referencial de preços deveriam ter realizado o ajuste (trazer para dezembro de 2007) , sob pena de estarem fazendo comparações de preços com base completamente distintas.
Apenas para se ter uma noção da variação que poderia impactar o orçamento sem que se faça a adaptação requerida, o Índice Nacional da Construção Civil (INCC) variou 54,68% (1.959,0960 / 1.266,5743 - 1) entre dezembro de 2007 e novembro de 2013.
No tocante ao argumento de que a minuta do contrato do Leilão 007/2013 - Aneel, na sua cláusula segunda, cuidava apenas de linhas de transmissão de 500 e de 400 kV, os defendentes não devem ter observado bem as informações constantes no site da Aneel. Existem diversas minutas de contratos referentes aos vários lotes oferecidos no leilão. Ao que parece, eles apenas verificaram a informação constante na minuta do contrato do Lote A, que de fato contém apenas linhas de transmissão de 500 kV. Se tivessem prosseguido na leitura do documento verificariam que existem outras minutas de contrato com linhas e subestações de várias características, inclusive a do Lote K, em que se encontra a linha de transmissão de 138 kV que a Eletrosul arrematou e que foi utilizada por esta unidade técnica como parâmetro de comparação da razão Serviços/Materiais na sua instrução. 
Ademais, não foram excluídas do leilão linhas de transmissão de 138 kV, como faz crer os defendentes, mas sim subestações de 138 kV. Existem sim algumas linhas de transmissão de 230 e 500 kV no documento por eles referenciado que foram excluídos.
c.3) Da singularidade dos empreendimentos do Grupo Petrobras e da impossibilidade de adoção de preços de Engenharia Civil comum como paradigma.
O Acórdão 2814/2014-TCU-Plenário trata de auditoria realizada no âmbito do Fiscobras 2010 atinente à contratação de obras para fornecimento de bens, construção e montagem da ampliação do Sistema de Água tratada do Porto de Caixas - Itaboraí-RJ para o Comperj - Contrato 0800.0056641.10.2.
Naquele caso concreto a equipe de auditoria tinha levantado um indício de sobrepreço com base em um macroindicador (R$/m³ de água tratada) decorrente da comparação com outras contratações realizadas pela CEDAE.
Na análise das razões de justificativa apresentadas, a então SecobEnergia reconheceu que a obra em si não se tratava apenas de uma ampliação, mas sim praticamente de uma obra nova. Assim, alterou a vazão inicialmente adotada de 360 m³/h para 900 m³/h. Além disso, realizou alguns ajustes, de acordo com os argumentos apresentados, como a necessidade de construção de estradas de acesso, reforma em subestação de energia, construção de travessias, inclusão de custos com Qualidade, Segurança, Meio Ambiente e Saúde (QSMS) , inerentes às contratações da Petrobras, etc. Portanto, em razão das modificações promovidas, o macroindicador ajustado se mostrou mais próximo de outra obra realizada pela CEDAE, o que elidiu o indício de sobrepreço.
No caso da linha de transmissão do Comperj, após examinar as manifestações apresentadas pela Petrobras e pelo Sr. Sérgio dos Santos Arantes, a equipe técnica do Tribunal, na instrução à peça 63 do TC Processo 012.194/2009-9, acatou parte dos argumentos apresentados e já realizou os ajustes necessários para contemplar as peculiaridades da obra (peça 63, p. 18-20 do TC Processo 012.194/2009-9) .
Apenas a título de exemplo, transcreve-se parágrafo daquela instrução em que foram adicionados os custos de QSMS ao orçamento paradigma do TCU, situação similar à adotada no caso do Sistema de Água tratada do Porto de Caixas - Comperj (peça 63, p. 18 do TC Processo 012.194/2009-9) :
109. De modo a tornar o orçamento paradigma ainda mais conservador, e tendo em vista que na presente análise não se busca calcular o sobrepreço do contrato em questão, e sim demonstrar a razoabilidade da proposta desclassificada, propõe-se acatar o argumento do defendente, incluindo todos os custos de QSMS previstos. (grifos nossos) 
No entanto, mesmo com esses ajustes o orçamento paradigma do Tribunal ainda se mostrou bastante inferior ao valor contratado com a empresa Amir, o que se depreende da seguinte passagem daquele documento (peça 63, p. 20) :
121. No entanto, após a análise das manifestações (peças 39 e 42) , na qual buscou-se acolher toda a sorte de supostas especificidades de obras da Petrobras, chegou-se ao novo orçamento paradigma apresentado no Anexo I. Observa-se que, mesmo contemplando os ajustes considerados necessários pela Petrobras (peça 42) tratados nos parágrafos anteriores, ainda assim, diferentemente do que foi alegado pelo defendente, o preço paradigma passaria a um valor de R$ 5.729.527,63, o que reforça a provável exequibilidade da proposta da empresa Lintra, no valor de R$ 6.627.588,40, tida como inexequível pela Petrobras. (grifos nossos) 
Portanto, em razão dos ajustes efetuados pela equipe do Tribunal no seu orçamento paradigma relativos às particularidades daquela obra, não há como concordar com o argumento apresentado acerca das singularidades do empreendimento em questão. 
c.4) Da reapresentação dos condicionantes da estimativa de custos da Petrobras que comprovam a inexistência do suposto sobrepreço
Conforme comentado quando do resumo da defesa trazida no tocante a esta questão, diversos pontos foram tratados de forma muito semelhante ao apresentado no TC Processo 012.194/2009-9. Aqui serão apenas relatadas as conclusões das instruções daquele processo, por vezes apenas fazendo um pequeno resumo ou transcrevendo passagens que abordaram os temas.
No tocante às diferenças entre a linha da Chesf e a do Comperj, tal ponto já tinha sido superado pela instrução à peça 32 daquele processo, em que, no lugar de se usar os contratos da Chesf como referência, passou-se a adotar o banco de preço da Aneel, procurando retratar melhor a realidade da obra, uma vez que não foram fornecidas maiores informações pela Petrobras para auxiliar no cálculo do orçamento paradigma.
Quanto à utilização do BDI de 28,85% e os valores que consideravam necessários adicionar ao orçamento para retratar a especificidade da obra, tal ponto já havia sido apresentado e fora analisado pela instrução à peça 63, p. 18 do processo originário, cujo teor já fora transcrito no subtópico anterior quanto ao acolhimento das justificativas e adoção dos montantes alegados no orçamento paradigma do Tribunal.
Em relação aos custos com Administração Local, que teriam sido equivocadamente considerados no BDI, a instrução à peça 63, p. 19, assim tratou a questão:
111. Quanto à alegação de que a unidade técnica teria incluído os custos de "Administração Local" como parcela do BDI, tal informação não se sustenta, posto que a SecobEnergia adotou como referência o BDI médio do Acórdão 325/2007-TCU-Plenário, o qual não contempla custos com Administração Local. 
112. No entanto, observou-se que a equipe técnica não incluiu os custos de Administração Local no orçamento de referência. O Banco de Preços da Aneel contempla 2% sobre os custos diretos para os custos de Administração Local, conduto, de modo conservador, e tendo em vista se tratar de uma linha de transmissão de pequeno porte, no qual os custos de administração local representariam uma porcentagem maior do custo direto básico, se comparado a linhas de média e longa extensão, propõe-se adotar como parâmetro o valor máximo do Acórdão 2622/2013-TCU-Plenário (7,45%) , procedendo-se esse ajuste no orçamento paradigma.
Verifica-se, portanto, que não procede a alegação dos responsáveis, uma vez que não foi adotado um percentual a título de Administração Local no BDI. Em verdade, a instrução à peça 32 do processo originário não havia incluído tal custo. A previsão dessa rubrica no orçamento paradigma foi incluída na instrução à peça 63 daquele TC. Naquele documento decidiu-se por adotar um percentual sobre o custo direto, com base nos estudos constantes do Acórdão 2622/2013-TCU-Plenário. O percentual utilizado de 7,45% foi a taxa máxima contida para obras do mesmo gênero.
Em que pese concordar com a afirmação dos responsáveis quanto à importância da discriminação dos custos relativos à Administração Local na planilha de preços, seguindo-se a boa técnica para orçamentos de obras, cabe comentar que o valor de R$ 1.850.865,82 por eles alegado representa um percentual de 32,20% sobre o custo direto do empreendimento orçado pela estatal (R$ 5.728.767,20) . Tal montante encontra-se em faixa muito superior ao levantado nos autos do mencionado acórdão, razão pela qual se mostra mais razoável a adoção daquele parâmetro.
Ademais, é preciso apenas comentar que em uma rápida análise nas primeiras páginas da estimativa de preços da Petrobras, constatou-se que existe uma rubrica que não está bem esclarecida a razão sua adoção. Para a mão de obra indireta horista foi previsto um custo adicional de 100% do salário do profissional sem que haja uma explicação clara da razão dessa escolha na estimativa da estatal. Assim, foram adicionados R$ 165.089,88 ao valor da mão de obra indireta horista, que, aplicado os encargos sociais de 121,79%, alcança um montante de R$ 366.152,85 (peça 61, p. 4-5) , sem considerar a incidência do BDI de 28,85%. 
Para os R$ 1.850.865,82 alegados pelos responsáveis, foi apresentada uma memória de cálculo diferente da adotada na Revisão A da estimativa da Petrobras (peça 45, p. 65) . Perceba que ali os encargos sociais da mão de obra indireta horista está considerando uma taxa 243,58% (R$ 23.371,14 / R$ 9.594,66, por exemplo) sobre o valor dos salários daqueles profissionais, quando na realidade o percentual de encargos era de 121,79%. Na verdade, na defesa apresentada foram utilizados os salários da mão de obra indireta horista sem o adicional, mas com os encargos sociais aplicados sobre os salários com adicional de 100%, ou seja, para o exemplo dado: (R$ 9.594,66 + R$ 9.594,66) x 121,79% = R$ 23.371,14. Note, portanto, que, conforme comentado, havia um erro na estimativa revisada da Petrobras, que, neste momento, tentou-se corrigir parcialmente, uma vez que se manteve a superestimativa em relação aos encargos sociais. 
Vale apenas observar que para a mão de obra direta ficou clara a previsão de adicional de periculosidade no percentual de 30% do salário do trabalhador (peça 61, p. 10 do TC Processo 012.194/2009-9) . No entanto, para a mão de obra indireta horista não resta explícita qual a motivação para se elevar em 100% o valor do salário, já que não há previsão de pagamento adicional em razão de periculosidade ou insalubridade.
Outros pontos também já examinados na instrução à peça 63 do processo originário se referem à uma possível diferença de datas base adotada pelo orçamento paradigma do TCU e incompatibilidade do banco de preços da Aneel. Segue o trecho daquele documento com as análises promovidas quanto aos temas:
75. O defendente alegou que os dados do Banco de Preços da Aneel utilizados pela SecobEnergia referem-se aos anos de 2008 e 2011, motivo pelo qual não seria cabível aceitá-los como paradigma de mercado para a Estimativa de Custos da Petrobras utilizada na licitação da linha de transmissão em apreço, que data de dezembro/2007 (peça 39, p. 6-7) . No entanto, essa alegação não merece prosperar, já que o orçamento produzido pela SecobEnergia teve como referência a mesma data-base da proposta contratual (dezembro/2007) , e não os anos de 2008 e 2011 como afirma o gestor. Observe-se, ainda, que a correção de preços foi feita de acordo com o estabelecido Nota Técnica 99/2008-SRT-Aneel, conforme apresentado na instrução pretérita (peça 32, p. 18 e 25-26) .
76. Ainda acerca do Banco de Preços da Aneel, o defendente, valendo-se de dados de auditoria realizada pela Secob (TC Processo 029.178/2007-4) , citou algumas impropriedades do Banco de Preços da Aneel apontadas pelo Tribunal, destacando as propostas de melhorias contidas no Acórdão 1140/2011-TCU-Plenário, o que demonstraria a incompatibilidade da utilização dessa fonte para produção de um orçamento paradigma com a finalidade de embasar o cálculo de sobrepreço, vez que tal valor seria precificado a partir de valores reconhecidamente imprecisos (peça 39, p. 7-8) . 
77. Inicialmente, é preciso observar que a proposta de se utilizar o Banco de Preços da Aneel como um referencial, feita na instrução pretérita (peça 32) , se deu em razão de os atuais referencias de preços oficiais, Sicro e Sinapi, não contemplarem preços de materiais e serviços utilizados em de obras mais específicas, como as de linhas de transmissão. Assim, buscou-se fonte subsidiária para análise do orçamento, elencando-se o Banco de Preços da Aneel por tratar especificamente de obras de linhas de transmissão e subestações. 
78. Contudo, em parte, assiste razão ao defendente em sua alegação, posto que no Banco de Preços da Agência, embora os custos de equipamentos e materiais sejam obtidos por meio de coleta de preços junto às concessionárias, os serviços, em especial os de instalação e montagem, são parametrizados por meio de percentuais sobre os custos dos equipamentos e materiais. Por exemplo, os custos dos serviços de montagem de torres e instalação de cabos são calculados por meio de percentuais do custo de aquisição desses materiais, o que implica imprecisão na precificação dos serviços. 
79. Nesse sentido, o Tribunal se manifestou acerca da necessidade de aprimoramento da metodologia de orçamentação da Aneel, posto que os serviços seriam melhor precificados por meio de composições de custos unitários, ao invés de serem parametrizados como percentuais dos custos de aquisição de materiais e equipamentos. 
80. Em recente decisão da Corte de Contas, Acórdão 1163/2014-TCU-Plenário (TC Processo 006.335/2013-6) , o Tribunal, entre outras recomendações que visavam a melhoria do Banco de Preços da Aneel, reforçou aquelas contidas no Acórdão 1140/2011-TCU-Plenário, relativas às melhorias na metodologia de orçamentação dos itens calculados por meio de percentuais, como os serviços de montagem e instalação de equipamentos e materiais. 
81. Desse modo, embora os percentuais de cálculo dos preços dos serviços tenham sido obtidos de estudos da Eletrobras, empresa com grande experiência no mercado (maior companhia da América Latina no setor de energia elétrica) , e o Banco de Preços da Aneel tenha se mostrado razoável na elaboração de análises expeditas de orçamentos de linhas de transmissão, entende-se que, diante das imprecisões na metodologia de orçamentação apontadas no TC Processo 006.335/2013-6, não seria adequado utilizá-lo, no caso concreto, como paradigma para quantificar o sobrepreço de do contrato. 
82. Contudo, considerando que a proposta contratada foi de R$ 8.430.201,03 (Amir) e que o orçamento paradigma adotado pela SecobEnergia com base no Banco de Preços da Aneel ajustado (peça 32) apontou um preço de R$ 3.936.564,28 para essa mesma obra, ao passo que houve a desclassificação de uma proposta de R$ 6.627.588,40 (Lintra) , R$ 1.789.146,80 abaixo do valor contratado, alegando-se suposta inexequibilidade, entende-se que a questão do sobrepreço merece ser aprofundada, pois, ao que parece, o valor da proposta da empresa Lintra seria factível.
Do transcrito, conclui-se que a data base do orçamento paradigma do Tribunal adotou o mesmo período da estimativa da Petrobras. Além disso, no tocante à uma possível inadequação do Banco de Preços da Aneel, a equipe observou que a proposta desclassificada da Lintra ainda se encontrava acima do referencial do TCU, merecendo um melhor aprofundamento quanto ao sobrepreço. Tal questão será melhor detalhada no item III desta instrução.
Vale também frisar que ao detalhar a sua proposta, apesar de um erro cometido e não dois como alegam os responsáveis (assunto a ser melhor explorado na análise referente à desclassificação da proposta) , a empresa Lintra buscou abarcar os custos de instalação e montagem inerentes à construção da linha. Assim, não foram utilizados percentuais como no caso do Banco de Preços da Aneel. Mesmo contemplando o erro cometido pela empresa Lintra na sua proposta permaneceria a existência de um sobrepreço em relação ao valor contratado.
Dessa forma, não há como concordar com a afirmação dos responsáveis de que inexistiu superfaturamento e que, em realidade, houve um subpreço na obra executada.
I.3.2 - Da defesa da empresa Amir Engenharia e Automação Ltda.
Os primeiros pontos abordados pela Amir são semelhantes àqueles apresentados na sua oitiva no âmbito do TC Processo 012.194/2009-9 (peça 4, p. 191-198) e já analisados na instrução à peça 32, p. 14-15 daquele processo, onde se considerou que a empresa trouxe poucas informações relevantes para acrescentar.
No entanto, neste momento, a empresa traz novos argumentos, os quais serão analisados a seguir.
Um deles se refere à incompletude do projeto básico fornecido pela Petrobras. A Amir afirma que em razão dessa deficiência as empresas é que tiveram que estimar quantitativos, requisitos técnicos e especificações para determinados serviços, o que gerou uma variedade de proposições que implicaram em preços diferentes. Apesar disso, considera que não houve erro ou falha da Petrobras, pois as omissões já tinham sido reveladas no documento que fundou a licitação.
Do trecho relatado na manifestação da Amir é possível identificar uma série de informações que não foram fornecidas, como volumes de escavação e reaterros, tipos de fundações e resistência do concreto, pesos e tipos de torres a serem utilizadas etc. Assim, cada licitante trouxe em sua proposta a sua avaliação do que seria necessário para realizar as obras. Inclusive, a própria Petrobras decidiu revisar as suas estimativas com base em quantitativos apresentados pelas empresas em suas propostas, o que demonstra a fragilidade do projeto básico elaborado para o certame.
Há que se observar, contudo, que não constam dos autos qualquer tipo de avaliação técnica sobre a razoabilidade dos quantitativos e preços unitários dos serviços apresentados pelas empresas. As propostas foram avaliadas apenas quanto à sua adequação em relação à faixa de variação de preços do orçamento da Petrobras. Restou, assim, a ausência de um critério mais objetivo para se examinar as propostas dos licitantes no tocante à quantitativos e especificações, bem como se os requisitos técnicos exigidos no edital estavam sendo cumpridos. 
A empresa Amir alega que existem alguns custos com pessoal que diferenciava a contratação da Petrobras em relação às outras contratações com empresas do setor elétrico, a exemplo de Participação nos Lucros e Resultados (PLR) , bolsa alimentação, plano de saúde (inclusive para os familiares) etc. Além deles, teriam exigências em relação à quantidade de mão de obra indireta para atender diretrizes com Segurança, Qualidade e Planejamento que trariam aumento de custos em relação ao mercado de construção de linhas de transmissão.
Em que pesem tais argumentos serem válidos para justificar um possível aumento de custo em relação às obras semelhantes que não possuam a mesma exigência das da Petrobras, cabe lembrar que todas as empresas tiveram que trazer essa previsão nos seus custos, inclusive a empresa Lintra, conforme é possível observar em sua proposta à peça 46, p. 62-95. É preciso ainda comentar que cada empresa teve que fazer a sua análise sobre as lacunas existentes no projeto oferecido pela Petrobras e incluir tais incertezas em suas propostas, o que pode ter levado ao sub ou superdimensionamento de quantitativos, por exemplo. No entanto, conforme já discutida anteriormente, não houve qualquer análise da estatal neste sentido sobre as propostas apresentadas.
Em relação à solicitação de que os valores relativos aos materiais sejam excluídos desta TCE, em razão dos pagamentos aos fornecedores serem realizados diretamente pela Petrobras, é preciso informar que o indício de superfaturamento que se apura nestes autos recai sobre os serviços realizados e não sobre os materiais fornecidos. Basta rememorar o que debateu a instrução à peça 63, p. 14-15 do processo originário:
84.	 Observe-se que os custos do Contrato 0800.0040676.08.2 foram relacionados em duas planilhas, uma de serviços (Anexo II A do contrato) e uma de materiais (Anexo II B do contrato) , apresentadas no Anexo III da presente instrução. Comparando-se os custos dos materiais do contrato com os extraídos do Banco de Preços da Aneel (Tabela 5) , os quais não passam pelo problema da percentualização, posto que são obtidos junto às concessionárias (diferentemente dos serviços) , nota-se que o valor dos materiais do contrato (R$ 1.186.984,67) é ligeiramente superior (+8,6%) ao preço paradigma da SecobEnergia (R$ 1.092.986,21) . Ainda na Tabela 5, nota-se a inadequação da Estimativa de Custo elaborada pela Petrobras (R$ 2.773.759,39) , que superou em muito o valor contratado (134%) .
Tabela 5 - Comparação entre valores de materiais (Anexo II B do Contrato) 
* Preços indicados no Aditivo 1 do Contrato 0800.0040676.08.2;
** Preços indicados no orçamento paradigma anexo à peça 32;
*** Apesar dos itens 2 e 3.1 possuírem a mesma descrição, o Aditivo 1 do Contrato 0800.0040676.08.2 indica que o item 2 se refere aos isoladores e o item 3.1 às ferragens e cadeias de suspensão e ancoragem.
85.	Assim, quanto aos custos dos materiais para a linha de transmissão (Anexo II B do contrato) , em que o Banco de Preços da Aneel se mostra mais adequado, posto que os preços são recolhidos junto às concessionárias do setor elétrico, a diferença entre o Contrato e o preço paradigma SecobEnergia se mostrou pouco expressiva (8,6%) , indicando que o sobrepreço do contrato estaria nos itens de serviços (Anexo II A do contrato) . 
86.	Além disso, para os materiais, os custos do Anexo II B do contrato estão condizentes com os valores a serem pagos diretamente aos fornecedores, o que pôde ser verificado por meio de triangulação de informações, confrontando-se os valores do contrato (Tabela 5, 4ª coluna) com os dos aditivos de cessão parcial de direitos e obrigações (Tabela 6) , por meio dos quais permite-se que a Petrobras execute os pagamentos diretamente aos fornecedores dos materiais.
Verifica-se, portanto, que são nos serviços prestados que estaria o superfaturamento em discussão neste processo, uma vez que os materiais fornecidos se encontram dentro dos parâmetros verificados pela equipe técnica do TCU.
O argumento em relação ao banco de preços da Aneel prestar apenas para investimento em concessões já fora analisado anteriormente na defesa dos responsáveis da Petrobras, razão pela qual não merece maiores comentários neste momento.
Dessa forma, observa-se que os argumentos até então apresentados não foram suficientes para elidir o superfaturamento apurado.
II - Superfaturamento em razão da assinatura do contrato e da condução da licitação (item 9.1.2 do Acórdão 2807/2015-TCU-Plenário, ratificado pelo Acórdão 1628/2016-TCU-Plenário) 
II.1 - Alegações de defesa do Sr. Fernando Antônio Silva de Oliveira (representante da Petrobras na assinatura do contrato 0800.0040676.08.2) , e dos Srs. Marcos Henrique Farias de Mello, Welington José Ferreira, David Eduardo Bastos de Sousa, Paulo Henrique Ximenes Duprat e Dilermando Alberto Ragone Lopes (membros da comissão de licitação responsável pela condução do Convite 0434276078) (peça 46) 
De forma semelhante à defesa apresentada à peça 45, traça um breve histórico sobre os acontecimentos do processo Processo 012.194/2009-9 até a conversão na tomada de contas especial. Seguindo passa às alegações de defesa, que serão divididas de acordo com os temas por eles adotados.
Do prejuízo ao pleno direito de defesa
Traz defesa similar à apresentada na peça 45 que tratou do mesmo tema. Por esta razão deixará de ser resumida novamente.
Da ilegitimidade passiva e da impossibilidade de responsabilização do Sr. Paulo Henrique Ximenes Duprat, membro ausente da comissão de licitação
Alega que o Sr. Paulo Henrique Ximenes Duprat não participou de forma efetiva como membro da comissão de licitação, pois fora designado para cumprir missão de longa duração no exterior no período de 1/3/2008 a 31/12/2008, o qual coincidiu com os procedimentos licitatórios relativos ao Convite 0434276078. Anexa documento visando comprovar a sua designação (peça 46, p. 35-38) .
Afirma que entre os dias 2/2/2008 e 16/2/2008, o gestor esteve afastado do país, cuidando dos atos preparatórios ao cumprimento da missão. Junta relatório de viagem como prova da sua afirmação (peça 46, p. 39-40) .
Portanto, o referido gestor não teria participado concretamente das negociações com a Lintra e com a Amir, pois estaria envolvido com outro projeto. Observa que não há assinatura do defendente nas atas de reunião realizadas e no Relatório Final da Comissão de Licitação, sendo que esta última, datada de 10/3/2008, quando ele já se encontrava no exterior.
Assim, por não haver nexo de causalidade entre os seus atos e as irregularidades tratadas neste processo, solicita a retirada do seu nome como responsável nesta tomada de contas especial.
Da correta desclassificação da proposta da empresa Linhas de Transmissão Ltda. - Lintra
Aduz que a atuação dos defendentes se deu vinculada aos termos do edital licitatório e das normas internas da Petrobras, o que não comportava juízo de liberalidade em sua aplicação, não sendo dado qualquer tratamento diferenciado às concorrentes.
A desclassificação da proposta da Lintra não ocorreu de forma injustificada, mas sim pelo não atendimento de exigências específicas do edital do certame. Apresenta doutrina e jurisprudência acerca do princípio da vinculação do instrumento convocatório.
Esclarece que foi oportunizada à empresa Lintra, por meio de reunião com a Comissão de Licitação, demonstrar a exequibilidade da sua proposta. Uma vez que a sua proposta estava 26% abaixo do limite inferior de aceitabilidade da estimativa de custos da Petrobras e continham erros insanáveis, terminou por ser desclassificada.
Entre os erros insanáveis, reconhecido pela própria Lintra, menciona o item 4 da planilha, que indicava um valor de R$ 100.000,00 que se referia a apenas uma unidade, quando o correto deveria ter sido seis unidades. Dessa forma, ensejaria uma majoração de R$ 500.000,00 na proposta daquela empresa. Tal alteração não seria possível, uma vez que todas as empresas já tinham apresentado os seus preços, o que desrespeitaria o princípio da isonomia.
Também, foi constatada a insanável e a indevida omissão de custos relativas aos encargos sociais dos trabalhadores da Lintra, o que implicaria em um aumento de no mínimo mais R$ 509.778,57 na sua proposta.
Aponta que caso a Petrobras houvesse contratado a Lintra, sem ter identificado tais falhas na proposta, correria o risco de ser obrigada a honrar o pagamento destes custos em sede de uma ação judicial.
A correção das irregularidades levantadas na proposta da Lintra implicava em um acréscimo de R$ 1.009.778,57, o que naquele momento do certame não seria mais possível, sob pena de violação dos princípios da transparência, da isonomia e da vinculação ao instrumento convocatório.
Transcreve o item 6.7 do Regulamento do Procedimento Licitatório Simplificado da Petrobras, que facultaria à comissão de licitação realizar diligência destinada a esclarecer ou complementar a instrução do processo, vedada a inclusão posterior de documento ou informação que deveria constar da originalmente da proposta, bem como traz lição doutrinária sobre a ausência de inclusão da correta carga tributária ou encargos indiretos na proposta de preços, o que ensejaria a desclassificação da proposta.
Assevera que os erros não poderiam ser corrigidos, mesmo se os valores previstos de lucro e outras contingências fossem zerados, uma vez que aqueles eram maiores que esses. Para reforçar tal argumento transcreve trecho do voto do Acórdão 4621/2009-TCU-Segunda Câmaraâmara.
Afirma que uma eventual aceitação pela comissão de licitação da proposta de preços da Lintra seria irrazoável, temerária e injustificada, por ferir disposições expressas do Edital de Licitação, bem como o Manual Petrobras de Contratação (MPC) que estabelece que proposta com preços excessivos ou manifestamente inexequíveis serão desclassificadas.
Reforça que a decisão da comissão foi acertada, uma vez que a não interposição de recurso por parte da empresa teria evidenciado o seu manifesto desinteresse em prosseguir na licitação e a impossibilidade de honrar com a sua proposta.
Da inocorrência do suposto tratamento diferenciado conferido à licitante Amir
Inicia consignando que a afirmação da equipe de auditoria quanto ao tratamento diferenciado entre as licitantes não deve prosperar, uma vez que a comissão atuou de forma diligente e em respeito ao princípio da impessoalidade.
Afirma que dispensou o mesmo tratamento às duas propostas que apresentaram preços abaixo do limite inferior da estimativa de custos da Petrobras, em respeito aos princípios da isonomia e da impessoalidade. Ambas foram chamadas a esclarecer os pontos desconformes de suas propostas, tendo os seus Demostrativos de Formação de Preços sido diligentemente abertos pela comissão. 
Contudo, a proposta apresentada pela Amir não continha discrepâncias tão significativas quanto aquelas identificadas na proposta da Lintra, o que não ensejou necessidade de correção do valor ofertado. Destaca também que a pequena diferença entre a proposta da Amir (R$ 8.430.201,03) e o limite inferior da estimativa da Petrobras (R$ 8.962.769,93) foi fato preponderante para classificar a proposta da Amir. Decisão em sentido contrário resultaria em afronta aos princípios da razoabilidade, da proporcionalidade, da economicidade e da vinculação ao instrumento convocatório.
Assim, a classificação da Amir estaria plenamente justificada, sendo o contrato assinado com base na sua proposta e regularmente executado.
Informa que a fase de negociação ocorre após o julgamento das propostas, iniciando-se pela licitante vencedora e seguindo-se a ordem de classificação, transcrevendo itens do Decreto 2.745/1998 e do MPC que tratam do tema. Argumenta que não caberia chamar para a fase de negociação uma licitante cuja proposta já havia sido caracterizada como inexequível e descumpridora dos termos consignados no instrumento convocatório.
Reproduz lição da doutrina de Marçal Justen Filho sobre o momento do exame da regularidade da proposta, que se dá em etapa anterior a de avaliação da sua vantajosidade.
Alega que na fase de negociação a proposta da Amir já havido sido considerada exequível, diferentemente do que afirma a equipe do TCU, de que naquela fase é que teria sido oportunizada a demonstração da sua exequibilidade. A negociação, fase posterior à classificação, serviria apenas para obter vantagens adicionais para a Petrobras, especialmente descontos de preços.
Da inexistência de sobrepreço
Aduz que o suposto sobrepreço calculado pela unidade técnica do TCU decorreria da diferença entre o valor contratado pela Petrobras com a Amir e aquele ofertado pela Lintra. Com os argumentos apresentados anteriormente, especialmente a desclassificação da proposta de preços da Lintra, torna a motivação para a caracterização do sobrepreço insubsistente.
Ainda quanto ao sobrepreço, afirma que as especificidades das obras contratadas pela Petrobras não teriam sido consideradas quando da elaboração do orçamento paradigma do TCU. No entanto, tais questões seriam abordadas na defesa apresentada pelos responsáveis pela orçamentação.
Questionam a afirmação contida no voto do Acórdão 2807/2015-TCU-Plenário de que os membros da comissão de licitação teriam falhado no seu dever de diligência em se certificar da adequação da estimativa de custos apresentadas pela Petrobras. Aduz que uma vez recebidas as propostas e verificadas as divergências entre os preços ofertados e o orçamento original, a comissão solicitou a revisão da estimativa ao órgão técnico da estatal, que prontamente atendeu à demanda. Tal revisão foi elaborada e passou a ser utilizada como novo referencial válido para a licitação. Assim, a comissão teria procurado se cercar de todas as precauções em relação à estimativa de custos.
Não caberia àquela comissão a busca por outros parâmetros de custos, uma vez que em nenhum momento os atos praticados pelos responsáveis pela orçamentação foram objeto de questionamento ou reprovação por parte da Companhia.
Da assinatura do contrato com a empresa Amir
Em relação ao Sr. Fernando Antônio Silva de Oliveira, representante da Petrobras na assinatura do contrato, alega que não ficou caracterizada em nenhum momento do relatório a sua conduta que pudesse justificar a sua inclusão no rol de responsáveis.
Diante do primado da presunção de legalidade e legitimidade dos atos administrativos, que teria motivado a sua assinatura no contrato com a Amir, o TCU já teria se pronunciado diversas vezes que não competiria ao gestor reavaliar a legalidade dos atos praticados por seus antecessores ou subordinados, sob pena de engessamento da estrutura corporativa.
Segue com a seguinte passagem:
Evidentemente, a responsabilização baseada na simples e única afirmação "...por ter assinado o contrato..." (item 64, alínea a, do Relatório) não pode prosperar.
Assim, forma-se aqui mais uma obstrução ao direito à ampla defesa e contraditório do Sr. Fernando Antônio Silva de Oliveira, uma vez que, no que tange ao representante da PETROBRAS na assinatura do contrato, não foram detalhadas as razões que levaram à sua responsabilização. Entende-se que, neste particular, não merece prosperar a tentativa da unidade técnica em responsabilizá-lo.
Alega que o contrato foi assinado com base no relatório da comissão de licitação, que julgou ser aquela a proposta de preço mais vantajosa para a Petrobras. O relatório apresentava tamanha consistência que não caberia ao defendente adotar outra conduta que não a formalização do contrato. Assim, mostrar-se-ia inconteste a aplicação do instituto jurídico da inexigibilidade de conduta diversa, pois não seria esperado outro comportamento do responsável, constituindo-se uma das causas de excludentes de culpabilidade.
Lembra que a assinatura do contrato seria um mero ato regular de gestão quando o administrador, dentro de suas atribuições e poderes, procede sem violação da lei ou estatuto, conforme preceitua o art. 158 da Lei 6.404/1976, não podendo, assim, comprovar a sua culpabilidade.
O princípio da culpabilidade seria pedra angular do ordenamento jurídico pátrio, uma vez que se exclui qualquer sanção punitiva sem que haja a comprovação da culpa ou do dolo do agente.
Por fim, defende que o ato de assinar o contrato seria um ato de gestão regular, uma vez estarem cumpridas todas as fases anteriores à sua atuação, sem que tenha se demonstrado a sua culpa ou dolo.
II.2 - Análise das alegações de defesa
Do prejuízo ao pleno direito de defesa
Por este item já ter sido analisado no tópico I, não cabe aqui novamente repetir os mesmos argumentos.
Da ilegitimidade passiva e da impossibilidade de responsabilização do Sr. Paulo Henrique Ximenes Duprat, membro ausente da comissão de licitação
Primeiramente, é preciso lembrar que a abertura dos envelopes com as propostas das licitantes ocorreu em 14/1/2008. Uma vez que ficou constatado que 70% das propostas recebidas estavam abaixo do valor mínimo estabelecido pela Petrobras, decidiu convocar as empresas para esclarecer as suas propostas. As reuniões com as proponentes para prestação de esclarecimentos foram realizadas nos dias 17 e 18/1/2008. 
Apesar de não ter participados dessas reuniões, uma vez que o seu nome não consta das atas acostadas à peça 46, p. 54-58, o Sr. Paulo Henrique Ximenes Duprat tomou conhecimento do seu resultado, uma vez que encaminhou o Documento Interno do Sistema Petrobras (DIP) ENGENHARIA/IECOMPERJ/PS 1/2008, de 24/1/2008, para a ENGENHARIA/SL/ECP solicitando a revisão da estimativa inicial da Petrobras para o certame (peça 16, p. 42-43 do TC Processo 012.194/2009-9) .
Além disso, o próprio relatório da comissão de licitação afirma que em 17/1/2008 constatou-se a exequibilidade da proposta da empresa Amir, ao passo que as propostas das empresas Lintra e Vetor foram desclassificadas, com base no item 4.2 alínea "b" do convite, por apresentarem preços inexequíveis e excessivos, respectivamente (peça 46, p. 49) . O relatório ainda traz a seguinte passagem:
3.7 - Era 30/01/2008 foi emitida a Circular n°. 06, complementada pela circular nº 07, de 31/01/2008, aos licitantes comunicando quais foram as empresas classificadas. (grifos nossos) 
Percebe-se, portanto, que a decisão de classificar e desclassificar as propostas das licitantes ocorreu ainda no mês de janeiro de 2008, período em que o Sr. Paulo Henrique Ximenes Duprat ainda se encontrava no país e poderia opinar, como membro da comissão de licitação sobre a viabilidade ou não das propostas, uma vez que, pelos documentos acostados aos autos, ele se ausentou nos períodos de 2 a 16/2/2008 e de 1/3 a 31/12/2008.
De fato, ele não teria com participar da reunião para negociação da proposta da Amir Engenharia (ocorrida em 6/3/2008) nem assinar o relatório final da comissão de licitação (datado de 10/3/2008) . Contudo, esses eventos ocorreram já com a decisão sobre a desclassificação da proposta da Lintra tomada, motivo pelo qual os responsáveis estão sendo chamados a se pronunciar.
Dessa forma, não há como acolher os argumentos tendentes a afastar a responsabilidade do Sr. Paulo Henrique Ximenes Duprat perante o débito discutido nestes autos direcionados aos membros da comissão de licitação do Convite 0434276078.
Da correta desclassificação da proposta da empresa Linhas de Transmissão Ltda. - Lintra
Um dos pontos principais alegados pelos responsáveis se referem aos erros insanáveis constantes da proposta da empresa Lintra, que não poderiam ser corrigidos. É interessante observar, contudo, que um dos supostos erros efetivamente não existiu.
O item 4 da planilha de preço da Lintra (Armazenagem dos Materiais) continha preço de R$ 100.000,00 com uma quantidade de 6 verba/mês (peça 46, p. 3) . Analisando as estimativas original e revisada da Petrobras para o mesmo item, observa-se que no primeiro caso havia uma previsão de R$ 86.903,79 e no segundo foi reduzido para R$ 77.307,06 (peça 45, p. 77 e 81) para a mesma quantidade de 6 verba/mês. Não há qualquer multiplicação entre a quantidade 6 e o valor previsto para verba, conforme se depreende da planilha orçamentária da estatal.
Infere-se, portanto, que a comissão de licitação cometeu um equívoco ao apontar como um possível erro esse item na planilha da Lintra. Além disso, cabe observar que não foi apenas um equívoco, vez que a licitante informou na ata de reunião que o item em questão não fazia multiplicação da verba mensal (peça 46, p. 42) . Esse foi o mesmo critério adotado no orçamento da Petrobras, ou seja, apesar de existir um quantitativo de 6 verba/mês não houve qualquer multiplicação em relação à verba prevista. Todos os demais itens da planilha resumo de preços contêm uma verba com quantidade 1. Apenas a "Armazenagem dos Materiais" é que apresenta um quantitativo de 6 verba/mês. Não restou clara qual a intenção de se colocar essa informação. Possivelmente a verba ali destinada deveria ser necessária para cobrir seis meses de armazenagem. A comissão de licitação, entretanto, diferentemente do previsto na planilha de preços da própria Petrobras, entendeu que o correto seria multiplicar os R$ 100.000,00 apresentados pela Lintra por 6, alcançando, assim, R$ 600.000,00, deixando assente que a proposta da Lintra estaria errada, a despeito do esclarecimento prestado por essa licitante em sentido oposto (peça 46, p. 42) .
Bastava a comissão comparar a estimativa da Petrobras para verificar que o valor apresentado pela Lintra se encontrava próximo ao previsto no orçamento base da estatal. Além disso, um simples exame das propostas das demais participantes do certame permitiria constatar que nenhuma delas previu em seu orçamento um montante que chegasse próximo aos R$ 600.000,00, consoante tabela abaixo (montada a partir das informações constantes na peça 46, p. 105-114 e peça 17, p. 85 do TC Processo 012.194/2009-9) :
Tabela 2- Item Armazenagem dos Materiais
	Empresa
	Valor (R$) 

	Amir
	     156.162,61 

	Orteng
	     224.085,94 

	ETE
	     120.000,00 

	CAM
	        9.993,31 

	Vetor
	       27.335,00 

	Média
	     107.515,37 

Apesar da variabilidade das propostas de cada empresa para o item em apreço, não há qualquer montante que chegue próximo aos R$ 600.000,00. Note ainda que a média de R$ 107.515,37 se encontra próxima ao valor ofertado pela Lintra de R$ 100.000,00. Por esta razão, a própria comissão teria condições de, comparando o orçamento da estatal e os preços ofertados pelas outras licitantes, verificar que os R$ 600.000,00 estariam muito acima dos demais valores, e, portanto, não inferir que a proposta da Lintra estava com um erro que não possuía e desqualifica-la de forma equivocada.
Reconhece-se, entretanto, que a empresa Lintra deixou de considerar na sua proposta o valor relativo aos encargos sociais da mão de obra direta e indireta alocados na planilha de construção civil do Demonstrativo de Formação de Preços (peça 46, p. 80 e 82) . Tal omissão representou um valor a menor de R$ 441.016,38 (sem a incidência de BDI) no orçamento da Lintra - peça 46, p. 14. Entretanto, esse equívoco poderia ter sido discutido com a Lintra e até ter o seu valor corrigido da mesma forma como foi oportunizada à empresa Amir alterar a sua proposta após a fase de classificação, conforme consta do relatório da comissão de licitação (peça 46, p. 50) :
3.8 - Após a emissão da Circular de classificação foi realizada uma análise do Demonstrativo de Formação de Preços da proposta da Amir Engenharia e Automação Ltda, ocasionando um acerto/correção e conseqüente redução de R$ 13.465,83 (treze mil, quatrocentos e sessenta e cinco reais e oitenta e três centavos) do seu preço original. (grifos nossos) 
Note, também, que, em consonância com o argumento trazido pelos responsáveis, o montante de Lucro e Contingências era de R$ 427.487,18, situando próximo aos R$ 441.016,38, ou seja, de acordo com o discutido no Acórdão 4621/2009-TCU-Segunda Câmaraâmera, caso o Lucro e a Contingência fossem ajustados (leia-se zerado neste caso concreto, como simulou os defendentes) chegariam em um valor próximo ao montante omitido e não nos R$ 1.009.778,57 defendidos. Por esta razão poderia ter sido questionado à empresa se havia interesse em honrar com a sua proposta mesmo diante da falha constatada. No entanto, por ter indevidamente apontado um outro erro relativo ao item "Armazenagem dos Materiais", a comissão de licitação nem chegou a este ponto.
É preciso ainda lembrar que, além do erro que foi observado durante a análise do item I desta instrução no tocante à mão de obra indireta horista, que implicou em um aumento indevido de R$ 366.152,85 (peça 61, p. 4-5 do processo originário) , sem considerar a incidência do BDI de 28,85%, restou uma série de inconsistências na estimativa de preços da Petrobras que não foram esclarecidas durante a auditoria e nem após a audiência do Sr. Sérgio dos Santos Arantes. É essa a conclusão que se extrai das seguintes passagens da instrução à peça 32 do TC Processo 012.194/2009-9:
11. Nada de relevante, no entanto, esses documentos trouxeram como "informações necessárias e suficientes para reprodução exata dos custos e quantitativos apresentados e considerados para obtenção de todos os custos e preços estimados", conforme objetivava a audiência do Sr. Sérgio dos Santos Arantes, adiante analisada.
 (...) 
29. Cumpre dizer que o respondente, a despeito do título deste tópico, que remete a "economicidade e eficiência das alterações realizadas entre a revisão 0 e a revisão A", deixou de responder a uma questão objetiva de sua audiência, que determinava: 
 (...) devendo ser fornecidas as justificativas para as alterações realizadas entre a Revisão 0 e a Revisão A do respectivo orçamento estimativo, prestando objetivamente as informações necessárias e suficientes acerca da origem dos custos e dos quantitativos considerados para obtenção de todos os preços estimados; 
30. Concluindo este assunto, afirma-se que o respondente não acrescentou novos elementos para elucidar o tema.
 (...) 
CONCLUSÃO
 (...) 
109. Pela extensa análise realizada, conclui-se que a estimativa de custos para a licitação da Linha de Transmissão Provisória do Comperj foi elaborada com vícios de forma e conteúdo, contribuindo para a contratação do objeto por preço manifestamente superior aos parâmetros de mercado, configurando ato antieconômico. 
110. A Estatal, em duas oportunidades - esclarecimentos preliminares e audiência do Sr. Sérgio dos Santos Arantes -, não logrou justificar os quantitativos de mão de obra e equipamentos e, por conseguinte, os preços que compuseram sua estimativa.
Apenas a título de exemplo de uma inconsistência apontada no relatório de auditoria e reconhecida pela Petrobras, se refere ao montante de R$ 145.888,56 (sem aplicação de BDI) a maior relativo ao serviço de cravação de estacas (peça 4, p. 55 do TC Processo 012.194/2009-9) . Além desse, outros pontos em relação à estimativa da Petrobras foram levantados na auditoria e não foram esclarecidos nos momentos posteriores, conforme conclusão da instrução exposta anteriormente, levantando-se dúvidas sobre a acurácia do orçamento da estatal.
A constatação de que existiam erros na estimativa da Petrobras e que a comissão de licitação apontou indevidamente equívoco na proposta da Lintra reforça a ideia de que a o preço ofertado por esta empresa seria exequível. Diante desses fatos, é preciso ressaltar, mais uma vez, que não foi oportunizada à empresa Lintra demonstrar a exequibilidade da sua proposta na fase de negociação, como era de esperar dos gestores da Petrobras. As instruções precedentes do TC Processo 012.194/2009-9 já tinham relatado essa questão, a exemplo do trecho extraído da peça 63, p. 12-13 daquele processo:
68. Quanto ao primeiro motivo, de que a proposta da Lintra "representaria grande temeridade" à Estatal, nota-se, a partir da observação das Tabelas 1 e 2, que a proposta contratada (Amir) se encontrava mais de 30% abaixo da estimativa da Petrobras, antes de sua revisão, e nem por isso se considerou que ela "representaria grande temeridade" à Estatal, ao contrário, optou-se por alterar a estimativa de custo inicial. 
69. Quanto ao segundo motivo, de que havia limites de aceitabilidade de +20% e -15%, observa-se que, embora sejam fixos em termos percentuais, tais limites podem variar, em termos absolutos. Assim, de acordo com o critério de revisão adotado pelo gestor, altera-se a estimativa e, por conseguinte, os limites de aceitabilidade. No caso em questão, por exemplo, o limite inferior passou de R$ 10.339.572,28 para R$ 8.962.769,92 (Tabela 4) , após a revisão. 
70. Quanto ao terceiro motivo, de que havia supostas inconsistências no orçamento da Lintra, o Sr. Sérgio Arantes informou que, de acordo com a ata de uma reunião realizada em 18/1/2008 (peça 58, p. 8-9) , a licitante teria reconhecido a existência de impropriedades em sua proposta. No entanto, ata da reunião realizada em 17/8/2008 com a empresa Amir (peça 58, p. 4-5) mostra que a contratada também reconheceu impropriedades em sua proposta, o que não impediu sua contratação. Além disso, foi dada a oportunidade para que a Amir realizasse ajustes em seu orçamento, conforme demonstra a ata da reunião realizada em 6/3/2008 (peça 58, p. 12-13) , em que a Petrobras chamou a empresa Amir para negociação de preço e para confirmar se ela teria condições de absorver as falhas em sua proposta, o que ficou evidente no registro da Amir de que "[...] reavaliou a formação do preço ofertado e confirma que tem condições de absorver os itens identificados na reunião de esclarecimentos [...]" (peça 58, p. 13, item 5) . 
71. A jurisprudência do TCU é pacífica no sentido de que a inexequibilidade da proposta deve ser demonstrada de forma objetiva, a partir de critérios previamente publicados, sendo que uma proposta só deve ser considerada inexequível após acurado exame do caso concreto. (Acórdãos 284/2008, 2.528/2012 e 1.092/2013, todos do Plenário) . A esse respeito, observe-se o que diz o Acórdão 1161/2014-TCU-Plenário: 
A desclassificação de proposta por inexequibilidade deve ser objetivamente demonstrada, a partir de critérios previamente publicados e deve ser franqueada a oportunidade de cada licitante defender a respectiva proposta e demonstrar a sua capacidade de bem executar os serviços, nos termos e condições exigidos pelo instrumento convocatório, antes que ele tenha a sua proposta desclassificada. (Grifos acrescidos) . 
72. Ao que se aparenta, no caso concreto, houve a desclassificação sumária da proposta de menor preço, contrariando a jurisprudência do TCU e ofendendo ao princípio da motivação dos atos administrativos, além do disposto no subitem 6.25 do Decreto 2.745/1998. Além disso, observa-se que a Comissão de Licitação não deu a mesma oportunidade de negociação para a licitante que apresentara o menor preço, ou seja, não chamou a empresa Lintra para negociar preços e verificar seu posicionamento acerca da exequibilidade de sua proposta, como fizera com a empesa Amir, em afronta ao princípio da impessoalidade.
Diante do exposto, não há como concordar com o argumento de que a aceitação da proposta de preços da Lintra pela comissão de licitação seria irrazoável, temerária e injustificada. A não interposição de recursos não significa que a empresa não teria interesse no contrato. É possível que se tivesse conhecimento do tratamento dado à empresa Amir após a classificação das propostas e não tivessem apontado um erro indevido na sua proposta, a Lintra buscasse os meios necessários para conseguir a contratação. Ou, como já comentada em instrução precedente no TC Processo 012.194/2009-9, a empresa poderia não recorrer por temer possíveis retaliações e não ser convidada a participar de novos certames. Notem no relatório da comissão de licitação que não houve recurso interposto por nenhuma licitante (peça 46, p. 50) .
Da inocorrência do suposto tratamento diferenciado conferido à licitante Amir
Diferentemente do alegado pelos responsáveis, a análise promovida no subtópico anterior revela que houve tratamento diferenciado entre as licitantes.
A afirmação de que a proposta da empresa Lintra era inexequível e descumpridora dos termos consignados no instrumento convocatório não se sustenta. Demonstrou-se que a empresa cometeu apenas um erro na sua proposta e não dois como consignado na ata da reunião. Além disso, a empresa Amir, mesmo contendo equívoco na sua proposta, teve o seu orçamento corrigido, conforme já discutido anteriormente, ferindo princípios basilares da licitação como o da impessoalidade, o da isonomia e o do julgamento objetivo.
Os responsáveis aduzem ainda que a negociação ocorre após o julgamento das propostas, não cabendo chamar para esta fase licitantes cujas propostas já tenham sido consideradas inexequíveis. Notem, contudo, que na fase seguinte à classificação, a Petrobras ainda procedeu análise da proposta da Amir e promoveu ajustes. Já na fase de negociação, empresa Amir não concedeu qualquer desconto, conforme consta do relatório da comissão de licitação (peça 46, p. 50) .
Os responsáveis se socorrem também dos termos do edital e do Manual Petrobras de Contratação (MPC) para justificar as suas condutas. Este último traz o seguinte comando (peças 46, p. 19) :
4.1.1.12 - Serão desclassificadas as propostas comerciais desconformes ou com preços considerados inexeqüíveis ou excessivos, cabendo ao Licitante o ônus de comprovar a sua exeqüibilidade.
O item normativo transcrito deixa claro que propostas comerciais desconformes ou com preços considerados inexequíveis ou excessivos devem ser desclassificadas. A proposta da Lintra foi desclassificada por ser considerada inexequível, consoante registro no relatório final da comissão de licitação. Em nenhum momento aquele documento deixa assente a desconformidade da proposta como critério para a sua desclassificação. 
Ora, se a desconformidade da proposta também é critério para desclassificação de licitantes, a empresa Amir também deveria ter sido desclassificada, uma vez que foi constatado erro na sua proposta e posteriormente corrigido.
O erro identificado na proposta da empresa Amir era de menor monta que o da proposta da Lintra (R$ 13.465,83 contra R$ 509.778,57, aqui já se considerando a incidência do BDI) . Entretanto, se a empresa Lintra tivesse a mesma oportunidade de realizar o ajuste na sua proposta, como a empresa Amir teve, o seu preço ainda ficaria R$ 1.292.834,06 abaixo da proposta daquela empresa (R$ 8.430.201,03 - R$ 7.137.366,97, este valor resultante do somatório R$ 6.627.588,40 + R$ 509.778,57) . Percebe-se, assim, que, mesmo possuindo desconformidade, a proposta da empresa Amir foi classificada e permitida a sua correção, em detrimento da proposta da Lintra que se tivesse o mesmo tratamento implicaria em uma contratação mais vantajosa para a Petrobras.
O MPC também atribui ao licitante o ônus de comprovar a exequibilidade da sua proposta. Contudo, na ata de reunião com a Lintra não há qualquer menção à possíveis discussões sobre essa questão, ou seja, não foi arguido à empresa se ela teria condições de honrar com a sua proposta mesmo com os erros identificados.
Portanto, mantém-se a posição de que houve tratamento diferenciado entre as empresas participantes do certame.
Da inexistência de sobrepreço
A questão do sobrepreço já foi bastante discutida quando da análise da defesa dos responsáveis pela sua elaboração e aprovação, não cabendo maiores comentários neste ponto.
Vale apenas anotar que a responsabilidade pela elaboração do orçamento base da licitação de fato não é da comissão de licitação. No entanto, os seus membros não foram chamados a responder por este motivo, mas sim pelo superfaturamento resultante da diferença entre o valor contratado e a menor proposta oferecida, uma vez que esta foi injustificadamente desclassificada. Por esta razão, os responsáveis pela elaboração e aprovação do orçamento base estão respondendo por parcela maior do débito, referente à diferença entre o orçamento paradigma do Tribunal e a proposta contratada.
Da assinatura do contrato com a empresa Amir
Ao assinar o contrato com a empresa Amir, o Sr. Fernando Antônio Silva de Oliveira concordou com os termos do relatório final da comissão de licitação. Em que pese defender a legalidade e legitimidade dos atos administrativos, alegando que aquele relatório se mostrava bastante consistente, demonstrou-se na análise das defesas apresentadas que o documento em comento possuía inconsistências, desclassificando proposta que, se oportunizado o mesmo tratamento dispensado à empresa Amir, seria mais econômica para a Petrobras.
Diferente do argumento apresentado, a inclusão do Sr. Fernando Antônio Silva de Oliveira no rol de responsáveis não se pautou apenas na única afirmação de que ele teria assinado o contrato. Consta da instrução à peça 94, p. 13-15 do TC Processo 012.194/2009-9 "Matriz de Responsabilização" correlacionando a conduta, o nexo de causalidade e a culpabilidade de cada responsável arrolado no processo. Para o caso específico do Sr. Fernando Antônio Silva de Oliveira a conduta de assinar o contrato foi acompanhada de nexo de causalidade e culpabilidade com os seguintes termos naquela matriz:
Nexo de Causalidade
Ao ser assinado o contrato, concretizou-se uma situação de exposição do erário (a qual conduziu a um dano) , frente à contratação acima do menor valor ofertado e, também, acima do preço praticado pelo mercado
Culpabilidade
A assinatura do contrato foi respaldada pelo processo licitatório conduzido pela Petrobras e baseou-se no relatório produzido pela Comissão de Licitação. Entretanto, ao se analisar tal documento, seria possível identificar a existência de proposta menor do que a vencedora do certame, que também encontrava-se abaixo do limite mínimo orçado pela Petrobras. Seria razoável, portanto, que as partes não tivessem executado tal ação sem que restasse esclarecida, de maneira satisfatória, a motivação para a desclassificação da empresa responsável pela menor proposta. Dessa forma, a assinatura do contrato configurou-se em um favorecimento indevido à empresa contratada (Amir) , que teve seus serviços remunerados acima da média de mercado.
Além disso, o próprio ofício de citação dirigido ao responsável (peça 14) , de forma destacada, deixou assente a motivação, ainda que resumidamente em relação à mencionada matriz, do seu chamamento ao processo, conforme parágrafo abaixo:
3. A ocorrência do débito imputado a Vossa Senhoria decorre da prática do ato de assinar o Contrato 0800.0040676.08.2 com sobrepreço, mesmo tendo ciência de que este foi oriundo de uma licitação que desclassificou, sem motivação razoável, a empresa que ofereceu proposta de preços mais vantajosas para a Petrobras, resultando no débito acima mencionado. (destaques do original) 
Verifica-se, portanto, que as razões que levaram o responsável a responder por parcela do débito foram detalhadas no processo, bem como no ofício de citação, não merecendo ser acolhido argumento em sentido contrário.
Não precisava o responsável revisar todos os atos praticados pela comissão de licitação, mas apenas ler o seu relatório final para perceber que existiam questões que mereciam ser melhor esclarecidas e que inclusive iam de encontro aos normativos internos da empresa no tocante à contratações, como já apontado em análises realizadas em subtópicos anteriores.
Ademais, este Tribunal possui entendimento firmado (Acórdão 2806/2014-TCU-Plenário, 2871/2014-TCU-Plenário, 2904/2014-TCU-Plenário, 341/2015-TCU-Plenário e 1001/2015-TCU-Plenário) no sentido de que a responsabilidade do gestor não é afastada nesse caso, pois a ele cabe a decisão sobre a prática do ato administrativo eventualmente danoso ao erário. O fato de ter agido com respaldo em pareceres técnicos e/ou jurídicos não tem força para impor ao administrador a prática de um ato manifestamente irregular, uma vez que a ele cabe, em última instância, decidir sobre a conveniência e a oportunidade de praticar atos administrativos, principalmente os concernentes a contratações, que vão gerar pagamentos.
O fato de o administrador seguir pareceres técnicos e jurídicos não significa que os atos praticados não serão reprovados pelo Tribunal. Em regra, pareceres técnicos e jurídicos não vinculam os gestores, os quais têm obrigação de analisar a correção e a suficiência do conteúdo desses documentos.
Nesse contexto, conclui-se que a decisão de assinar o contrato para as obras da Linha de Transmissão do Comperj não se revestiu das cautelas e análises necessárias para garantir a legalidade e a economicidade do ato, não sendo possível, portanto, acatar o argumento apresentado.
III - Do montante de superfaturamento a ser imputado aos responsáveis
O exame das alegações de defesa dos responsáveis não permitiu afastar o superfaturamento apurado. Contudo, conforme comentado no subitem I.3.1, subalínea "c.3", §§92 a 96, em razão da utilização de percentuais sobre o valor dos materiais como critério para obtenção do custo dos serviços de montagem ter sido questionada pelos defendentes e reconhecido como um fator que demanda melhorias naquele banco por auditoria deste Tribunal, será proposto neste tópico, de maneira conservadora, um cálculo alternativo baseado na proposta da Lintra.
O orçamento paradigma da equipe do TCU, já ajustado para abarcar toda série de especificidades de obras da Petrobras, alcançou R$ 5.729.527,63 e foi o valor utilizado para o cálculo do superfaturamento tratado neste processo em relação aos responsáveis pela elaboração e aprovação da estimativa da estatal.
A proposta da Lintra (R$ 6.627.588,40) foi utilizada como parâmetro para imputação do débito aos membros da comissão de licitação e pelo responsável pela assinatura do contrato, uma vez que se concluiu pela sua indevida desclassificação.
Entretanto, é preciso reconhecer que o valor da proposta da empresa Lintra carecia de um ajuste para que o seu preço retratasse melhor a realidade de mercado.
Uma vez que foi permitida a correção da proposta da empresa Amir no âmbito do certame, considera-se pertinente que a proposta da Lintra também seja ajustada para efeito do cálculo do débito, pois caso tivesse sido lhe oferecida a mesma oportunidade, o seu preço restaria superior ao montante inicialmente ofertado.
Conforme relatado nesta instrução, a correção que caberia promover na proposta da Lintra se refere aos encargos sociais da mão de obra direta e indireta relativa à planilha de construção civil do empreendimento. Portanto, ao valor proposto de R$ 6.627.588,40 caberia adicionar mais R$ 509.778,57, o que implicaria em um montante de R$ 7.137.366,97. Esse passaria a ser o novo parâmetro de preço a ser comparado com a proposta de preços da Amir para o cálculo do débito.
É importante destacar que, ao utilizar a proposta de preços da Lintra ajustada como paradigma de preços (R$ 7.137.366,97) , está se atuando de forma conservadora e em benefício dos responsáveis. Esse montante é bastante superior ao orçamento paradigma do Tribunal de R$ 5.729.527,63 (aproximadamente 25% a maior) , bem como corrige o valor da proposta inicial da Lintra, reduzindo, assim, o superfaturamento a ser imputado aos responsáveis. 
Também, procura-se evitar qualquer questionamento sobre uma possível imprecisão que a percentualização sobre o custo de materiais para se chegar ao valor dos serviços de montagem possa causar no orçamento paradigma ao se utilizar o Banco de Preços da Aneel. Cabe ainda observar que a Petrobras, ao analisar a proposta de preços da Lintra, não trouxe qualquer ressalva quanto ao valor adotado para a realização dos serviços de montagem.
Em termos de valores originais, tanto os responsáveis pela elaboração e aprovação da estimativa de preços da Petrobras para o Convite 0434276078, como os membros da comissão de licitação e o responsável pela assinatura do contrato, todos solidariamente à empresa Amir, passariam a responder por um superfaturamento de R$ 1.297.368,23 (R$ 8.416.735,20 - R$ 7.137.366,97) .
Levando-se em conta o mesmo critério adotado na instrução à peça 133 do TC Processo 012.194/2009-9 para cálculo e atualização do débito, considerando que a este pode ser dividido em duas parcelas bem definidas (serviços e materiais) , serão utilizados os montantes alocados na proposta da Lintra para estas parcelas. Cabe, contudo, informar que os R$ 509.778,57 foram adicionados aos serviços, já que se referem à encargos com mão de obra.
Tabela 3 - Sobrepreço consolidado considerando as parcelas de serviços e materiais (preços originais) 
	Item
	Preço Contrato
	Referência do TCU*
	Sobrepreço
	Sobrepreço (%) 

	Serviços
	R$  7.229.750,53
	R$        5.810.366,97
	R$  1.419.383,56
	24,4%

	Materiais
	R$  1.186.984,67
	R$        1.327.000,00
	-R$     140.015,33
	-10,6%

	Total
	R$  8.416.735,20
	R$        7.137.366,97
	R$  1.279.368,23
	17,9%

	*Baseada na proposta da empresa Lintra ajustada.
		
Atualizando o valor de R$ 1.279.368,23 consoante aplicação dos índices de reajuste contratual, nas datas efetivas de pagamento, este montante passa a R$ 1.402.755,06, conforme planilha de cálculo acostada ao Item não digitalizável à peça 64. Esse valor atualizado pelo Sistema Débito do Tribunal até a data 30/8/2018, com a incidência de juros, nos termos do art. 202, § 1º do Regimento Interno do Tribunal (RITCU) , é de R$ 3.842.719,14.
Por fim, uma vez que os argumentos de defesa não lograram afastar completamente o débito imputado aos responsáveis e inexistem nos autos elementos que demonstrem sua boa-fé ou a ocorrência de outros excludentes de culpabilidade, suas contas devem, desde logo, serem julgadas irregulares, nos termos do art. 202, § 6º, do Regimento Interno/TCU, procedendo-se à sua condenação em débito e à aplicação da multa prevista no art. 57 da Lei 8.443/1992.
CONCLUSÃO
Essa instrução, no âmbito desta tomada de contas especial, cuidou da análise das alegações de defesa dos responsáveis citados por determinação do Acórdão 2807/2015-TCU-Plenário, da relatoria do Min. Vital do Rêgo, retificado pelo Acórdão 1628/2016-TCU-Plenário. A citação decorreu de indícios de superfaturamento levantados no Contrato 0800.0040676.08.2 - Fornecimento de materiais, equipamentos e serviços de Projeto e Execução da Linha de Transmissão 138 kV do Complexo Petroquímico do Rio de Janeiro (Comperj) , firmado entre a Petrobras e a empresa Amir Engenharia e Automação Ltda. - Amir.
As análises das alegações de defesa promovidas no item I e II desta instrução foram em sua grande parte rejeitadas, não sendo suficientes para afastar completamente o débito imputado aos responsáveis. 
Em razão da alegação sobre a possível imprecisão que o uso de percentuais sobre o valor dos materiais para a obtenção do custo dos serviços de montagem pode causar ao se utilizar o Banco de Preços da Aneel, decidiu-se realizar o cálculo do superfaturamento lastreado na proposta ajustada da empresa Lintra (item III desta instrução) . Tal decisão procurou afastar qualquer questionamento quanto ao orçamento paradigma do Tribunal, que se baseou naquele banco de preços, e ainda reduziu o valor do débito a ser imputado aos responsáveis, mostrando-se um cálculo bastante conservador.
À proposta da Lintra (R$ 6.627.588,40) foi adicionado o montante R$ 509.778,57, inerentes aos encargos sociais da mão de obra direta e indireta relativa à planilha de construção civil do empreendimento, resultando em R$ 7.137.366,97. Assim, em termos originais, o superfaturamento incialmente levantado em duas parcelas de R$ 2.687.207,57 (relativo à diferença entre o valor contratado e o valor paradigma da equipe do Tribunal) e R$ 1.789.146,80 (referente à diferença entre o valor contratado e a menor proposta oferecida) passou a um único valor de R$ 1.297.368,23 (R$ 8.416.735,20 - R$ 7.137.366,97) , o qual todos passam a responder solidariamente.
Ademais, como inexistem nos autos elementos que demonstrem a boa-fé dos responsáveis ou a ocorrência de outros excludentes de culpabilidade, suas contas devem, desde logo, serem julgadas irregulares, nos termos do art. 202, § 6º, do Regimento Interno/TCU, procedendo-se à sua condenação em débito e à aplicação da multa prevista no art. 57 da Lei 8.443/1992.
PROPOSTA DE ENCAMINHAMENTO
Ante o exposto, submetem-se os autos à consideração superior, para posterior encaminhamento ao gabinete do Exmo. Sr. Ministro-Relator Vital do Rêgo, propondo:
a)	rejeitar parcialmente as alegações de defesa apresentadas pelo Sr. Sérgio dos Santos Arantes, CPF XXX.417.367-XX, Gerente de Engenharia de Custo e Estimativas de Prazos da Petrobras, por ter aprovado a estimativa de custos relativa ao Convite 0434276078, e pelos arquitetos juniores Claudio Tomoyuki Otuyama, CPF XXX.022.658-XX, e Leonardo de Oliveira Castilho, CPF XXX.405.090-XX, por terem elaborado a citada estimativa, e a empresa Amir Engenharia e Automação Ltda., CNPJ 03.582.493/0001-03, signatária do contrato 0800.0040676.08.2;
b) rejeitar parcialmente as alegações de defesa apresentadas pelo Sr. Fernando Antônio Silva de Oliveira, CPF XXX.443.807-XX, representante da Petrobras na assinatura do contrato 0800.0040676.08.2, e pelos membros da comissão de licitação responsável pela condução do Convite 0434276078, Srs. Marcos Henrique Farias de Mello, CPF XXX.401.837-XX, Welington José Ferreira, CPF XXX.183.817-XX, David Eduardo Bastos de Sousa, CPF XXX.495.163-XX, Paulo Henrique Ximenes Duprat, CPF XXX.961.897-XX e Dilermando Alberto Ragone Lopes, CPF XXX.481.886-XX; 
c) com fundamento nos arts. 1º, inciso I, 16, inciso III, alínea "c", e § 2º da Lei 8.443/1992 c/c os arts. 19 e 23, inciso III, da mesma Lei, e com arts. 1º, inciso I, 209, inciso III, e § 5º, 210 e 214, inciso III, do Regimento Interno, que sejam julgadas irregulares as contas do Sr. Sérgio dos Santos Arantes, CPF XXX.417.367-XX, Gerente de Engenharia de Custo e Estimativas de Prazos da Petrobras, por ter aprovado a estimativa de custos relativa ao Convite 0434276078; dos Srs. Claudio Tomoyuki Otuyama, CPF XXX.022.658-XX, e Leonardo de Oliveira Castilho, CPF XXX.405.090-XX, arquitetos juniores da Petrobras, por terem elaborado a citada estimativa; do Sr. Fernando Antônio Silva de Oliveira, CPF XXX.443.807-XX, representante da Petrobras na assinatura do contrato 0800.0040676.08.2; e dos Srs. Marcos Henrique Farias de Mello, CPF XXX.401.837-XX, Welington José Ferreira, CPF XXX.183.817-XX, David Eduardo Bastos de Sousa, CPF XXX.495.163-XX, Paulo Henrique Ximenes Duprat, CPF XXX.961.897-XX e Dilermando Alberto Ragone Lopes, CPF XXX.481.886-XX, membros da comissão de licitação responsável pela condução do Convite 0434276078; e condená-los, em solidariedade, com a empresa Amir Engenharia e Automação Ltda., CNPJ 03.582.493/0001-03, ao pagamento das quantias a seguir especificadas, com a fixação do prazo de quinze dias, a contar das notificações, para comprovarem, perante o Tribunal (art. 214, inciso III, alínea "a", do Regimento Interno) , o recolhimento das dívidas aos cofres da Petrobras, atualizadas monetariamente e acrescidas dos juros de mora, calculados a partir das datas discriminadas, até a data dos recolhimentos, na forma prevista na legislação em vigor.
	Data
	Tipo
	Valor integral, por data delançamento, do débito e/oucrédito em reais (R$) *

	04/07/2008
	Débito
	54.871,60

	11/08/2008
	Débito
	83.686,46

	25/08/2008
	Débito
	23.169,99

	24/09/2008
	Débito
	65.555,12

	27/10/2008
	Débito
	239.723,09

	02/12/2008
	Débito
	31.824,17

	10/12/2008
	Crédito
	-25.521,35

	11/12/2008
	Crédito
	-19.453,46

	26/12/2008
	Débito
	23.675,50

	19/01/2009
	Crédito
	-2.136,90

	29/01/2009
	Débito
	9.918,27

	04/03/2009
	Débito
	11.656,54

	01/04/2009
	Débito
	88.290,20

	09/04/2009
	Crédito
	-15.926,16

	09/04/2009
	Crédito
	-15.755,84

	09/04/2009
	Crédito
	-8.721,13

	09/04/2009
	Crédito
	-16.050,48

	04/05/2009
	Débito
	42.209,33

	26/05/2009
	Débito
	27.387,26

	29/05/2009
	Crédito
	-4.496,08

	29/06/2009
	Débito
	54.556,41

	16/07/2009
	Crédito
	-972,25

	27/07/2009
	Débito
	46.052,68

	21/08/2009
	Crédito
	-9.345,42

	24/08/2009
	Débito
	988,47

	25/08/2009
	Débito
	7.487,01

	28/08/2009
	Crédito
	-364,50

	31/08/2009
	Débito
	5.191,78

	31/08/2009
	Débito
	114.708,82

	03/09/2009
	Crédito
	-782,60

	03/09/2009
	Crédito
	-12.389,49

	08/10/2009
	Débito
	52.864,77

	16/12/2009
	Crédito
	-1.339,25

	16/12/2009
	Crédito
	-1.353,72

	16/12/2009
	Crédito
	-382,17

	16/12/2009
	Crédito
	-66,52

	18/12/2009
	Crédito
	-1.053,11

	21/12/2009
	Crédito
	-1.364,29

	21/12/2009
	Crédito
	-741,30

	10/01/2011
	Crédito
	-52.066,51

	24/01/2011
	Débito
	3.388,25

	25/02/2011
	Crédito
	-1.191,17

	02/03/2011
	Crédito
	-1.611,86

	14/04/2011
	Crédito
	-18.276,04

	24/06/2011
	Crédito
	-1.911,96

	01/09/2011
	Débito
	49.815,98

	26/09/2011
	Débito
	109.438,47

	25/10/2011
	Débito
	81.865,51

	25/11/2011
	Débito
	79.214,37

	26/12/2011
	Débito
	125.080,26

	24/01/2012
	Débito
	83.447,90

	27/03/2012
	Débito
	99.960,41

* Considerando o valor original de R$ 1.279.368,23 atualizado com os índices de reajustes contratual, nas datas efetivas de pagamento.
Valor atualizado até 30/8/2018 pelo sistema débito do TCU, com a incidência de juros: R$ 3.842.719,14 
d) aplicar aos Srs.  Sérgio dos Santos Arantes, CPF XXX.417.367-XX, Claudio Tomoyuki Otuyama, CPF XXX.022.658-XX, Leonardo de Oliveira Castilho, CPF XXX.405.090-XX, Fernando Antônio Silva de Oliveira, CPF XXX.443.807-XX, Marcos Henrique Farias de Mello, CPF XXX.401.837-XX, Welington José Ferreira, CPF XXX.183.817-XX, David Eduardo Bastos de Sousa, CPF XXX.495.163-XX, Paulo Henrique Ximenes Duprat, CPF XXX.961.897-XX e Dilermando Alberto Ragone Lopes, CPF XXX.481.886-XX, e à empresa Amir Engenharia e Automação Ltda., CNPJ 03.582.493/0001-03, a multa prevista no art. 57 da Lei 8.443/1992 c/c o art. 267 do Regimento Interno, com a fixação do prazo de quinze dias, a contar das notificações, para comprovarem, perante o Tribunal (art. 214, inciso III, alínea "a", do Regimento Interno) , o recolhimento das dívidas aos cofres do Tesouro Nacional, atualizadas monetariamente desde a data do acórdão que vier a ser proferido até a dos efetivos recolhimentos, se forem pagas após o vencimento, na forma da legislação em vigor;
e) autorizar, desde logo, nos termos do art. 28, inciso II, da Lei 8.443/1992, a cobrança judicial da dívida, caso não atendida a notificação;
f) autorizar o pagamento da dívida dos responsáveis em 36 parcelas mensais e consecutivas, nos termos do art. 26 da Lei 8.443/1992 c/c o art. 217 do Regimento Interno, fixando-lhe (s) o prazo de quinze dias, a contar do recebimento da notificação, para comprovar (em) perante o Tribunal o recolhimento da primeira parcela, e de trinta dias, a contar da parcela anterior, para comprovar (em) o (s) recolhimento (s) das demais parcelas, devendo incidir sobre cada valor mensal, atualizado monetariamente, os juros de mora devidos, na forma prevista na legislação em vigor;
g) encaminhar cópia da deliberação que vier a ser proferida, bem como do relatório e do voto que a fundamentarem, ao Procurador-Chefe da Procuradoria da República no Rio de Janeiro, nos termos do § 3º do art. 16 da Lei 8.443/1992 c/c o § 7º do art. 209 do Regimento Interno do TCU, para adoção das medidas que entender cabíveis; e
e) arquivar o presente processo nos termos do art. 169, inciso III do Regimento Interno do TCU.
2.	Após essa primeira instrução da unidade técnica, o Ministério Público junto ao TCU emitiu o seguinte parecer (peça 73) :
Trata-se de tomada de contas especial instaurada em razão de indícios de superfaturamento no valor de, conforme a citação dos responsáveis pela elaboração do orçamento da licitação, R$ 2.687.207,57 na execução das obras para a construção de linha de transmissão 138 KV no Complexo Petroquímico do Rio de Janeiro (Comperj) , contratadas por R$ 8,42 milhões junto à empresa Amir Engenharia e Automação Ltda.
Investiga-se também neste processo a eventual ilegalidade cometida na desclassificação, por inexequibilidade, da proposta de menor preço apresentada pela empresa Lintra Linhas de Transmissão Ltda., no valor de R$ 6.627.588,40, a qual, se houvesse sido contratada, teria reduzido o suposto dano em R$ 1.789.146,80, importância pela qual foram citados os membros da comissão de licitação e o representante da Petrobras na assinatura do contrato.
A unidade técnica, após examinar as alegações de defesa na peça 65, considerou, conforme item 216 da instrução, que os argumentos apresentados não afastariam o superfaturamento apurado, reconhecendo, contudo, que, em relação ao valor paradigma considerado para quantificar o dano, "a utilização de percentuais sobre o valor dos materiais como critério para obtenção do custo dos serviços de montagem" constitui-se "fator que demanda melhorias", razão pela qual a unidade técnica propôs que a condenação se dê segundo "cálculo alternativo baseado na proposta da Lintra".
Partindo, então, da proposta da Lintra, no valor de R$ 6.627.588,40, a unidade técnica, para determinar o novo valor paradigma, adicionou o valor de R$ 509.778,57, correspondentes aos encargos sociais da mão de obra direta e indireta erroneamente não computados pela referida empresa licitante, resultando no montante de R$ 7.137.366,97.
Assim, conforme a instrução, "em termos originais, o superfaturamento inicialmente levantado em duas parcelas, [uma no valor] de R$ 2.687.207,57 (relativo à diferença entre o valor contratado e o valor paradigma da equipe do Tribunal) e [outra no valor de] R$ 1.789.146,80 (referente à diferença entre o valor contratado e a menor proposta oferecida) passou a um único valor de R$1.297.368,23 (R$ 8.416.735,20 - R$ 7.137.366,97) , o qual todos passam a responder solidariamente".
Manifesto-me, com as devidas vênias, em discordância parcial com a proposta da unidade técnica.
Ressalvo, em primeiro lugar, que o cálculo alternativo do débito somente se justifica em face da responsabilidade solidária da empresa Amir. Fosse o caso de imputação de débito apenas aos responsáveis pela elaboração do orçamento, a dívida deveria ser atribuída pelo montante originalmente calculado pela unidade técnica.
De acordo com a instrução, item 92, haveria de se reconhecer "que a questão da 'percentualização' sobre o custo dos materiais para os serviços de montagem é um fator que pode gerar imprecisão nos orçamentos da Aneel e esta questão vem sendo tratada pelo Tribunal, que por meio de alguns acórdãos demandou melhorias nesse sentido". A fonte de informação considerada - o Banco de Preços da Aneel - não deveria, por isso, e conforme precedente do próprio Tribunal lembrado na instrução, "ser utilizada diretamente como referencial de custos para efeito de quantificação de sobrepreço, embora possa ser utilizada em análise expeditas".
Ocorre que, conforme também anotado na instrução, "a adoção do Banco de Preços da Aneel decorreu da necessidade de se encontrar outros parâmetros de custos que auxiliassem no cálculo de um valor paradigma para se comparar com o orçamento da Petrobras, uma vez que a estatal deixou de fornecer informações suficientes para tanto". Com efeito, a instrução à peça 32, p. 14, já havia registrado que, "considerando-se que o TCU não pode ficar na dependência de informações do auditado, procuraram-se outras fontes para elaborar o orçamento que compõe o Anexo I (no final da instrução) e o consequente sobrepreço/superfaturamento". Nesse contexto, as eventuais dificuldades havidas pelo TCU na presente fiscalização decorrem essencialmente da conduta dos responsáveis pela elaboração do orçamento da obra, que se omitem na prestação de contas dos seus atos.
Com efeito, houvessem esses responsáveis, mediante a devida e prévia motivação escrita, justificado os valores do orçamento com a indicação de todos os preços unitários e respectivas composições de custos e com a indicação dos insumos e índices de produtividade correspondentes, o TCU não teria dificuldade para determinar o preço de mercado da obra. Sem essas informações, o que se dá é uma inusitada e inaceitável inversão de papéis, na qual o TCU se esforça para identificar todos os fatores com influência sobre o preço da obra e os responsáveis auditam e criticam o trabalho realizado pela Corte de Contas. 
Ora, se a omissão no dever de prestar contas enseja a imputação de até mesmo débito integral, os valores originalmente estabelecidos pela unidade técnica para o dano aos cofres da estatal constituem, ainda que elaborados com base em análise expedita, cálculo conservador e amplamente favorável aos responsáveis. Mesmo porque, o orçamento paradigma inicialmente elaborado foi ajustado, conforme esclarecimento contido no item 95 da instrução à peça 65, "acolhendo-se uma série de alegações da Petrobras, procurando retratar da melhor maneira possível as condições de contorno do empreendimento". A adoção do novo valor de débito ora defendido pela unidade técnica constituiria flagrante ofensa ao princípio jurídico segundo o qual "a ninguém é dado beneficiar-se da própria torpeza".
Nada obstante, essas considerações não se aplicam à empresa Amir, haja vista que o terceiro contratado pela Administração não tem o dever de prestar contas. Em relação ao terceiro não se presume, portanto, dano equivalente ao valor integral gerido, devendo a acusação desincumbir-se do ônus de provar a extensão do dano. Nesse caso, aplica-se a determinação constante do Regimento Interno do TCU, art. 210, § 1º, inciso II, que limita a estimativa do dano a montante que seguramente seja inferior ao real valor devido. Nesse contexto, concordo que o débito a ser imputado a empresa Amir e, exclusivamente por consequência disso, aos responsáveis pela elaboração e aprovação do orçamento, se restrinja ao valor encontrado no cálculo alternativo proposto pela unidade técnica.
Quanto à proposta de imputação de responsabilidade aos membros da comissão de licitação e ao representante da Petrobras na assinatura do contrato, a considero incompatível com a conduta dos envolvidos. Lembro, antes de tudo, que foi graças à solicitação da comissão de licitação para a revisão do orçamento pelo setor competente que a contratação não foi firmada por valor muito superior ao efetivamente contratado, com prejuízos significativamente maiores.
Conforme relatório de levantamento de auditoria de 13/08/2009, peça 4, p. 46-59, a estimativa inicial realizada pela Petrobras para o preço da obra foi de R$ 12.164.202,68. Tem-se no referido relatório como margem aceitável de variação superior o valor de R$ 14.597.043,21 (+ 20%) e, de variação inferior, o valor de R$ 10.339.572,28 (- 15%) .
Em face do fato de que quatro das seis propostas apresentadas em 14/01/2008 continham valor abaixo do limite inferior da estimativa da Petrobras, a comissão de licitação, conforme documento à peça 39, p. 23-24, solicitou ao setor competente que a estimativa de custo inicial fosse revista, havendo-se então obtido o novo valor de R$ 10.544.435,21, com variação superior em R$ 12.653.322,25 (+ 20%) e inferior em R$ 8.962.769,93 (- 15%) .
Ante essa nova estimativa, apresentada em 29/01/2008, foram desclassificadas a menor proposta, da empresa Lintra, no valor de R$ 6.627.588,40, e a maior, da empresa Vetor, no valor de R$ 15.953.706,76, com base no item 4.2-b do convite, que previa a desclassificação das propostas "com preços excessivos ou manifestamente inexequíveis". Foi então proclamada vencedora a empresa Amir Engenharia e Automação Ltda., embora sua proposta, no valor de R$ 8.430.201,03, também estivesse abaixo do valor mínimo da estimativa.
A guiar-se pelo orçamento de que dispunha originalmente, a comissão de licitação teria proclamado vencedora do certame a empresa ETE - Engenharia de Telecomunicações e Eletricidade S.A., cuja proposta foi de R$ 12.034.291,73. Se assim procedesse e, agindo com indiferença ao interesse público, comodamente a comissão desclassificasse a proposta que ao final acabou contratada, no valor de R$ 8,4 milhões, "não haveria reparos a fazer" à sua conduta, como admitiu a unidade técnica na instrução à peça 4, p. 54. Seus membros provavelmente não estariam agora respondendo a chamado nenhum do TCU, embora o prejuízo, nesse caso, fosse muito maior.
Estamos então diante de situação na qual é proposta a condenação dos membros da comissão de licitação porque, uma vez que tiveram iniciativa no sentido de baixar o valor da contratação, limitaram-se a reduzi-lo de R$ 12 milhões para R$ 8,4 milhões - correspondentes à segunda melhor proposta apresentada no certame -, e não para R$6,6 milhões - correspondentes à menor proposta e que foi descartada pela comissão por considerá-la maculada por demasiado risco de inexecução, opinião contrária à que sustenta a unidade técnica.
Nada obstante, se ainda hoje pendem dúvidas sobre a exequibilidade da proposta no valor de R$ 6,6 milhões - como sugere o fato de a própria unidade técnica tê-la corrigido e majorado antes de tomá-la como referência para o cálculo do dano -, não posso concordar que sua desclassificação pela comissão de licitação sob exatamente esse mesmo fundamento, com as informações mais limitadas de que então dispunha, possa ser considerada ilícita.
Cumpre repassar os principais argumentos que as diversas instruções deste caso consideraram para concluir pela responsabilidade dos membros da comissão de licitação.
No âmbito ainda da auditoria, no TC-Processo 012.194/2009-9, a unidade técnica entendeu que "em tese não haveria reparo a fazer quanto à desclassificação das duas propostas citadas" [a menor, considerada inexequível, e a maior, considerada com preço excessivo]. O que não se poderia aceitar, segundo a auditoria, "é que essa decisão fique ao alvedrio das comissões de licitação, numa ofensa ao princípio da impessoalidade" (peça 4, p. 54, TC-Processo 012.194/2009-9) .
Ocorre, contudo, que a comissão de licitação tinha o dever de dar cumprimento ao item 4.2-b do convite, que determinava a desclassificação com "preços excessivos ou manifestamente inexequíveis". O referido dispositivo, assim como o comando normativo que o inspirou, não indicava parâmetros objetivos, cabendo a comissão de licitação realizar sua interpretação. Tal interpretação comporta exame de razoabilidade, o que não se confunde com decisão deixada meramente "ao alvedrio da comissão de licitação". Além disso, a Petrobras convocou as empresas que apresentaram as menores propostas para reunião, havendo apenas a segunda colocada, conforme consignado em ata, deixado assente os meios para executar o escopo contratual. A conclusão definitiva de que a decisão que desclassificou a proposta de menor preço foi, dadas as informações disponíveis à época, razoável resulta do fato de que essa proposta foi a única que não passaria pelo critério adotado para essa avaliação pela Lei 8.666/1993, art. 48, inciso II. Se houve erro na desclassificação da proposta de menor preço, isso não decorreu de decisões arbitrárias da comissão de licitação, mas do fato de haver tomado como referência para seu julgamento um orçamento elaborado com "a imperícia demonstrada pelos estimadores da Petrobras", que "induziu ao erro a Comissão de Licitação", conforme admitiu a instrução à peça 32, p. 4, do TC-Processo 012.194/2009-1.
Já na instrução à peça 63 do TC-Processo 012.194/2009-9, p. 11, a unidade técnica, acerca das margens de tolerância usadas pela Petrobras - que desclassificam as propostas superiores a 20% ou inferiores a 15% ao preço de referência por excessivas ou inexequíveis, respectivamente - argumentou que "embora esse critério de aceitabilidade global possa parecer objetivo, de fato não o é, posto que a estimativa de custo inicial pode ser revisada depois que a Comissão de Licitação abre as propostas". A unidade técnica observou, ainda, que, "ao permitir a revisão da estimativa de custo após a abertura das propostas, e antes de seu julgamento, abre-se espaço para que o gestor interfira diretamente no resultado da licitação".
Convém, porém, distinguir a adoção de sistema que abre a possibilidade de interferência do gestor no resultado para a ocorrência efetiva de interferência do gestor. A verificação de um não implica, necessariamente, a ocorrência do outro. No caso concreto, a revisão do orçamento estimativo não coube à comissão de licitação, não sendo possível para ela, portanto, manipulá-la para fazer prevalecer seus supostos critérios subjetivos no julgamento das propostas.
Ainda na instrução à peça 63, p.12, a unidade técnica rejeitou a justificativa de que a empresa Lintra fora desclassificada também com base no fato de que havia inconsistências em seu orçamento reconhecidas pela própria empresa. A instrução aponta contradição nessa justificativa, haja vista que a empresa Amir, que acabou contratada, também reconheceu impropriedades em sua proposta, mas a ela foi dada a oportunidade para que realizasse ajustes em seu orçamento.
Não vejo, com as devidas vênias, contradição nenhuma nesses argumentos da defesa. Os ajustes realizados pela empresa Amir não foram no sentido de corrigir os erros de sua proposta. Esses erros tiveram que ser suportados por ela. Os ajustes se deram no sentido de negociar preço mais vantajoso para a Petrobras, que obteve redução em R$ 13.465,83 do preço original (item 191 da instrução à peça 65 do TC-Processo 020.135/2016-5) . Por outro lado, quanto aos erros da proposta da empresa Lintra, isso não se mostrava viável. Basta ver, a propósito, que, além das diferentes dimensões relativas dos erros das duas propostas, a própria unidade técnica precisou corrigir o preço ofertado pela proposta da Lintra antes de tomá-lo como referência para o cálculo do débito.
Por fim, não endosso a recorrente acusação na instrução de que a desclassificação da proposta da empresa Lintra se deu por motivos subjetivos. Considero, pelo contrário, que a tentativa de a aproveitar é que seria subjetiva. O preço ofertado pela Lintra era muito inferior não apenas ao orçamento de referência, mas ao limite prudencial de 15% adotado pela Petrobras. Era, além disso, o único que não passaria pelo critério objetivo definido no art. 48, inciso II, da Lei 8.666/1993. De outro lado, uma decisão que aproveitasse a proposta da empresa Lintra dependeria de a comissão supor, conforme a própria instrução à peça 65 admite no item 196, que a não interposição de recurso não significava desinteresse da empresa; que a empresa temia retaliações e não ser convidada a participar de novos certames; que se a Lintra tivesse conhecimento do tratamento dado à empresa Amir [negociação para redução do preço] após a classificação das propostas e que se não tivessem apontado um erro indevido em sua proposta [mas não determinante para a conclusão da inexequibilidade do preço], talvez a empresa buscasse os meios necessários para conseguir a contratação.
Ante o exposto, manifesto-me parcialmente discordante da proposta consignada pela unidade técnica à peça 65, por entender que devam ser acolhidas as alegações de defesa referidas na alínea "b" do encaminhamento sugerido no item 233 da instrução, com o julgamento pela regularidade das contas dos respectivos responsáveis.
3.	Na sequência, após a apresentação de contrarrazões complementares por parte dos responsáveis, a Secretaria de Fiscalização de Infraestrutura de Energia Elétrica (SeinfraElétrica) elaborou nova instrução (peça 94) :
	Cuidam os autos de tomada de contas especial (TCE) instaurada a partir de determinação contida no Acórdão 2807/2015-TCU-Plenário, retificado pelo Acórdão 1628/2016-TCU-Plenário, ambos de relatoria do Min. Vital do Rêgo e prolatados no âmbito de auditoria realizada nas obras do Complexo Petroquímico do Rio de Janeiro - Comperj (apenso TC Processo 012.194/2009-9) , em que foi apurado superfaturamento nas obras da linha de transmissão de 138 kV com 9,2 km de extensão, a qual foi objeto do Contrato 0800.0040676.08.2 firmado entre a Petróleo Brasileiro S.A. e a empresa Amir Engenharia e Automação Ltda.
A presente instrução trata de análise das contrarrazões complementares apresentadas pelos responsáveis (peça 84) , determinada por meio de Despacho do relator Min. Vital do Rêgo (peça 76) , relativas à alegada mudança de referencial de preços adotado na instrução de mérito constante da peça 65, utilizado para apontamento do mencionado superfaturamento.
HISTÓRICO 
No âmbito do Fiscobras 2009, a então Secretaria de Fiscalização de Obras (Secob) realizou levantamento de auditoria nas obras de implantação do Comperj, Fiscalis 88/2009, contemplando o exame de alguns contratos e editais concernentes ao referido empreendimento, dentre eles o Contrato 0800.0040676.08.2, que envolvia o fornecimento de materiais, equipamentos e serviços de Projeto e Execução da Linha de Transmissão 138 kV. 
No relatório daquela auditoria foram apontados diversos indícios de irregularidades e, especificamente ao contrato em tela, ficaram consignados os seguintes achados: (achado 3.6) julgamento ou classificação das propostas em desacordo com os critérios do edital ou da legislação e (achado 3.7) sobrepreço decorrente de quantitativo inadequado. 
Por meio do Acórdão 2218/2009-TCU-Plenário, de relatoria do Min. José Jorge, foi fixado prazo de quinze dias para que a Petrobras apresentasse documentos comprobatórios (item 9.1) e foi determinada a realização de audiência do Sr. Sérgio dos Santos Arantes, Gerente de Engenharia de Custo e Estimativas de Prazos da Petrobras (item 9.5) , bem como a oitiva da empresa Amir (item 9.6) , para que se manifestassem acerca dos indícios de irregularidade indicados pela equipe de fiscalização no relatório de levantamento.
Apresentadas as defesas e esclarecimentos, a então SecobEnergia analisou tais documentos (peça 32 do TC Processo 012.194/2009-9) , quantificando um superfaturamento de R$ 4.480.170,92 no Contrato 0800.0040676.08.2 (uma vez que este já se encontrava encerrado) com base no Banco de Preços de Referência da Agência Nacional de Energia Elétrica (Aneel) , adaptando seus resultados, quando possível e necessário, à realidade do caso concreto. Assim, propôs a rejeição das razões de justificativa apresentadas pelo Sr. Sérgio dos Santos Arantes e a conversão daquele processo em tomada de contas especial (TCE) . 
Entretanto, anteriormente à apreciação da matéria pelo Tribunal, o Sr. Sérgio dos Santos Arantes acostou novos elementos (peça 39 do TC Processo 012.194/2009-9) , contestando as conclusões da SecobEnergia. O então Exmo. Ministro Relator José Jorge, determinou, por meio de despacho (peça 41 do TC Processo 012.194/2009-9) , a devolução dos autos à unidade técnica para exame dos argumentos apresentados pelo defendente. Após o despacho, o responsável ainda juntou elementos adicionais à peça 42 do TC Processo 012.194/2009-9. 
Os referidos documentos foram examinados por meio da instrução à peça 63 do TC Processo 012.194/2009-9. Procurando acolher toda a sorte de supostas especificidades no caso concreto, a mencionada unidade técnica chegou a um orçamento paradigma de R$ 5.729.527,63 para a linha de transmissão, valor ainda inferior ao da menor proposta apresentada (R$ 6.627.588,40) , desclassificada pela Petrobras por suposta inexequibilidade. 
Diante da constatação de que a proposta desclassificada pela Petrobras seria exequível face ao valor paradigma da obra calculado na nova instrução, conduzindo a um prejuízo de, no mínimo, R$ 1.789.146,80 (diferença entre o valor contratado de R$ 8,42 milhões e o menor preço ofertado, de R$ 6,63 milhões) , aquela unidade técnica expediu diligência à Petrobras para esclarecer os eventos que conduziram à desclassificação da licitante que apresentara o menor preço e à contratação da segunda colocada. 
Além disso, uma vez que a Petrobras também havia apresentado novas informações acerca do contrato em tela (peça 53 do TC Processo 012.194/2009-9) - e notando-se uma elevação do prazo de execução da obra de 365 dias para 1.236 dias e um acréscimo de R$ 2.406.786,42 em virtude da assinatura de termos aditivos -, a unidade técnica considerou oportuno diligenciar a estatal para que essa esclarecesse os impactos físico-financeiros gerados pelo atraso e elucidasse também se houve perda do objeto no decorrer do contrato, tendo em vista se tratar de uma obra supostamente provisória e cuja finalidade seria fornecer energia elétrica para a execução das demais obras do Comperj. 
De posse dos documentos obtidos por meio da diligência (peça 82 do TC Processo 012.194/2009-9) , a agora SeinfraElétrica realizou nova análise insculpida na instrução à peça 94 do mencionado processo originário. Do exame empreendido, concluiu-se que os elementos apresentados não foram suficientes para justificar a retirada sumária da empresa Lintra do certame, permanecendo o entendimento de que a comissão de licitação deu tratamento diferenciado às licitantes. Por outro lado, em relação aos atrasos para conclusão das obras e à possível perda do objeto, bem como no tocante aos 25 aditivos firmados, considerou-se, de forma conservadora, que as relativas justificativas apresentadas se mostraram pertinentes, não cabendo maior aprofundamento sobre a matéria. 
Dessa forma, manteve-se a posição já externada nas instruções às peças 32 e 63 do TC Processo 012.194/2009-9 sobre a existência de superfaturamento, propondo-se, portanto, a conversão daqueles autos em TCE para apuração dos fatos e citação dos responsáveis. 
O Tribunal determinou, por meio do Acórdão 2807/2015-TCU-Plenário, retificado pelo Acórdão 1628/2016-TCU-Plenário, ambos de relatoria do Min. Vital do Rêgo, a instauração da TCE proposta, nos termos da unidade instrutiva.
Dessa forma, a SeinfraElétrica promoveu as relativas citações e análises de mérito das alegações de defesa apresentadas pelos responsáveis citados pelo superfaturamento, por meio da instrução constante da peça 65 dos presentes autos.
No entanto, após submetido o presente processo ao gabinete do Min. Relator Vital do Rêgo com proposta de mérito da SeinfraElétrica (peça 65) e já com o relativo parecer exarado do Ministério Público junto ao TCU (peça 73) , o representante legal de todos servidores da Petrobras arrolados como responsáveis juntou memorial aos autos (peça 75) requerendo a concessão de prazo para apresentação de defesa complementar com a consequente necessidade de reinstrução do feito pela unidade técnica, alegando novamente cerceamento de direito a defesa, dessa feita referente a adoção de nova metodologia de cálculo de superfaturamento pela SeinfraElétrica na referida instrução de mérito constante da peça 65.
Esta instrução, assim, cuida, em cumprimento a determinação contida no Despacho constante da peça 76, da análise das contrarrazões complementares apresentadas pelos responsáveis citados (peça 84) referentes à mencionada adoção de nova metodologia de cálculo de superfaturamento.
EXAME TÉCNICO
Em cumprimento ao Despacho do Ministro-Relator (peça 76) , foi promovida nova citação dos Srs. Claudio Tomoyuki Otuyama, Leonardo de Oliveira Castilho, Sérgio dos Santos Arantes e da empresa Amir Engenharia e Automação Ltda., mediante os Ofícios 0121/2019, 0124/2019 e 0323/2019 (peças 78, 77 e 90) , datados de 5/4/2019, 8/4/2019 e 29/7/2019, respectivamente.
Os Srs. Claudio Tomoyuki Otuyama, Leonardo de Oliveira Castilho e Sérgio dos Santos Arantes tomaram ciência dos ofícios que lhes foram remetidos, conforme documentos constantes das peças 80-81, tendo apresentado, tempestivamente suas alegações de defesa, por meio da documentação integrante da peça 84, referentes à alegada nova metodologia de cálculo de superfaturamento adotada pela SeinfraElétrica na instrução de mérito constante da peça 65. 
Apesar de a empresa Amir Engenharia e Automação Ltda., após três tentativas frustradas, ter tomado ciência do expediente que lhe fora encaminhado, conforme atesta o aviso de recebimento (AR) que compõe a peça 93, não atendeu a citação e não se manifestou quanto à irregularidade verificada. No entanto, em respeito aos princípios do contraditório e da ampla defesa, o resultado da análise efetuada na resposta constante da peça 84 será estendido à mencionada contratada. 
I - Superfaturamento em razão da aprovação e elaboração da estimativa de custos (item 9.1.1 do Acórdão 2807/2015-TCU-Plenário, retificado pelo Acórdão 1628/2016-TCU-Plenário) 
I.1 - Alegações de defesa do Sr. Sérgio dos Santos Arantes (responsável pela aprovação da estimativa de custos do Convite 0434276078) e dos Srs. Claudio Tomoyuki Otuyama e Leonardo de Oliveira Castilho (responsáveis pela elaboração da referida estimativa) 
Após traçarem um breve histórico sobre os fatos ocorridos ao longo dos processos Processo 012.194/2009-9 (apenso) e no TC Processo 020.135/2016-5 (tomada de contas especial em apreço) , os mencionados defendentes trazem as suas contrarrazões (peça 84) para a alegada utilização de novo referencial pela SeinfraElétrica para os cálculos de superfaturamento no Contrato 0800.0040676.08.2, as quais foram sintetizadas e analisadas a seguir. 
I.1.1 - Alegações sobre a impossibilidade de correção dos erros presentes na proposta desclassificada e sobre a inadequação do uso de parâmetro orçamentário calcado em proposta desclassificada do certame (peça 84, p. 3-16) 
Os respondentes rememoram, inicialmente, todas as análises de preços efetuadas pelas equipes técnicas do TCU, alegando que essas análises foram lastreadas em parâmetros inadequados para o tipo de empreendimento fiscalizado, como demonstrado no memorial da peça 75.
Asseveram ainda que em nenhum momento a equipe técnica do TCU cogitou a utilização dos documentos constantes no Edital do Convite 0434276078 e posterior elaboração de um orçamento "do zero", adotando-se, assim, parâmetros mais adequados, tais como a sistemática, a lógica e os dados utilizados pela Companhia na elaboração da estimativa de custos.
Alegam que tal fato explicaria os sérios prejuízos ao direito de defesa dos gestores, vez que as análises de preços efetuadas se mostram prejudicadas ao longo do tempo. 
Ressaltam ainda que tais análises se limitaram à elaboração de críticas aos quantitativos e custos utilizados na estimativa de custos, sem considerar a situação fático-jurídica dos gestores, desconsiderando-se todas as dificuldades, desafios e singularidade que os gestores dispunham à época dos fatos, desrespeitando-se, assim, o disposto no art. 24 da Lei 13.655/2018, transcrito a seguir:
Art. 24 - A revisão, nas esferas administrativa, controladora ou judicial, quanto à validade de ato, contrato, ajuste, processo ou norma administrativa cuja produção já se houver completado levará em conta as orientações gerais da época, sendo vedado que, com base em mudança posterior de orientação geral, se declarem inválidas situações plenamente constituídas.  (grifos originais da resposta) 
Por fim, sobre o tema, aduzem que a evolução dos entendimentos elaborados pelas equipes técnicas culminou na utilização da Planilha de Preços Unitários de Licitante devidamente excluída do certame por ter apresentado proposta objetivamente inexequível, recheada de diversos vícios saneáveis e insanáveis.
Na sequência, rememoram detalhadamente os fatos, iniciando-se pela primeira análise efetuada pela equipe técnica do TCU, no âmbito do Relatório de Levantamento Preliminar, a qual apontou sobrepreço na Revisão A da Estimativa da Petrobras baseando-se em inconsistências em quantitativos e valores utilizados pelos gestores, quando cotejados com parâmetros e dados utilizados em contratos de concessão da Chesf em obras de linhas de transmissão de 230 kV, sem promoção de qualquer cálculo de sobrepreço. 
Destacam que tal referencial se mostrou inadequado, vez que as linhas de transmissão cotejadas não compartilhavam as mesmas características e tampouco a natureza dos relativos contratos.
Além disso, afirmam que, nas razões de justificativa apresentadas para a suposta irregularidade, foram esclarecidos diversos pontos e apresentada uma nova estimativa desenvolvida sob a égide da legislação e normativos internos vigentes àquela época, a qual demonstrou a existência de subpreço no valor de R$ 1.034.908,88.
Informam que, já na segunda análise promovida pela então SecobEnergia, foram rejeitadas tais razões de justificativa, permanecendo o apontamento de sobrepreço no valor de R$ 4.480.170,92, relativo à diferença entre o valor do contrato firmado com a empresa Amir (R$ 8.416.735,20) e o valor paradigma elaborado pela equipe técnica do TCU (R$ 3.413.931,74) , o qual tinha como referência o Banco de Preços de Referência da Agência Nacional de Energia Elétrica - Aneel, adaptando seus resultados a realidade do caso concreto. Alegam que tal referencial implicou na indevida utilização de dados e parâmetros incompatíveis com as obras da Petrobras, além de importar prejuízo ao direito de defesa do interessado.
No entanto, destacam que, antes que a referida análise pudesse ser apreciada pelo então Ministro Relator, acostaram-se novos elementos aos autos, os quais forçaram uma reanálise técnica da matéria e consequente acolhimento parcial das razões de justificativa, além de alterar o posicionamento sobre o valor do sobrepreço, nos termos de trecho do Acórdão 2807/2015-TCU-Plenário:
 "15. Uma vez verificadas as alegações e justificativas apresentadas pelo defendente, a SecobEnergia, buscando acolher toda a sorte de supostas especificidades no caso concreto, chegou a um orçamento paradigma de R$ 5.729.527,63 para a linha de transmissão (peça 63, p. 19) , valor ainda inferior ao da menor proposta apresentada (R$ 6.627.588,40) , desclassificada peia Petrobras por suposta inexequibilidade."  (grifos originais da resposta) 
Contudo, alegam que a própria unidade técnica admitiu, nessa reanálise, não existir base firme para precificar um suposto sobrepreço, vez que reconheceu não existir um referencial de custo oficial que contemplasse os serviços então contratados. Ou seja, aduzem que não existe referencial mais adequado a ser utilizado nesse caso concreto que não seja ligado a lógica particular de elaboração de estimativas da Petrobras.
Pelo exposto, concluem que: (i) o cotejo entre a Estimativa da Petrobras e os parâmetros utilizados pelas análises das unidades técnicas não é adequado; e (ii) não se pode afirmar que a proposta da Lintra seja idônea a ponto de ser utilizada como parâmetro no presente caso, posto que não só seria inexequível, como o próprio uso de qualquer parâmetro diverso daquele utilizado pelos estimadores da Petrobras se mostraria inadequado.
Na sequência, os defendentes alegam que, já no bojo da presente TCE e após apresentarem suas defesas, a SeinfraElétrica promoveu nova análise concluindo que o valor atualizado do superfaturamento, lastreado na proposta ajustada da empresa Lintra, passou a ser de R$ 1.297.368,23 (diferença entre o valor contratado de R$ 8.416.735,20 e o valor ajustado de R$ 7.137.366,97 da proposta da Lintra) . 
Aduzem, por isso, uma mudança radical de metodologia e de referenciais que, além de prejudicar o exercício do direito de defesa, encontra-se em contradição com a jurisprudência do TCU, tal como o Acórdão 2109/2016-TCU-Plenário (Ministro Relator Benjamim Zymler) , que dispôs, entre outros temas, sobre quantificação de débito utilizando valores contidos em notas fiscais e em DFPs de empresas contratadas pela Petrobras.
Entendem como razoável tal decisão do TCU, vez que os gestores não conhecem a composição de custos elaborada pela empresa contratada e tampouco a das demais licitantes que participaram do certame, pois os DFPs (formulários padronizados fornecidos pela Petrobras) são preenchidos com valores e dados ofertados pelas empresas proponentes a partir de suas expertises, além de serem protegidos por sigilo industrial, sendo que tais DFPs subsidiam a comissão de licitação com informações objetivas, as quais serão posteriormente utilizadas para avaliar a proposta de cada licitante.
Além disso, alegam que a SeinfraElétrica fez uso de DFP de Licitante devidamente desclassificada como se parâmetro competente fosse para criticar a Estimativa da Petrobras, mesmo sabendo que aquela proposta se encontrava eivada de diversos vícios, sanáveis e insanáveis.
Inferem ainda que esse parâmetro foi utilizado pela equipe técnica sem uma detida análise das informações e premissas utilizadas pela Lintra na formação de seu preço, a fim de verificar a eventual necessidade de outras correções no DFP da mencionada licitante.
Destacam que as inconsistências verificadas na proposta da Lintra eram apenas uma parte de um rol mais extenso de erros, conforme se verifica ao fazer uso da memória dos gestores do contexto em que se deu a exclusão da Lintra.
Logo, aduzem que afirmar a existência de superfaturamento calcado sob a égide de parâmetros atécnicos e, por conseguinte, imputar responsabilidade aos gestores, não só lhes fogem o conhecimento e ingerência, como também é tecnicamente frágil, completamente descabido e ilógico.
Além disso, afirmam que ao realizar tal análise de sobrepreço com base no DFP, o TCU transfere aos ora defendentes o insuportável ônus de dissecar os preços da contratada, como medida necessária à elaboração de suas defesas, sendo que tais gestores não tinham conhecimento e ingerência sobre os detalhes da formação de preços da contratada, além de não possuírem atribuições para efetuar tais procedimentos.
Asseveram ainda que análises técnicas dessa natureza devem, necessariamente, ater-se as estimativas de custos elaboradas pela Companhia, as quais são os referenciais mais adequados para possibilitar o exercício da fiscalização e, do mesmo modo, o exercício pleno do contraditório e da ampla defesa.
Na sequência, os defendentes informam que existem procedimentos, critérios e requisitos rigorosos que devem ser obedecidos para a elaboração de Estimativa de Custos pela Petrobras (modelagem de custos) , sendo que tal metodologia abraça uma série de elementos e exigências singulares, além de elevados riscos inerentes a empreendimentos desta natureza. Ademais, a estimativa de custos é utilizada para avaliação de viabilidade de determinada proposta de preço apresentada durante o processo licitatório de obra ou serviço, com o objetivo de obter, de forma conservadora, o valor de preço de mercado (custos diretos e indiretos e BDI) de determinado produto ou serviço.
Destacam que, no processo de elaboração de estimativa, a equipe de engenharia de custo recebe da gerência interessada os detalhes do projeto. A partir de histogramas detalhados de alocação de mão-de-obra, materiais e equipamentos e das características e requisitos constantes do edital (que é elaborado pela unidade interessada) desenvolve-se uma estimativa de preço calcada em uma série de bancos de dados idôneos e testados pelo mercado.
Ressaltam ainda que tal documento não se trata de mera utilização de dados de Tabelas Referenciais Oficiais, sendo necessário um estudo da melhor alternativa para obtenção das melhores conclusões técnicas e de precificação na composição do preço que melhor atenda ao objeto em licitação, obedecendo ainda um conjunto de normativos da Companhia que demandam rigoroso controle da segurança e medicina da obra e trabalhadores que serão envolvidos, ademais dos impactos e riscos aos outros contratos em "interface".
Afirmam que o objetivo da utilização dessa metodologia técnica própria criteriosa é obter valores finais com o mais elevado grau de precisão possível, portanto, compatíveis com os interesses da Companhia e com os preços praticados no mercado petrolífero.
Inclusive, alegam que o TCU já reconheceu, por meio do Acórdão 2109/2016-TCU-Plenário, que as especificidades dos empreendimentos impõem dificuldade para a elaboração de estimativas de custos com base apenas nas tabelas de preços referenciais tradicionalmente utilizadas.
Concluem ressaltando que as diferentes metodologias empregadas pela unidade técnica desconsideram as especificidades inerentes a empreendimentos da Petrobras, por isso mostrando-se contrária a própria jurisprudência do TCU.
Alegam ainda que, em consonância com a afirmação acima exposta, o próprio Parquet do TCU, em parecer exarado em 13/2/2019 (peça 73) , se posicionou reconhecendo a existência de fragilidades na depuração dos fatos relacionados a existência ou não de sobrepreço na estimativa elaborada pelos gestores da Petrobras, nos termos do trecho a seguir exposto:
"Ressalvo, em primeiro lugar, que o cálculo alternativo do débito somente se justifica em face da responsabilidade solidária da empresa Amir. Fosse o caso de imputação de débito apenas aos responsáveis pela elaboração do orçamento, a dívida deveria ser atribuída pelo montante originalmente calculado pela unidade técnica.
De acordo com a instrução, item 92, haveria de se reconhecer "que a questão da 'percentualização' sobre o custo dos materiais para os serviços de montagem é um fator que pode gerar imprecisão nos orçamentos da Aneel e esta questão vem sendo tratada pelo Tribunal, que por meio de alguns acórdãos demandou melhorias nesse sentido". A fonte de informação considerada - o Banco de Preços da Aneel - não deveria, por isso, e conforme precedente do próprio Tribunal lembrado na instrução, 'ser utilizada diretamente como referencial de custos para efeito de quantificação de sobrepreço, embora possa ser utilizada em análise expeditas'." (grifos originais da resposta) 
I.2 - Análise das alegações de defesa do Sr. Sérgio dos Santos Arantes (responsável pela aprovação da estimativa de custos do Convite 0434276078) e dos Srs. Claudio Tomoyuki Otuyama e Leonardo de Oliveira Castilho (responsáveis pela elaboração da referida estimativa) 
Antes de adentrar na análise das contrarrazões propriamente dita, importa registrar que tais alegações não apresentaram novos elementos relevantes e suficientes para elidir a irregularidade apontada, vez que a alegada nova metodologia de cálculo foi adotada pela equipe técnica do TCU desde a origem do apontamento de sobrepreço no âmbito do levantamento de auditoria realizada em 2009 (TC Processo 012.194/2009-9, peças 63 e 94) , bem como na última análise efetuada nos Tópicos II e III da instrução de mérito da presente TCE (peça 65, p. 23-34) , os quais trataram do superfaturamento em razão da assinatura do contrato e da condução da licitação (item 9.1.2 do Acórdão 2807/2015-TCU-Plenário, retificado pelo Acórdão 1628/2016-TCU-Plenário) . 
Registra-se ainda que a maioria dos argumentos ora apresentados já tinha sido apresentada nos autos e devidamente analisada, sendo que também não foi suficiente para afastar a irregularidade apontada.
No entanto, a fim de se manter a contextualização e coerência das alegações apresentadas, além de se buscar evitar uma nova eventual alegação de cerceamento de defesa e consequente postergação de prazo para julgamento dos presentes autos, os principais argumentos já apresentados e superados em fases processuais anteriores e os novos elementos apresentados na resposta constante da peça 84 serão detidamente analisados no subtópico a seguir.
I.2.1. - Análise das alegações sobre a impossibilidade de correção dos erros presentes na proposta desclassificada e sobre a inadequação do uso de parâmetro orçamentário calcado em proposta desclassificada do certame
Registra-se que, ao contrário do alegado pelos respondentes, o memorial constante da peça 75 não apresentou novos elementos suficientes para demonstrar a inadequação de parâmetros utilizados nas análises de preços efetuadas pelas equipes técnicas do TCU. 
O mencionado memorial apresentou argumentação para tópicos já superados que não são objeto da presente instrução, tais como o alegado prejuízo a ampla defesa e a desclassificação da proposta da empresa Lintra no processo licitatório do Convite 0434276078, ambos temas tratados em instruções preliminares do TC 12.194/2009-9 (peças 32, 63 e 94) e, no mérito, na instrução da peça 65.
Tal memorial apresentou ainda argumentação similar à anexada na peça 84, referentes à alegada nova metodologia de análise de preços efetuada pela equipe técnica do TCU (peça 75, p. 11-21) , a qual utilizou como paradigma a proposta desclassificada da empresa Lintra, sendo que tais argumentos, apesar de também já terem sido tratados na instrução da peça 65, serão novamente analisados, mesmo que sinteticamente, na sequência. 
Iniciando-se a análise das alegações propriamente dita, entende-se que não merece prosperar o argumento referente à não utilização, pela equipe técnica do TCU, de parâmetros e premissas para elaboração de um orçamento paradigma do "zero" baseado nos documentos do Edital do Convite 0434276078, adotando-se a sistemática, a lógica e os dados utilizados pela Companhia na elaboração da estimativa de custos que serviu de referencial para aquele certame, além de tal equipe desconsiderar todas as dificuldades, desafios e singularidades que os gestores dispunham à época dos fatos.
Nesse sentido, entende-se que tal argumento não merece acolhimento devido aos seguintes pontos: (i) a elaboração de um orçamento do zero, ou seja, a partir do projeto detalhado do empreendimento para levantamento de quantidades e preços, é inviável em auditorias de empreendimentos da Petrobras, tanto pelo exíguo prazo padrão determinado para auditorias de obras públicas, quanto principalmente pelo fato de adoção de tal procedimento não apresentar resultado prático, justo e legal, pois, as estimativas de custos elaboradas pela metodologia da Petrobras não possuem transparência suficiente para cotejamento das composições dos serviços (detalhamento dos insumos, índices de produtividade e preços unitários de cada serviço) , vez que são discriminadas essencialmente por quantidades totais de insumos, e não pela metodologia comumente utilizada na administração pública, de preços unitários, além de possuírem muitos itens que apresentam unidades genéricas, tais como "Verba" (ver Estimativa de Custos - Revisão A, peça 61 do TC Processo 012.194/2009-9) ; (ii) a Petrobras não forneceu documentos e informações relevantes para a elaboração de estimativas de custos utilizando-se suas metodologia, parâmetros e premissas, tais como índices de produtividade de serviços e pesquisas de preços confiáveis dos equipamentos principais da Linha de Transmissão; e (iii) a adoção de tal procedimento pode ser considerada como uma inversão de papéis. Este é também o entendimento do MPTCU, para o caso concreto, cujos trechos extraídos do parecer constante da peça 73 que abordam o tema são apresentados a seguir:
 (...) 
Com efeito, houvessem esses responsáveis, mediante a devida e prévia motivação escrita, justificado os valores do orçamento com a indicação de todos os preços unitários e respectivas composições de custos e com a indicação dos insumos e índices de produtividade correspondentes, o TCU não teria dificuldade para determinar o preço de mercado da obra. Sem essas informações, o que se dá é uma inusitada e inaceitável inversão de papéis, na qual o TCU se esforça para identificar todos os fatores com influência sobre o preço da obra e os responsáveis auditam e criticam o trabalho realizado pela Corte de Contas. (grifos acrescidos) 
Dessa forma, pelas dificuldades impostas pelos próprios gestores, constata-se que é possível apenas cotejar preços globais de alguns serviços ou o preço global da planilha orçamentária, como foi realizado pela equipe técnica do TCU ao longo dos presentes autos.
Cabe ainda ressaltar que, indo ao encontro do entendimento do Parquet, a utilização de parâmetros, dados e premissas adotados pelo ente auditado para confecção de referenciais de preços é considerada a melhor situação para elaboração de orçamentos paradigmas em auditorias. No entanto, a aquisição desses dados junto aos auditados é uma situação que impõe grandes dificuldades às equipes especializadas do TCU para o estabelecimento da verdade material e para a definição do preço de mercado justo de construção de empreendimentos que utilizam recursos públicos.
Inclusive, como informado pelo Parquet, tal dificuldade foi presenciada pelos auditores que realizaram o Levantamento de Auditoria em 2009 (Relatório Fiscalis 88/2009, peça 4, p. 3-92 do TC Processo 012.194/2009-9) , que originou a presente TCE. Naquela oportunidade foram apontados dois achados cujas situações encontradas foram caracterizadas principalmente pela dificuldade imposta pelos auditados ao não fornecerem os principais  parâmetros e premissas que definiram a estimativa de custos utilizada como referência para o edital do Convite 043276078, quais sejam: (i) achado 3.2 - Obstrução ao livre exercício da fiscalização pelo TCU; e (ii) achado 3.5 - O orçamento não é acompanhado das composições de todos os custos unitários de seus serviços no Edital/Contrato/Aditivo. 
Atinente aos referidos achados 3.2 e 3.5, transcreve-se a seguir trechos que ressaltam as principais dificuldades impostas aos auditores pelos gestores da Petrobras (peça 4 do TC Processo 012.194/2009-9, p. 13-22; e p. 35-46) no fornecimento de documentos e informações: 
Achado 3.2: (...) 
Em atendimento ao item 3 do Oficio 02-088/2009, datado de 17/6/2009, foram encaminhados à equipe o CD 04, .... Entretanto, não há detalhamento dos quantitativos apresentados nos histogramas de utilização de mão de obra, materiais e equipamentos, impossibilitando aos auditores a conferência dos números encontrados e verificação da razoabilidade dos critérios adotados. (...) 
Achado 3.5: (...) 
A Petrobras apresentou, pelo CD-04, diversos arquivos com demonstrativos de formação de preços, mas nada foi esclarecido quanto à origem de quantidades.
Qualquer orçamento se baseia na conjugação dessas duas grandezas: quantidade e preço.
 (...) 
A memória de cálculo demonstrativa dessas horas não foi apresentada, impossibilitando, na prática, a função do controle sobre os orçamentos.
 (...) 
Seja como for, as estimativas da Petrobras, pelo menos para os três contratos de obra aqui analisados, mostraram-se desconexas da realidade, com resultados variando entre 40% e 50% acima do valor contratado. Isto se deve, evidentemente, a inconsistência das premissas utilizadas, que deverão ser necessariamente repensadas.
Reforça tal entendimento sobre o tema, a proposta de encaminhamento para o Achado 3.7 - "Sobrepreço decorrente de quantitativo inadequado", ora em análise, extraída do Relatório de Acompanhamento realizado em 2009 (peça 4 do TC Processo 012.194/2009-9, p. 68) , nos termos exatos:
Assim, propõe-se ouvir em audiência o Sr. Sérgio dos Santos Arantes, CPF XXX.417.367-XX, Gerente de Engenharia de Custo e Estimativas de Prazos da Petróleo Brasileiro SI A Petrobras, para apresentar esclarecimentos acerca do sobrepreço no Contrato 0800.0040676.08.2, referente à construção da linha de transmissão com vistas ao atendimento da obra do Comperj, tendo em vista os valores ofertados pela empresa desclassificada por inexequibilidade (Lintra Linhas de Transmissão S.A.) e os valores praticados pela CHESF para construção de linhas de transmissão na região nordestina, onde devem ser fornecidas as justificativas para as alterações realizadas entre a Revisão 0 e a Revisão A do respectivo orçamento estimativo, prestando objetivamente as informações necessárias e suficientes acerca da origem dos custos e dos quantitativos considerados para obtenção de todos os preços estimados.  (grifos acrescidos) 
Cabe ainda registrar a seguir conclusões da própria análise efetuada sobre o tema nas referidas Razões de Justificativa apresentadas pelo Sr. Sérgio dos Santos Arantes, extraídas da instrução constante da peça 32 do processo apensado TC Processo 012.194/2009-9, nos termos:
56. De forma mais específica, não atendeu ao que está no relatório de fiscalização (fl. 209, vol. 1 - principal) : 
Pelo exposto, deverão ser esclarecidas as seguintes questões: 
1) Parâmetros utilizados para a estipulação de quantitativos de homens-hora para cada categoria de mão de obra direta e indireta; 
2) Parâmetros utilizados para a estimação de quantitativos de horas de cada equipamento; 
3) Parâmetros utilizados para a estipulação de quantitativos de transportes.
57. Malgrado o que se disse na última sentença da transcrição, e considerando-se que o TCU não pode ficar na dependência de informações do auditado, procuraram-se outras fontes para elaborar o orçamento que compõe o Anexo I (no final da instrução) e o consequente sobrepreço/ superfaturamento. (grifos acrescidos) 
Portanto, pelo exposto, entende-se que também não merece prosperar a alegação dos defendentes de que a falta da busca, pela equipe técnica do TCU, por parâmetros utilizados pela Petrobras explicaria os prejuízos ao direito de defesa dos gestores, tampouco a afirmação de que as análises de preços efetuadas se mostrariam prejudicadas ao longo do tempo ou que desrespeitariam o disposto no art. 24 da Lei 13.655/2018, que modificou a Lei de Introdução às Normas de Direito Brasileiro.
Para elucidar tal entendimento, reproduz-se com atualizações, a seguir, a análise efetuada na instrução constante da peça 63, no âmbito do TC Processo 012.194/2009-9 (todas as peças mencionadas a seguir na análise desse tema se referem a este processo de 2009) sobre a alegação de cerceamento de defesa.
Tal alegação foi sustentada atualmente pelo mesmo argumento utilizado à época da referida análise (peça 63) , qual seja, de que as análises de preços efetuadas se mostrariam prejudicadas ao longo do tempo por possuírem parâmetros (fundamentos) distintos. 
No entanto, é preciso observar, inicialmente, que o fundamento que levou ao apontamento de sobrepreço no Contrato 0800.0040676.08.2 se manteve sempre o mesmo, desde a origem no levantamento de auditoria realizado em 2009: desclassificação da menor proposta por inexequibilidade com base em critérios subjetivos, ao passo que essa proposta se mostrava factível quando comparada com preços médios (R$/km) de outras obras de linhas de transmissão. 
Observe-se que, quando da realização do levantamento de auditoria, a equipe de fiscalização não apontou um valor específico de sobrepreço, até mesmo pela dificuldade imposta pelos gestores ao não fornecerem à época os parâmetros e premissas que utilizaram para elaboração da Estimativa de Custos.
Como se depreende do relatório de fiscalização, o Achado 3.7 (peça 4, p. 59-68) , que apontou indícios de sobrepreço no mencionado contrato, foi baseado no fato de a Petrobras ter desclassificado, por inexequibilidade, a menor proposta de preço da licitação (da empresa Lintra) , fundamentada em critérios supostamente subjetivos, conforme apontado no Achado 3.6 (peça 4, p. 46-59) , ao passo que essa mesma proposta mostrava-se factível quando comparada com os custos/km de linhas de transmissão contratadas pela Chesf, as quais custavam cerca de um décimo do valor estimado pela Petrobras para a linha do Comperj, conforme análise expedita realizada pela equipe de auditoria (peça 4, p. 60) , evidenciando-se, assim, o indício de contratação com sobrepreço.
Dessa forma, por meio do item 9.5 do Acórdão 2218/2009-TCU-Plenário (peça 4, p. 174) , o TCU determinou a audiência do gestor Sr. Sérgio dos Santos Arantes para que apresentasse suas razões de justificativa acerca do indício de sobrepreço apontado no Contrato 0800.0040676.08.2, tendo em vista os valores ofertados pela empresa Lintra, desclassificada por inexequibilidade, e os valores praticados pelo mercado, referenciando-se nos preços da Chesf. 
Importa salientar novamente que o referido gestor alegou cerceamento de defesa (peça 75) por considerar tal metodologia como nova nos autos ("mudança radical de metodologia") , o que originou determinação para apresentação de novas contrarrazões, ora analisadas.
Como se nota na análise elaborada pela então SecobEnergia na peça 32, o gestor não apresentou à época elementos contundentes que justificassem os valores do Contrato 0800.0040676.08.2, o que levou a unidade técnica a rejeitar suas razões de justificativa (peça 32, p. 22-23) e a quantificar o valor do sobrepreço em R$ 4.480.170,92, tendo como referência o Banco de Preços da Aneel, adaptando-o às características da linha de transmissão do Comperj (peça 32, p. 18) .
Não obstante o Sr. Sérgio dos Santos Arantes já ter se manifestado nos autos acerca dos indícios de sobrepreço (peça 5, p. 10-38) , como a unidade técnica quantificou o valor do sobrepreço em instrução preliminar (peça 32) , nova oportunidade de manifestação foi dada ao gestor, em homenagem ao direito do contraditório e da ampla defesa, nos termos do despacho do Ministro-Relator José Jorge, de 13/8/2013 (peça 41) , que determinou a análise da peça 39 do mencionado TC apensado. Antes que essa análise viesse a ser elaborada, houve nova manifestação do gestor (peça 42) .
Assim, entende-se que a análise dos elementos trazidos pelos gestores nas peças 75 e 84 e a análise efetuada na instrução de mérito da peça 65 dos presentes autos (TCE) , além da análise efetuada nas peças 39, 42 e 63 do TC Processo 012.194/2009-9 (apenso) , estão indo ao encontro do requerimento formulado pelo defendente, na busca pela verdade material e em atenção aos princípios do contraditório e da ampla defesa. 
Cabe ressaltar novamente que, bastaria aos gestores responsáveis pela estimativa de Custos terem atendido as requisições dos mencionados documentos e informações deste Tribunal, efetuadas no âmbito do Levantamento do Fiscobras 2009, buscando elucidar a verdade material. Indubitavelmente seria a melhor opção para a elaboração do orçamento paradigma, baseado nos parâmetros e premissas utilizados na elaboração da Estimativa de Custos em comento, à época da mencionada fiscalização. 
No entanto, constata-se que os próprios gestores da Petrobras, ao não apresentarem as informações, impuseram indiretamente à equipe técnica, à época, a necessidade de busca por outras fontes confiáveis para elaboração do orçamento referencial utilizado para apontamento do superfaturamento em análise, o que se deu com fundamento nos normativos internos do TCU, notadamente a Portaria-Segecex 33/2012 (Roteiro de Auditoria de Obras Públicas) .
É importante frisar que a alegada alteração de metodologia, a que se referem os gestores, nada mais foi que o acolhimento de parte das alegações dos próprios defendentes, ou seja, foram incorporadas mudanças visando trazer ainda mais conservadorismo à análise. No caso da instrução pretérita, por exemplo, a mudança se deu para acolher, em prol dos gestores, os questionamentos referentes à percentualização adotada no preço paradigma, como se pode observar no trecho transcrito a seguir (peça 65, p. 15) :
De qualquer sorte, para que não restem questionamentos sobre a percentualização adotada por aquele referencial, será realizado, de forma conservadora e em benefício dos responsáveis, em consonância com o disposto no art. 210, § 1º, inciso II, do Regimento Interno do TCU, um cálculo alternativo no item III desta instrução, lastreado na proposta de preços da empresa Lintra. 
Pelo exposto, entende-se que não há que se falar em cerceamento de defesa no presente caso concreto, vez que foram abertas diversas oportunidades para os gestores se pronunciarem, inclusive com a abertura de novas fases para exercício do contraditório, como a presente análise.
Por fim, sobre o tema, importa registrar a incongruência dos argumentos dos respondentes que trouxeram aos autos legislação/decisões, quais sejam a Lei 13.655/2018 e o Acórdão 2109/2016-TCU-Plenário, para apontar que a revisão na esfera controladora deve levar em conta as orientações gerais da época da ocorrência dos fatos, quando, como exposto, os próprios defendentes não trouxeram aos autos informações da época capazes de elidir o sobrepreço inicialmente apontado, mesmo sendo garantida a ampla defesa. 
Na sequência, são apresentadas sinteticamente as principais constatações oriundas da análise efetuada no Relatório de Levantamento (peça 4 do TC Processo 012.194/2009-9, p. 66-67) que embasaram o não acolhimento das alegações preliminares do gestor referentes à suposta inadequação do cotejamento entre às linhas de transmissão construídas pela Chesf com a Linha do Comperj em comento, devido tais linhas não compartilharem as mesmas características. Registra-se que tais manifestações são similares às alegações apresentadas sobre o tema na resposta da peça 84.
Verifica-se que, na análise efetuada em 2009, as alegações mais relevantes referentes às diferenças entre as obras cotejadas não foram acolhidas, o que resultou nas seguintes conclusões: (i) a adoção de Linhas de Transmissão de nível de tensão em 230 kV como referencial se mostra conservadora, vez que tais linhas apresentam dimensões e custos mais elevados quando cotejadas com linhas de 138 kV, tais como a Linha do Comperj em comento; e (ii) não é admissível que a Petrobras pague dez vezes o valor por quilometro (R$/km) praticado pela Chesf para obras similares de Linhas de Transmissão.
Importa ainda registrar que, no tocante às diferenças entre a linha da Chesf e a do Comperj, tal ponto já tinha sido superado pela instrução à peça 32 do processo originário, em que, no lugar de se usar os contratos da Chesf como referência, passou-se a adotar o banco de preço da Aneel, procurando retratar melhor a realidade da obra, uma vez que não foram fornecidas maiores informações pela Petrobras para auxiliar no cálculo do orçamento paradigma. 
Atinente ao alegado subpreço no valor de R$ 1.034.908,88, a equipe técnica do TCU identificou, na análise das manifestações do gestor (peças 39 e 42 do TC Processo 012.194/2009-9) efetuada na instrução preliminar constante da peça 63 do referido processo originário (p. 18-20) , uma série de inconsistências na relativa estimativa desenvolvida pelos respondentes, afastando tal alegação. 
Na oportunidade, a equipe técnica também ajustou o orçamento paradigma, o qual, mesmo contemplando os ajustes considerados necessários pela Petrobras para o caso concreto (apontados na resposta constante da peça 42) , ainda assim, diferentemente do que foi alegado pelo defendente, apresentou preço paradigma no valor de R$ 5.729.527,63, o que reforçou a aparente exequibilidade da proposta da empresa Lintra, no valor de R$ 6.627.588,40, tida como inexequível pela equipe da Petrobras.
Registra-se ainda que a mencionada análise efetuada em 2014 (peça 63) concluiu por realizar diligência à Petrobras para levantar elementos visando definir qual paradigma a adotar para apontamento do valor mais justo de sobrepreço, entre os seguintes valores: (i) de R$ 1.789.146,80 (conservador) , relativo à diferença entre o valor do contrato firmado com a empresa Amir, de R$ 8.416.735,20, e o valor ajustado da proposta desclassificada da Lintra, de R$ 6.627.588,40; ou (ii) de R$ 2.687.207,57, relativo à diferença entre o valor do mencionado contrato e o valor do orçamento paradigma então ajustado (R$ 5.729.527,63) . Ou seja, tal paradigma não foi adotado após a juntada de novas elementos pelos respondentes, como alegado, ele já havia sido apontado desde 2014 (peça 63 do TC Processo 012.194/2009-9) . 
Cabe ressaltar que tal diligência foi realizada principalmente para, em atendimento aos princípios da busca da verdade material e do conservadorismo, verificar a viabilidade de se utilizar como paradigma a proposta da Lintra, a partir da elucidação de informações, tais como esclarecimentos sobre os eventos, motivação e critérios para desclassificação da proposta da licitante. 
Registra-se que, ao contrário do alegado, a equipe técnica em nenhum momento admitiu não existir base firme para precificar um suposto sobrepreço e, sim que o orçamento paradigma referenciado unicamente (sem ajustes) pelo Banco de Preços da Aneel apresentava imprecisões e, por isso, não seria o mais adequado para quantificar o sobrepreço do Contrato 0800.0040676.08.2.
Reforça tal entendimento trechos da conclusão da análise efetuada na instrução preliminar da peça 63 do processo originário, nos termos:
 (...) 
137. Na análise da argumentação, ponderou-se assistir parcial razão ao defendente em sua alegação, posto que no aludido Banco de Preços os custos de equipamentos e materiais são obtidos por meio de coleta de preços junto às concessionárias, enquanto os serviços, em especial os de instalação e montagem, são parametrizados por meio de percentuais sobre os custos dos equipamentos e materiais. Assim sendo, não existem razões para os argumentos apresentados quanto aos equipamentos e materiais, porém quanto aos serviços entende-se pertinências na defesa apresentada. 
138. Desse modo, embora os percentuais de cálculo dos preços dos serviços tenham sido obtidos de estudos da Eletrobras, empresa com grande experiência no mercado (maior companhia da América Latina no setor de energia elétrica) , e o Banco de Preços da Aneel tenha se mostrado razoável na elaboração de análises expeditas de orçamentos de linhas de transmissão, entendeu-se que, diante das imprecisões na metodologia de orçamentação apontadas no TC Processo 006.335/2013-6, não seria adequado, no caso concreto, utilizá-lo como paradigma para quantificar o sobrepreço do contrato. 
139. No entanto, acatando-se diversos ajustes propostos pelo Sr. Sérgio Arantes no orçamento paradigma da SecobEnergia, no qual buscou-se acolher toda a sorte de supostas especificidades de obras da Petrobras, chegou-se ao orçamento paradigma de R$ 5.729.527,63 para a linha de transmissão em apreço (Anexo I) , valor inferior ao da proposta da empresa Lintra (R$ 6.627.588,40) , desclassificada por suposta inexequibilidade pela Petrobras. 
140. Assim, a ampla diferença entre o valor do orçamento paradigma para a obra em questão e o da menor proposta da licitação (R$ 898.061,77) , indicaria aparente exequibilidade desta última, o que, implicaria um sobrepreço de no mínimo R$ 1.789.146,80 no Contrato 0800.0040676.08.2, advindo da diferença entre o valor contratado e valor da menor proposta. 
141. Ante o exposto, não obstante já tenha havido três manifestações do Sr. Sérgio dos Santos Arantes (peça 5, p. 10-38, e peças 39 e 42) , elaborou-se proposta no sentido de se realizar diligência junto à Petrobras para que a Estatal esclareça os eventos que conduziram à desclassificação da licitante que possuía a menor proposta comercial no Convite 0434276078 e à contratação da segunda colocada que ofertara preço R$ 1.789.146,80 acima da primeira (Contrato 0800.0040676.08.2) , apresentando informações, comprovadas por meio de documentos, que discriminem: (a) os critérios de aceitabilidade pré-estabelecidos para o certame; (b) o detalhamento dos motivos objetivos considerados no julgamento das propostas; e (c) a razão pela qual deu tratamento diferenciado às propostas que estavam abaixo do limite aceitável, chamando apenas uma delas para negociação e ajustes em sua proposta.  (grifos acrescidos) 
Entende-se também, a partir da leitura dos trechos expostos acima, que não merece prosperar a alegação sobre a inadequabilidade do orçamento paradigma elaborado pela equipe técnica do TCU referenciado pelo Banco de Preços da Aneel, pois, tal orçamento foi adaptado para a realidade do caso concreto, considerando-se toda a sorte de supostas especificidades de obras da Petrobras apontadas pelo respondente, reduzindo-se assim as incertezas inerentes ao mencionado Banco de Preços.
Cabe ainda ressaltar, sobre o tema, que todo orçamento estimativo apresenta incertezas intrínsecas, tais como a medida de volumes de movimentação de terra, ou mesmo em razão das parametrizações utilizadas na determinação de serviços que apresentam alta volatilidade em função do tipo e especificidade da obra a ser executada, sendo que tais incertezas influem no grau de precisão do orçamento. 
No entanto, apesar de não ser exato, o orçamento deve apresentar grau de precisão proporcional a importância do seu propósito. Assim, o orçamento utilizado em licitações deve ser detalhado suficientemente para servir de parâmetro referencial que atenda o princípio da economicidade na contratação do objeto previsto. 
Nesse sentido, cita-se a faixa de precisão prescrita pela American Association of Cost Engineers (AACE) para orçamentos referencias de licitações de obras: (i) faixa inferior: -3% a -10%; e (ii) faixa superior: +3% a +15%. Registra-se que a estimativa de custos utilizada no convite 0434276078 pela Petrobras possui limites inferior de -15% e superior de +20% (peça 61 do TC Processo 012.194/2009-9, p. 36) .
Atinente a parametrização de serviços em orçamentos, de forma exemplificativa apresenta-se na Tabela 1 a seguir, os valores dos serviços extraídos da "Estimativa de custos - Revisão A" elaborada pela Petrobras como referencial do Convite 0434276078 e os valores das propostas da contratada Amir e da empresa Lintra, desclassificada por inexequibilidade:
Tabela 1 - Orçamentos dos serviços da Linha de Transmissão do Comperj
	Planilha de preços de Serviços
	Estimativa de Custos Anexo IIA - Revisão A (1) 
	Orçamento contratado Amir
	Orçamento desclassificado - Lintra

	Item
	Descrição
	Preço Parcial (R$) 
	Parcial (%) 
	Preço Parcial (R$) 
	Parcial (%) 
	Preço Parcial (R$) 
	Parcial (%) 

	1
	Mobilização
	466.240,55
	6,00%
	    433.785,03 
	6,00%
	    315.000,00 
	5,94%

	2
	Projetos
	524.800,00
	5,66%
	    722.975,05 
	10,00%
	    517.395,90 
	9,76%

	3
	Construção e Montagem
	5.769.847,10
	75,41%
	 5.049.257,78 
	69,84%
	 3.704.323,02 
	69,89%

	4
	Armazenagem dos materiais
	77.307,06
	0,94%
	    156.162,61 
	2,16%
	    100.000,00 
	1,89%

	5
	Testes e Assistência à Pré-Operação
	310.827,03
	4,00%
	289.190,02 
	4,00%
	220.000,00 
	4,15%

	6
	Entrega dos "Data Books" e "As Built"
	310.827,03
	4,00%
	289.190,02 
	4,00%
	220.000,00 
	4,15%

	7
	Desmobilização e Limpeza da Área 
	310.827,03
	4,00%
	289.190,02 
	4,00%
	223.869,48 
	4,22%

	 Preço Total de Serviços
	7.770.675,80
	100,00%
	7.229.750,53 
	100,00%
	5.300.588,40 
	100,00%

Obs.: (1) Revisão A: Valor total de R$ 10.544.435,19: estimativa revisada do Convite 0434276078, após desclassificação de quatro propostas por inexequibilidade e uma por preço superior ao limite de +20%.
Verifica-se, preliminarmente, pela análise do DFP padrão fornecido pela Petrobras para preenchimento das propostas das licitantes (peça 46, p. 63) , que foram definidos os seguintes valores percentuais limites, com relação ao valor total da planilha de preços de serviços - Anexo IIA: (i) o valor de mobilização não deverá exceder a 6%; (ii) o valor do item Projetos não deverá exceder a 10%; e (iii) os valores dos itens testes e Assistência à pré-operação, entrega dos "Data Books" e "As Built" e Desmobilização e Limpeza da Área não deverão ser inferiores a 4% cada.
Dessa forma, verifica-se, a partir da leitura da Tabela 1 retro, que pelo menos 18% do valor total dos serviços previstos na Estimativa de Custos do Convite 043276078 são parametrizados pelos mencionados valores limites, quais sejam, todos citados no parágrafo anterior, com exceção do item Projeto. Tal constatação também foi verificada na Revisão 0 da mencionada estimativa.
Atinente ao orçamento contratado da Amir, constata-se a parametrização em pelo menos 28% do valor total dos serviços, quais sejam, todos os citados nos itens anteriores, inclusive Projetos. 
Portanto, conclui-se que tais orçamentos também apresentam elevado nível de parametrização e, consequentemente, incerteza considerável dos referidos valores apresentados.
Na sequência, cabe ressaltar novamente que, muitas vezes, o auditor de obras não tem um orçamento com o nível de detalhamento adequado para análise, como no presente caso. Nestes casos, é absolutamente necessário que se faça uso de métodos adotados por empresas ou órgãos que detém experiência e conhecimento na área específica, tal como o setor elétrico, para avaliação dos custos da obra. O Regimento Interno do TCU, em seu art. 210, §1º, prevê o uso da estimativa para quantificação de débito quando não houver outro meio disponível, nos termos:
Art. 210. (...) 
§ 1º A apuração do débito far-se-á mediante: 
I - verificação, quando for possível quantificar com exatidão o real valor devido; 
II - estimativa, quando, por meios confiáveis, apurar-se quantia que seguramente não excederia o real valor devido. (grifo acrescido) 
Assim, o órgão de controle, quando na execução de uma fiscalização de obras, deve encontrar a demonstração de que o orçamento-base da licitação cumpre os preceitos da lei e atende ao princípio constitucional da economicidade, não extrapolando os preços de mercado. Detectada a inexistência ou detalhamento insuficiente do orçamento restará ao órgão de controle avaliar se há indícios de sobrepreço na contratação valendo-se dos meios disponíveis, inclusive da utilização de Bancos de Preços e/ou metodologias de orçamentação utilizadas por empresas/órgãos especializados na área em análise, tais como a Eletrobras, Chesf, Eletrosul e a Aneel para o presente caso.
Portanto, entende-se que tal entendimento reforça o não acolhimento da alegação sobre a inadequação do orçamento paradigma referenciado pelo Banco de Preços da Aneel e ajustado para o presente caso para quantificar o sobrepreço apontado no Contrato 0800.0040676.08.2.
Na sequência, entende-se que não merece prosperar a alegação dos defendentes que, após apresentarem suas defesas no âmbito da presente TCE, a SeinfraElétrica teria promovido nova análise concluindo que o valor atualizado do superfaturamento, lastreado na proposta ajustada da empresa Lintra, passou a ser de R$ 1.297.368,23, pois, como visto anteriormente, o fundamento que levou ao apontamento de sobrepreço no Contrato 0800.0040676.08.2 se manteve o mesmo desde 2014, conforme comprova a análise à peça 63 do processo originário. 
E mais, desde a origem, no levantamento de auditoria realizado em 2009, apontou-se indícios de sobrepreço decorrentes da desclassificação da menor proposta por inexequibilidade com base em critérios subjetivos, ao passo que essa proposta se mostrava factível quando comparada com preços médios (R$/km) de outras obras de linhas de transmissão.
No entanto, cabe ressaltar novamente que tal referencial foi ajustado em atendimento às alegadas especificidades das obras tocadas pela Petrobras. Ou seja, tais alterações visaram atender os acolhimentos parciais de manifestações dos gestores, ao longo do presente processo.
Portanto, de maneira diversa ao que foi apontado pelos defendentes, não ocorreu uma mudança radical de metodologia e de referenciais e sim, a busca pela verdade material por meio de apuração do valor do comprovado sobrepreço que seguramente não poderia exceder o valor real devido, primando-se, assim, pelo conservadorismo nas análises de preços efetuadas pela equipe técnica do TCU, reduzindo-se o valor apontado, como bem se verifica pela leitura de trecho extraído da análise do tema na instrução constante da peça 65 (p. 33) , nos termos:
94. Percebe-se, assim, que a adoção do Banco de Preços da Aneel decorreu da necessidade de se encontrar outros parâmetros de custos que auxiliassem no cálculo de um valor paradigma para se comparar com o orçamento da Petrobras, uma vez que a estatal deixou de fornecer informações suficientes para tanto. 
95. O orçamento paradigma inicialmente montado foi ainda ajustado, acolhendo-se uma série de alegações da Petrobras, procurando retratar da melhor maneira possível as condições de contorno do empreendimento, conforme anteriormente comentado. Assim, não foi utilizado puramente o Banco de Preços da Aneel, mas sim a sua concepção com várias adaptações que terminaram por elevar o preço paradigma calculado pela equipe. 
96. De qualquer sorte, para que não restem questionamentos sobre o percentualização adotada por aquele referencial, será realizado, de forma conservadora e em benefício dos responsáveis, em consonância com o disposto no art. 210, § 1º, inciso II, do Regimento Interno do TCU, um cálculo alternativo no item III desta instrução, lastreado na proposta de preços da empresa Lintra.
 (...) 
218.	A proposta da Lintra (R$ 6.627.588,40) foi utilizada como parâmetro para imputação do débito aos membros da comissão de licitação e pelo responsável pela assinatura do contrato, uma vez que se concluiu pela sua indevida desclassificação.
219.	Entretanto, é preciso reconhecer que o valor da proposta da empresa Lintra carecia de um ajuste para que o seu preço retratasse melhor a realidade de mercado.
220. 	Uma vez que foi permitida a correção da proposta da empresa Amir no âmbito do certame, considera-se pertinente que a proposta da Lintra também seja ajustada para efeito do cálculo do débito, pois caso tivesse sido lhe oferecida a mesma oportunidade, o seu preço restaria superior ao montante inicialmente ofertado.
221.	Conforme relatado nesta instrução, a correção que caberia promover na proposta da Lintra se refere aos encargos sociais da mão de obra direta e indireta relativa à planilha de construção civil do empreendimento. Portanto, ao valor proposto de R$ 6.627.588,40 caberia adicionar mais R$ 509.778,57, o que implicaria em um montante de R$ 7.137.366,97. Esse passaria a ser o novo parâmetro de preço a ser comparado com a proposta de preços da Amir para o cálculo do débito.
222.	É importante destacar que, ao utilizar a proposta de preços da Lintra ajustada como paradigma de preços (R$ 7.137.366,97) , está se atuando de forma conservadora e em benefício dos responsáveis. Esse montante é bastante superior ao orçamento paradigma do Tribunal de R$ 5.729.527,63 (aproximadamente 25% a maior) , bem como corrige o valor da proposta inicial da Lintra, reduzindo, assim, o superfaturamento a ser imputado aos responsáveis.
 (grifos acrescidos) 
Assim, diante dos questionamentos acerca do Banco de Preços da Aneel, adotou-se apenas o valor da proposta da Lintra, ainda de maneira ajustada em benefício dos responsáveis. Note-se, portanto, que de maneira conservadora, ao realizar as análises ao longo das instruções anteriores, em busca da verdade material, as equipes optaram sempre por apontar o menor valor entre as estimativas possíveis, em consonância com o art. 210, §1º, inciso II do Regimento Interno do TCU.
Dando prosseguimento à análise atinente ao entendimento exposto pelos defendentes referente ao Acórdão 2109/2016-TCU-Plenário (Ministro Relator Benjamim Zymler) , apesar de concordar com a alegação do respondente sobre a importância de se conhecer a composição detalhada dos serviços, entende-se que a falta desses parâmetros não inviabiliza a análise de preços de uma planilha orçamentária. O próprio acórdão estabelece que, na impossibilidade de se obter um valor referencial de determinado serviço para apuração de superfaturamento, admite-se a utilização de outros métodos aproximados, como, por exemplo, de valores constantes de notas fiscais de fornecedores acrescidos de custos indiretos ou mesmo de DFPs.
Ressalta-se, por outro lado, que o acolhimento de tal alegação abriria um precedente para se inviabilizar uma das metodologias mais utilizadas nas auditorias de obras realizadas pelo TCU, vez que o auditor quase sempre não conhece a composição de custos elaborada pelas licitantes e tampouco pela empresa promotora da licitação, tal como no presente caso.
Entende-se ainda que, para mitigar o risco de efetivação de uma contratação antieconômica no caso concreto, bastaria uma análise dos valores apresentados pelas licitantes. Registra-se, inclusive, que tal análise foi feita pela Comissão de Licitação (TC Processo 012.194/2009-9, peça 59, p. 3) , resultando em solicitação de revisão na estimativa de custos elaborada pelos respondentes, a qual não atendeu o princípio da economicidade ao apresentar valor muito superior aos valores da maioria das propostas apresentadas naquele certame. 
No entanto, tal análise não foi efetuada na estimativa revisada, apesar desta estimativa ainda apresentar valores altos, quando comparados com os valores da maioria das propostas apresentadas naquele certame.
Atinente a alegada utilização inadequada, como paradigma, da proposta da Lintra desclassificada no certame do Convite 043276078, registra-se que as alegações apresentadas na peça 84 são similares as alegações já superadas pelas análises efetuadas na instrução de mérito constante da peça 65 (p. 27-30) . No entanto, para manter a contextualização e coerência na linha de argumentação, além dessa alegação ser a principal motivação para nova abertura do contraditório ora em análise, tais análises de mérito serão reproduzidas sinteticamente a seguir.
Atinente aos alegados erros insanáveis constantes da proposta da empresa Lintra, interessa observar, contudo, que um dos supostos erros apontados sequer existiu, qual seja, o apontado no preço do item 4 da planilha de preços da Lintra (Armazenagem dos Materiais) . 
Tal item continha preço de R$ 100.000,00 com uma quantidade de 6 x verba/mês (peça 46, p. 14) . Verifica-se, no entanto, que tal valor é próximo: (i) do apontado na estimativa revisada da Petrobras, de R$ 77.307,06 (peça 45, p. 81) para a mesma quantidade de 6 x verba/mês (já é o valor total) ; e (ii) da média dos valores das cinco demais propostas de licitantes, de R$ 107.515,37 (peça 65, p. 28) . 
Além disso, verifica-se pela soma total dos Serviços, que a estimativa de custos da Petrobras e as propostas apresentadas pela Lintra e Orteng (peça 46, p. 63 e 105) não multiplicam por seis o valor discriminado (preço parcial-R$) , ou seja, tal valor já é o total do referido item. Já nas propostas da CAM Brasil e da Vetor (peça 46, p. 111 e 113) , multiplica-se por seis o valor de Preço Parcial para se chegar no valor total de serviços. 
Na sequência, foi reconhecido (peça 65, p. 28) que a empresa Lintra omitiu na sua proposta o valor de R$ 441.016,38 (sem a incidência de BDI) relativo aos encargos sociais da mão de obra direta e indireta alocados na planilha de construção civil do Demonstrativo de Formação de Preços (peça 46, p. 14, 80 e 82) . Entretanto, tal omissão não foi sequer negociada com a Lintra, ao contrário da oportunidade dada à empresa Amir para corrigir a sua proposta após a fase de classificação (peça 46, p. 50, item 3.8) .
Atinente à alegação da insuficiência do montante de Lucro e Contingências para pagamento dos encargos não previstos na proposta da Lintra, note-se que tal valor original era de R$ 427.487,18, situando próximo aos R$ 441.016,38, valor correto caso fosse ajustado e não o valor de R$ 1.009.778,57 defendido. Bastaria, então, um questionamento à empresa se havia interesse em honrar sua proposta mesmo diante da falha constatada. No entanto, por ter indevidamente apontado o erro relativo ao item "Armazenagem dos Materiais", a Comissão de Licitação nem chegou a este ponto.
Na sequência, como contraponto, além de se levantar dúvidas sobre a acurácia da estimativa de preços da Petrobras, são apontadas diversas inconsistências apresentadas pelo referido orçamento da estatal, as quais não foram esclarecidas ao longo dos presentes autos, tais como o aumento indevido de R$ 471.787,95 (valor com BDI) relativo a erro no item mão de obra indireta horista (peça 65, p. 19-20 e peça 61, p. 4-5 do processo originário) .
Além dessa, outras inconsistências relevantes não foram esclarecidas durante a auditoria e nem após a audiência do Sr. Sérgio dos Santos Arantes, no âmbito da instrução constante da peça 32 do processo originário: (ii) não fornecimento de requisitados documentos e informações necessárias e suficientes para reprodução exata dos custos e quantitativos apresentados e considerados para obtenção de todos os custos e preços estimados ( p. 2, item 11) ; (ii) falta de justificativas para as alterações realizadas entre a Revisão 0 e a Revisão A do respectivo orçamento estimativo, visando prestar objetivamente as informações necessárias e suficientes acerca da origem dos custos e dos quantitativos considerados para obtenção de todos os preços estimados (p. 6, item 29) .
Dessa forma, a equipe técnica concluiu, por meio daquela instrução preliminar, que o respondente, em duas oportunidades à época, não apresentou novos elementos suficientes para elucidar o tema, além de a estimativa de custos para a licitação da Linha de Transmissão Provisória do Comperj ter sido elaborada com vícios de forma e conteúdo, contribuindo para a contratação do objeto por preço manifestamente superior aos parâmetros de mercado, configurando ato antieconômico (p. 22, itens 109-110) . 
Cabe ainda registrar a inconsistência apontada no relatório de auditoria e reconhecida pela Petrobras referente ao montante de R$ 145.888,56 (sem aplicação de BDI) a maior, relativo ao serviço de cravação de estacas (peça 4, p. 55 do TC Processo 012.194/2009-9) .
Conclui-se, então, que apesar de existir erros a maior na estimativa da Petrobras, a Comissão de Licitação apontou indevidamente equívoco apenas na proposta da Lintra, reforçando a ideia de que a o preço ofertado por esta empresa seria exequível. 
Diante desses fatos, é preciso ressaltar, mais uma vez, que não foi oportunizada à empresa Lintra demonstrar a exequibilidade da sua proposta na fase de negociação, como era de esperar dos gestores da Petrobras, e como leciona a jurisprudência pacífica desta Corte de Contas (vide SúmulaTCU 262) . As instruções precedentes do TC Processo 012.194/2009-9 já tinham relatado essa questão, a exemplo do trecho extraído da instrução constante da peça 63, p. 12-13, daquele processo: 
68. Quanto ao primeiro motivo, de que a proposta da Lintra "representaria grande temeridade" à Estatal, nota-se, a partir da observação das Tabelas 1 e 2, que a proposta contratada (Amir) se encontrava mais de 30% abaixo da estimativa da Petrobras, antes de sua revisão, e nem por isso se considerou que ela "representaria grande temeridade" à Estatal, ao contrário, optou-se por alterar a estimativa de custo inicial. 
69. Quanto ao segundo motivo, de que haviam limites de aceitabilidade de +20% e -15%, observa-se que, embora sejam fixos em termos percentuais, tais limites podem variar, em termos absolutos. Assim, de acordo com o critério de revisão adotado pelo gestor, altera-se a estimativa e, por conseguinte, os limites de aceitabilidade. No caso em questão, por exemplo, o limite inferior passou de R$ 10.339.572,28 para R$ 8.962.769,92 (Tabela 4) , após a revisão. 
70. Quanto ao terceiro motivo, de que haviam supostas inconsistências no orçamento da Lintra, o Sr. Sérgio Arantes informou que, de acordo com a ata de uma reunião realizada em 18/1/2008 (peça 58, p. 8-9) , a licitante teria reconhecido a existência de impropriedades em sua proposta. No entanto, ata da reunião realizada em 17/8/2008 com a empresa Amir (peça 58, p. 4-5) mostra que a contratada também reconheceu impropriedades em sua proposta, o que não impediu sua contratação. Além disso, foi dada a oportunidade para que a Amir realizasse ajustes em seu orçamento, conforme demonstra a ata da reunião realizada em 6/3/2008 (peça 58, p. 12-13) , em que a Petrobras chamou a empresa Amir para negociação de preço e para confirmar se ela teria condições de absorver as falhas em sua proposta, o que ficou evidente no registro da Amir de que "[...] reavaliou a formação do preço ofertado e confirma que tem condições de absorver os itens identificados na reunião de esclarecimentos [...]" (peça 58, p. 13, item 5) .
71. A jurisprudência do TCU é pacífica no sentido de que a inexequibilidade da proposta deve ser demonstrada de forma objetiva, a partir de critérios previamente publicados, sendo que uma proposta só deve ser considerada inexequível após acurado exame do caso concreto. (Acórdãos 284/2008, 2.528/2012 e 1.092/2013, todos do Plenário) . A esse respeito, observe-se o que diz o Acórdão 1161/2014-TCU-Plenário: 
A desclassificação de proposta por inexequibilidade deve ser objetivamente demonstrada, a partir de critérios previamente publicados e deve ser franqueada a oportunidade de cada licitante defender a respectiva proposta e demonstrar a sua capacidade de bem executar os serviços, nos termos e condições exigidos pelo instrumento convocatório, antes que ele tenha a sua proposta desclassificada. (Grifos acrescidos) . 
72. Ao que se aparenta, no caso concreto, houve a desclassificação sumária da proposta de menor preço, contrariando a jurisprudência do TCU e ofendendo ao princípio da motivação dos atos administrativos, além do disposto no subitem 6.25 do Decreto 2.745/1998. Além disso, observa-se que a Comissão de Licitação não deu a mesma oportunidade de negociação para a licitante que apresentara o menor preço, ou seja, não chamou a empresa Lintra para negociar preços e verificar seu posicionamento acerca da exequibilidade de sua proposta, como fizera com a empesa Amir, em afronta ao princípio da impessoalidade.
Diante do exposto, não há como concordar com o argumento de que a aceitação da proposta de preços da Lintra pela Comissão de Licitação seria irrazoável, temerária e injustificada. A não interposição de recursos não significa que a empresa não teria interesse no contrato. É possível que se tivesse conhecimento do tratamento dado à empresa Amir após a classificação das propostas e não tivessem apontado um erro indevido na sua proposta, a Lintra buscasse os meios necessários para conseguir a contratação. Ou, como já comentado em instrução precedente no TC Processo 012.194/2009-9, a empresa poderia não recorrer por temer possíveis retaliações e não ser convidada a participar de novos certames. Notem no relatório da Comissão de Licitação que não houve recurso interposto por nenhuma licitante (peça 46, p. 50) . 
Na sequência, atinente a alegação de que não foi realizada uma detida análise das informações e premissas utilizadas pela Lintra na formação de seu preço, a fim de verificar a eventual necessidade de outras correções no DFP da mencionada licitante, importa registrar que coube à equipe técnica auditar e retificar inconsistências apresentadas na análise efetuada pela estatal, maior interessada na lisura e confiabilidade da referida proposta. Portanto, entende-se que não é razoável afirmar que foram utilizados parâmetros atécnicos para apontamento de superfaturamento, além de tal alegação ir de encontro a necessária efetividade da análise efetuada pela estatal nos DFPs das empresas licitantes, inclusive da empresa contratada.
Reforça tal entendimento a utilização, pelos respondentes, dos quantitativos dos serviços das propostas das licitantes, inclusive da proposta desclassificada da empresa Lintra, para promoverem alterações na "Revisão A" da Estimativa de custos, atendendo à solicitação da Comissão de Licitação (peça 39 do processo originário, p. 4-6; 23) .
Na sequência, cabe ressaltar que, diferentemente da interpretação dos defendentes, o trecho extraído do parecer do MPTCU (peça 73) apenas reproduziu a análise efetuada sobre a utilização do Banco de Preços como referencial de custos para apontamento de quantificação de sobrepreço. Além disso, tal parecer foi no sentido do cabimento de imputação de débito aos responsáveis pela elaboração do orçamento pelo montante originalmente calculado pela unidade técnica, no valor de R$ 2.687.207,57, e não pelo valor de R$ 1.789.146,80, consolidado na instrução constante da peça 65.
Reforça tal entendimento, a sequência da análise efetuada pelo mencionado Parquet, nos termos:
Ocorre que, conforme também anotado na instrução, "a adoção do Banco de Preços da Aneel decorreu da necessidade de se encontrar outros parâmetros de custos que auxiliassem no cálculo de um valor paradigma para se comparar com o orçamento da Petrobras, uma vez que a estatal deixou de fornecer informações suficientes para tanto". Com efeito, a instrução à peça 32, p. 14, já havia registrado que, "considerando-se que o TCU não pode ficar na dependência de informações do auditado, procuraram-se outras fontes para elaborar o orçamento que compõe o Anexo I (no final da instrução) e o consequente sobrepreço/superfaturamento". Nesse contexto, as eventuais dificuldades havidas pelo TCU na presente fiscalização decorrem essencialmente da conduta dos responsáveis pela elaboração do orçamento da obra, que se omitem na prestação de contas dos seus atos. 
Com efeito, houvessem esses responsáveis, mediante a devida e prévia motivação escrita, justificado os valores do orçamento com a indicação de todos os preços unitários e respectivas composições de custos e com a indicação dos insumos e índices de produtividade correspondentes, o TCU não teria dificuldade para determinar o preço de mercado da obra. Sem essas informações, o que se dá é uma inusitada e inaceitável inversão de papéis, na qual o TCU se esforça para identificar todos os fatores com influência sobre o preço da obra e os responsáveis auditam e criticam o trabalho realizado pela Corte de Contas. 
Ora, se a omissão no dever de prestar contas enseja a imputação de até mesmo débito integral, os valores originalmente estabelecidos pela unidade técnica para o dano aos cofres da estatal constituem, ainda que elaborados com base em análise expedita, cálculo conservador e amplamente favorável aos responsáveis. Mesmo porque, o orçamento paradigma inicialmente elaborado foi ajustado, conforme esclarecimento contido no item 95 da instrução à peça 65, "acolhendo-se uma série de alegações da Petrobras, procurando retratar da melhor maneira possível as condições de contorno do empreendimento". A adoção do novo valor de débito ora defendido pela unidade técnica constituiria flagrante ofensa ao princípio jurídico segundo o qual "a ninguém é dado beneficiar-se da própria torpeza". 
Nada obstante, essas considerações não se aplicam à empresa Amir, haja vista que o terceiro contratado pela Administração não tem o dever de prestar contas. Em relação ao terceiro não se presume, portanto, dano equivalente ao valor integral gerido, devendo a acusação desincumbir-se do ônus de provar a extensão do dano. Nesse caso, aplica-se a determinação constante do Regimento Interno do TCU, art. 210, § 1º, inciso II, que limita a estimativa do dano a montante que seguramente seja inferior ao real valor devido. Nesse contexto, concordo que o débito a ser imputado a empresa Amir e, exclusivamente por consequência disso, aos responsáveis pela elaboração e aprovação do orçamento, se restrinja ao valor encontrado no cálculo alternativo proposto pela unidade técnica.
 (grifos acrescidos) 
Pelo exposto, conclui-se que o resultado conservador da análise efetuada pela SeinfraElétrica na instrução da peça 65 foi estendido para os responsáveis pelo Superfaturamento em razão da aprovação e elaboração da estimativa de custos do Convite 0434276078 pelas seguintes razões: (i) adoção do menor valor de superfaturamento apontado nas duas metodologias, ambas evidenciadas como confiáveis; (ii) utilização da proposta desclassificada após saneamento dos vícios apontados na análise efetuada pela Petrobras; e (iii) valor ajustado da proposta desclassificada ser maior do que o valor do referencial paradigma elaborado pela unidade técnica, baseado em metodologias adotadas por empresas especializadas do setor elétrico, tais como a Eletrobras, Eletrosul, Chesf e Aneel.  
Conclui-se, por todo o exposto, que não merecem prosperar as alegações dos respondentes referentes à alegada mudança de referencial de preços adotado na instrução de mérito constante da peça 65 para apontamento do superfaturamento no Contrato 0800.0040676.08.2.
Por fim, registra-se que a responsabilização solidária pela irregularidade apontada foi detalhada na Matriz de Responsabilização constante do Anexo I adiante. Ressalta-se que tal Matriz contempla inclusive a consolidação da responsabilização pela desclassificação indevida da proposta da licitante Lintra no âmbito do certame do Convite 0434276078, analisada na instrução de mérito constante da peça 65.
CONCLUSÃO
A presente instrução cuidou da análise das alegações de defesa complementares apresentadas pelos responsáveis citados (peça 84) , em atendimento à determinação contida no Despacho do relator Ministro Vital do Rêgo (peça 76) . 
Tais alegações se referem à suposta mudança de referencial de preços adotado na instrução de mérito constante da peça 65, utilizado para apontamento de superfaturamento levantado no Contrato 0800.0040676.08.2 - Fornecimento de materiais, equipamentos e serviços de Projeto e Execução da Linha de Transmissão 138 kV do Complexo Petroquímico do Rio de Janeiro (Comperj) , firmado entre a Petrobras e a empresa Amir Engenharia e Automação Ltda. - Amir. 
As análises das alegações de defesa promovidas no item I desta instrução foram em sua grande parte rejeitadas, não sendo suficientes para afastar o débito imputado aos responsáveis. 
Em razão da alegação sobre a possível imprecisão que o uso de percentuais sobre o valor dos materiais para a obtenção do custo dos serviços de montagem pode causar ao se utilizar o Banco de Preços da Aneel, decidiu-se realizar o cálculo do superfaturamento lastreado na proposta ajustada da empresa Lintra. Tal decisão procurou afastar qualquer questionamento quanto ao orçamento paradigma do Tribunal, que se baseou naquele banco de preços, e ainda reduziu o valor do débito a ser imputado aos responsáveis, mostrando-se um cálculo bastante conservador. 
À proposta da Lintra (R$ 6.627.588,40) foi adicionado o montante R$ 509.778,57, inerentes aos encargos sociais da mão de obra direta e indireta relativa à planilha de construção civil do empreendimento, resultando em R$ 7.137.366,97. Assim, em termos originais, o superfaturamento incialmente levantado em duas parcelas de R$ 2.687.207,57 (relativo à diferença entre o valor contratado e o valor paradigma da equipe do Tribunal) e R$ 1.789.146,80 (referente à diferença entre o valor contratado e a menor proposta oferecida) passou a um único valor de R$ 1.297.368,23 (R$ 8.416.735,20 - R$ 7.137.366,97) , o qual todos os responsáveis passaram a responder solidariamente. 
Ademais, como inexistem nos autos elementos que demonstrem a boa-fé dos responsáveis ou a ocorrência de outros excludentes de culpabilidade, suas contas devem, desde logo, serem julgadas irregulares, nos termos do art. 202, § 6º, do Regimento Interno/TCU, procedendo-se à sua condenação em débito e à aplicação da multa prevista no art. 57 da Lei 8.443/1992. 
PROPOSTA DE ENCAMINHAMENTO
Diante do exposto, submetemos os autos à consideração superior, para posterior encaminhamento ao Gab. do Ministro Relator, via Ministério Público junto ao TCU, nos termos do despacho à peça 76, propondo ao Tribunal:
2.1. rejeitar as alegações de defesa apresentadas pelo Sr. Sérgio dos Santos Arantes, CPF XXX.417.367-XX, Gerente de Engenharia de Custo e Estimativas de Prazos da Petrobras, por ter aprovado a estimativa de custos relativa ao Convite 0434276078, e pelos arquitetos juniores Claudio Tomoyuki Otuyama, CPF XXX.022.658-XX, e Leonardo de Oliveira Castilho, CPF XXX.405.090-XX, por terem elaborado a citada estimativa, e a empresa Amir Engenharia e Automação Ltda., CNPJ 03.582.493/0001-03, signatária do contrato 0800.0040676.08.2;
2.2. com fundamento nos arts. 1º, inciso I, 16, inciso III, alínea "c", e § 2º da Lei 8.443/1992 c/c os arts. 19 e 23, inciso III, da mesma Lei, e com arts. 1º, inciso I, 209, inciso III, e § 5º, 210 e 214, inciso III, do Regimento Interno, que sejam julgadas irregulares as contas:
2.2.1. do Sr. Sérgio dos Santos Arantes, CPF XXX.417.367-XX, Gerente de Engenharia de Custo e Estimativas de Prazos da Petrobras, por ter aprovado a estimativa de custos relativa ao Convite 0434276078; dos Srs. Claudio Tomoyuki Otuyama, CPF XXX.022.658-XX, e Leonardo de Oliveira Castilho, CPF XXX.405.090-XX, arquitetos juniores da Petrobras, por terem elaborado a citada estimativa; 
2.2.2. do Sr. Fernando Antônio Silva de Oliveira, CPF XXX.443.807-XX, representante da Petrobras na assinatura do contrato 0800.0040676.08.2; e dos Srs. Marcos Henrique Farias de Mello, CPF XXX.401.837-XX, Welington José Ferreira, CPF XXX.183.817-XX, David Eduardo Bastos de Sousa, CPF XXX.495.163-XX, Paulo Henrique Ximenes Duprat, CPF XXX.961.897-XX e Dilermando Alberto Ragone Lopes, CPF XXX.481.886-XX, membros da comissão de licitação responsável pela condução do Convite 0434276078; 
2.3. pelo exposto no item 135.2, condená-los, em solidariedade, com a empresa Amir Engenharia e Automação Ltda., CNPJ 03.582.493/0001-03, ao pagamento das quantias a seguir especificadas, com a fixação do prazo de quinze dias, a contar das notificações, para comprovarem, perante o Tribunal (art. 214, inciso III, alínea "a", do Regimento Interno) , o recolhimento das dívidas aos cofres da Petrobras, atualizadas monetariamente e acrescidas dos juros de mora, calculados a partir das datas discriminadas, até a data dos recolhimentos, na forma prevista na legislação em vigor.
	Data da ocorrência
	Tipo
	Valor integral, por data de lançamento, do débito e/ou crédito em reais (R$) *

	04/07/2008
	Débito 
	54.871,60

	11/08/2008
	Débito 
	83.686,46

	25/08/2008
	Débito 
	23.169,99

	24/09/2008
	Débito 
	65.555,12

	27/10/2008
	Débito 
	239.723,09

	02/12/2008
	Débito 
	31.824,17

	10/12/2008
	Crédito
	-25.521,35

	11/12/2008
	Crédito
	-19.453,46

	26/12/2008
	Débito 
	23.675,50

	19/01/2009
	Crédito
	-2.136,90

	29/01/2009
	Débito 
	9.918,27

	04/03/2009
	Débito 
	11.656,54

	01/04/2009
	Débito 
	88.290,20

	09/04/2009
	Crédito
	-15.926,16

	09/04/2009
	Crédito
	-15.755,84

	09/04/2009
	Crédito
	-8.721,13

	09/04/2009
	Crédito
	-16.050,48

	04/05/2009
	Débito 
	42.209,33

	26/05/2009
	Débito 
	27.387,26

	29/05/2009
	Crédito
	-4.496,08

	29/06/2009
	Débito 
	54.556,41

	16/07/2009
	Crédito
	-972,25

	27/07/2009
	Débito 
	46.052,68

	21/08/2009
	Crédito
	-9.345,42

	24/08/2009
	Débito 
	988,47

	25/08/2009
	Débito 
	7.487,01

	28/08/2009
	Crédito
	-364,50

	31/08/2009
	Débito 
	5.191,78

	31/08/2009
	Débito 
	114.708,82

	03/09/2009
	Crédito
	-782,60

	03/09/2009
	Crédito
	-12.389,49

	08/10/2009
	Débito 
	52.864,77

	16/12/2009
	Crédito
	-1.339,25

	16/12/2009
	Crédito
	-1.353,72

	16/12/2009
	Crédito
	-382,17

	16/12/2009
	Crédito
	-66,52

	18/12/2009
	Crédito
	-1.053,11

	21/12/2009
	Crédito
	-1.364,29

	21/12/2009
	Crédito
	-741,30

	10/01/2011
	Crédito
	-52.066,51

	24/01/2011
	Débito 
	3.388,25

	25/02/2011
	Crédito
	-1.191,17

	02/03/2011
	Crédito
	-1.611,86

	14/04/2011
	Crédito
	-18.276,04

	24/06/2011
	Crédito
	-1.911,96

	01/09/2011
	Débito 
	49.815,98

	26/09/2011
	Débito 
	109.438,47

	25/10/2011
	Débito 
	81.865,51

	25/11/2011
	Débito 
	79.214,37

	26/12/2011
	Débito 
	125.080,26

	24/01/2012
	Débito 
	83.447,90

	27/03/2012
	Débito 
	99.960,41

	* Considerando o valor original de R$ 1.279.368,23 atualizado com os índices de reajustes contratuais, nas datas efetivas de pagamento. 
Valor atualizado até 2/4/2020 pelo sistema débito do TCU, com a incidência de juros: R$ 3.250.707,34
2.4. aplicar aos Srs. Sérgio dos Santos Arantes, CPF XXX.417.367-XX, Claudio Tomoyuki Otuyama, CPF XXX.022.658-XX, Leonardo de Oliveira Castilho, CPF XXX.405.090-XX, Fernando Antônio Silva de Oliveira, CPF XXX.443.807-XX, Marcos Henrique Farias de Mello, CPF XXX.401.837-XX, Welington José Ferreira, CPF XXX.183.817-XX, David Eduardo Bastos de Sousa, CPF XXX.495.163-XX, Paulo Henrique Ximenes Duprat, CPF XXX.961.897-XX e Dilermando Alberto Ragone Lopes, CPF XXX.481.886-XX, e à empresa Amir Engenharia e Automação Ltda., CNPJ 03.582.493/0001-03, a multa prevista no art. 57 da Lei 8.443/1992 c/c o art. 267 do Regimento Interno, com a fixação do prazo de quinze dias, a contar das notificações, para comprovarem, perante o Tribunal (art. 214, inciso III, alínea "a", do Regimento Interno) , o recolhimento das dívidas aos cofres do Tesouro Nacional, atualizadas monetariamente desde a data do acórdão que vier a ser proferido até a dos efetivos recolhimentos, se forem pagas após o vencimento, na forma da legislação em vigor;
2.5. autorizar, desde logo, nos termos do art. 28, inciso II, da Lei 8.443/1992, a cobrança judicial da dívida, caso não atendidas as notificações; 
2.6. autorizar o pagamento da dívida dos responsáveis em 36 parcelas mensais e consecutivas, nos termos do art. 26 da Lei 8.443/1992 c/c o art. 217 do Regimento Interno, fixando-lhes o prazo de quinze dias, a contar do recebimento da notificação, para comprovarem perante o Tribunal o recolhimento da primeira parcela, e de trinta dias, a contar da parcela anterior, para comprovarem os recolhimentos das demais parcelas, devendo incidir sobre cada valor mensal, atualizado monetariamente, os juros de mora devidos, na forma prevista na legislação em vigor; 
2.7. encaminhar cópia da deliberação que vier a ser proferida, bem como do relatório e do voto que a fundamentarem, à Petróleo Brasileiro S.A. (Petrobras) e ao Procurador-Chefe da Procuradoria da República no Rio de Janeiro, nos termos do § 3º do art. 16 da Lei 8.443/1992 c/c o § 7º do art. 209 do Regimento Interno do TCU, para adoção das medidas que entender cabíveis.
4.	O Ministério Público junto ao TCU mais uma vez discordou parcialmente da proposta da Secretaria de Fiscalização de Infraestrutura de Energia Elétrica. Seu parecer foi prolatado nos seguintes termos (peça 98) :
Manifestei-me anteriormente à peça 73, ocasião na qual discordei parcialmente do encaminhamento sugerido pela unidade técnica. Apontei então as razões pelas quais endossei a proposta de condenação em débito dos responsáveis pela elaboração e aprovação do orçamento da obra, mas não dos integrantes da comissão de licitação e do representante da Petrobras na assinatura do contrato.
Posteriormente, os autos retornaram à unidade para exame de elementos adicionais apresentados pelos responsáveis, resultando na instrução mais recente, acostada à peça 94, sobre a qual cumpre-me emitir parecer.
Os novos elementos aduzidos pela defesa, assim como também a manifestação deste gabinete, não ensejaram a alteração do posicionamento da unidade técnica, mantendo a proposta de julgamento pela irregularidade das contas de todos os responsáveis ouvidos no processo, inclusive os membros da comissão de licitação, com sua condenação ao pagamento de débito.
De minha parte também não encontrei nos novos elementos, inclusive na nova instrução, nenhum motivo para rever a proposta que ofereci no parecer anterior.
Friso que relativamente aos responsáveis pelo orçamento que balizou a contratação, a condenação proposta pela unidade técnica é conservadora, já que, conforme fundamentos que expus anteriormente, a condenação poderia se dar até pelo valor integral da obra, haja vista que não se pode gastar recursos públicos sem saber explicar onde e como foram empregados.
Eu já havia falado sobre isso e agora a unidade técnica liquida definitivamente qualquer dúvida que ainda pudesse haver sobre o assunto. Assim, as incertezas eventualmente havidas quanto aos preços de referência não impedem a condenação, mesmo porque todas devem ser atribuídas à conduta dos próprios defendentes. Ninguém pode se beneficiar da própria torpeza. De qualquer maneira, o referencial efetivamente adotado no cálculo do débito, a partir da proposta corrigida da empresa Lintra, visa, conforme demonstração técnica oferecida na instrução, assegurar que a quantificação do dano não seja superior ao prejuízo efetivo. É essa forma de cálculo, a propósito, que possibilita a condenação da empresa Amir, contra quem, ao contrário dos gestores, não opera presunção de dano em face da incapacidade de demonstrar a boa e regular realização da despesa pública.
Já no tocante aos membros da comissão de licitação, considero qualquer condenação descabida. Continuo acreditando que foi razoável a decisão de desclassificar a proposta da empresa Lintra. Do ponto de vista da comissão de licitação, o preço apresentado por essa empresa deveria mesmo ser considerado manifestamente inexequível.
Deve-se ter em mente, para avaliar a conduta da comissão de licitação, os parâmetros que ela tinha em mãos para realizar seu julgamento. Vale notar que o preço da empresa Lintra somente pode ser aproveitado para efeito de constituir referência na análise em curso depois da manifestação de especialistas da área técnica do TCU.
É certo que os argumentos que defendem a desclassificação da Lintra aparentemente se enfraquecem perante o fato de que a comissão deixou de desclassificar uma segunda empresa que também não atendia os critérios estabelecidos na licitação. Nada obstante, conforme já apontei no parecer anterior, a situação delas era substancialmente diferente. Primeiro pela ordem de grandeza entre a proposta e o preço mínimo. Segundo porque a tentativa de aproveitar as propostas de menor preço precisava escorar-se em algum critério de razoabilidade. E foi considerado, para esse propósito, o procedimento adotado pela Lei 8.666/93. A lei vigente é critério mais do que razoável para orientar a conduta da comissão, em que pese o entendimento de que não seria obrigatório na contratação em tela. Apenas a proposta da empresa Amir passava por esse crivo.
Ante o exposto, e em face das ponderações que apresentei no parecer à peça 73, reitero a proposta oferecida naquela oportunidade, no sentido da exclusão da responsabilidade dos membros da comissão de licitação e do representante da empresa estatal na assinatura do contrato.
5.	Na sequência dos autos, após a emissão da instrução da Secretaria de Fiscalização de Infraestrutura de Energia Elétrica contida à peça 94 e do parecer do MPTCU contido à peça 98, foram apresentados novos memoriais, os quais mencionavam eventual prescrição da pretensão punitiva desta Corte de Contas, à luz do Acórdão 1441/2016-TCU-Plenário, em relação a um dos responsáveis chamados a apresentar defesa. Determinei então, consoante despacho à peça 99, o retorno dos autos à SeinfraElétrica e ao MPTCU para análise desse ponto específico.
6. 	Em atendimento, a unidade técnica emitiu sua última manifestação nos autos, nos seguintes termos (peça 101) :
INTRODUÇÃO
Trata-se de instrução técnica que tem por objetivo examinar a possível ocorrência de prescrição da pretensão punitiva desta Corte de Contas no tocante ao responsável Sérgio dos Santos Arantes, levando em conta os critérios definidos no Acórdão 1441/2016-TCU-Plenário, em cumprimento ao Despacho do Relator (peça 99) , Exmo. Sr. Ministro Vital do Rêgo, proferido em 16 de setembro de 2020. Tal hipótese foi suscitada a partir de informações contidas no último Memorial apresentado pela defesa (peça 97, p. 8) .
HISTÓRICO
A presente Tomada de Contas Especial corresponde a desdobramento de auditoria realizada no âmbito do Fiscobras 2009 (TC Processo 012.194/2009-9) , que teve por objeto as obras de implantação do Comperj, contemplando o exame de alguns contratos e editais de tal empreendimento, dentre os quais o Contrato 0800.0040676.08.2, que envolvia o fornecimento de materiais, equipamentos e serviços de Projeto e Execução da Linha de Transmissão de 138 kV.
No relatório da auditoria acima destacada foram apontados diversos indícios de irregularidades e, especificamente ao contrato em tela, ficaram consignados os seguintes achados: julgamento ou classificação das propostas em desacordo com os critérios do edital ou da legislação (Achado 3.6) ; e sobrepreço decorrente de quantitativo inadequado (Achado 3.7) .
Ao apreciar os resultados preliminares apontados pela equipe de fiscalização, o Tribunal, por meio do Acórdão 2218/2009-TCU-Plenário (peça 100, p. 1-3) , de relatoria do Min. José Jorge, além da fixação de prazo para a Petrobras adotar diversas providências (subitens 9.1 e 9.2) e da oitiva da empresa contratada (item 9.6) , determinou também a audiência do Sr. Sérgio dos Santos Arantes (subitem 9.5) , Gerente de Engenharia de Custo e Estimativas de Prazos da Petrobras, acerca do sobrepreço apurado no Contrato 0800.0040676.08.2, com foco nas justificativas para as alterações e deficiências verificadas em seu orçamento estimativo.
Nos autos do Fiscobras 2009 (TC-Processo 012.194/2009-9) , após a apresentação pelas partes de elementos de defesa, documentos e informações complementares e saneadores em diversas oportunidades, que foram objeto de exames em específico pela Unidade Técnica competente (peça 94, itens 6 a 12) , restou confirmada a existência de superfaturamento no Contrato 0800.0040676.08.2, razão pela qual foi proposta a conversão da aludida fiscalização em TCE, entendimento esse acolhido pelo subitem 9.1 do Acórdão 2807/2015-TCU-Plenário (peça 1) , de Relatoria do Exmo. Sr. Ministro Vital do Rêgo, no qual se autorizou ainda a citação, dentre outros, de Sérgio dos Santos Arantes, por ter aprovado a respectiva estimativa de custos (subitem 9.1.1) .
No curso da presente TCE decorrente de tal deliberação, o responsável em evidência foi citado (peças 17 e 18) , tendo apresentado as correspondentes alegações de defesa (peça 45) , as quais foram detidamente avaliadas na primeira instrução de mérito destes autos (peça 65) . Posteriormente, em nova oportunidade de defesa, foram acostadas contrarrazões (peça 84) , objeto de análise de mérito complementar e mais recente desta Unidade Técnica (peça 94) , que concluiu, quanto ao Sr. Sérgio dos Santos Arantes, pela rejeição das alegações de defesa por ele apresentadas, com proposta de julgamento pela irregularidade de suas contas especiais em face de ter aprovado a estimativa de custos relativa ao Convite 0434276078, condenando-o, solidariamente com outros responsáveis, ao pagamento do débito de R$ 1.297.368,23 (valor histórico) . Ademais, elaborou-se também proposta de aplicação de multa ao referido responsável, com base no art. 57 da Lei 8.443/1992, e no art. 267 do Regimento Interno do TCU.
Com esta TCE conclusa para apreciação no Gabinete do Relator, a defesa distribuiu novo Memorial para reavaliação dos fatos (peça 97) . Em virtude da informação nele ressaltada de que o Sr. Sérgio dos Santos Arantes teria já apresentado razões de justificativas sobre a estimativa de custos no âmbito do TC-Processo 012.194/2009-9 (peça 97, p. 8) , o Relator, Exmo. Sr. Ministro Vital do Rêgo, devolveu os autos à SeinfraEletrica para que promovesse a análise de eventual prescrição da pretensão punitiva deste Tribunal quanto a esse ponto em específico, tendo por base as regras dispostas no Acórdão 1441/2016-TCU-Plenário. Por conseguinte, no próximo tópico, processa-se o exame determinado pelo Relator.
EXAME TÉCNICO
De início, é imperativo atentar que o exame da prescrição tem por foco exclusivamente o poder sancionatório do Tribunal, isto é, se já transcorreu, no presente caso, o prazo prescricional aplicável aos processos de controle externo, circunstância que, se confirmada, impediria a proposta de multa ao responsável Sérgio dos Santos Arantes, com base no art. 57 da Lei 8.443/1992 e no art. 267 do Regimento Interno do TCU. Portanto, não será debatida a possiblidade de condenação pelo débito, de R$ 1.297.368,23 (valor histórico) , proposta impositiva dada à imprescritibilidade das ações que visam ao ressarcimento do erário, conforme ditado expressamente no artigo 37, parágrafo 5º, da Constituição Federal.
O Tribunal, por meio do Acórdão 1441/2016-TCU-Plenário, conduzido pelo Voto do Revisor (Redator) , Exmo. Sr. Ministro Walton Alencar Rodrigues, uniformizou os critérios que devem ser observados para a devida investigação de tal matéria, conforme entendimento firmado nos seguintes termos:
Acórdão 1441/2016-TCU-Plenário
 (...) 
9.1. deixar assente que:
9.1.1. a pretensão punitiva do Tribunal de Contas da União subordina-se ao prazo geral de prescrição indicado no art. 205 do Código Civil;
9.1.2. a prescrição a que se refere o subitem anterior é contada a partir da data de ocorrência da irregularidade sancionada, nos termos do art. 189 do Código Civil;
9.1.3. o ato que ordenar a citação, a audiência ou oitiva da parte interrompe a prescrição de que trata o subitem 9.1.1, nos termos do art. 202, inciso I, do Código Civil;
9.1.4. a prescrição interrompida recomeça a correr da data em que for ordenada a citação, a audiência ou oitiva da parte, nos termos do art. 202, parágrafo único, parte inicial, do Código Civil;
9.1.5. haverá a suspensão da prescrição toda vez que o responsável apresentar elementos adicionais de defesa, ou mesmo quando forem necessárias diligências causadas por conta de algum fato novo trazido pelos jurisdicionados, não suficientemente documentado nas manifestações processuais, sendo que a paralisação da contagem do prazo ocorrerá no período compreendido entre a juntada dos elementos adicionais de defesa ou da peça contendo o fato novo e a análise dos referidos elementos ou da resposta da diligência, nos termos do art. 160, §2º, do Regimento Interno;
 (...) 
Desse modo, a prescrição da pretensão punitiva do Tribunal ocorre com o transcurso do prazo geral estabelecido no Código Civil, de dez anos (Art. 205) . Para sua apuração, demanda-se o levantamento de três elementos essenciais estabelecidos no Acórdão 1441/2016-TCU-Plenário: a) data da irregularidade que enseja à sanção; b) data de eventual interrupção do prazo prescricional; e c) períodos eventuais de suspensão do prazo prescricional.
A conduta injustificada que motivou a proposta de irregularidade das contas do Sr. Sérgio dos Santos Arantes, com condenação pelo débito quantificado, bem como a proposta de multa, sanção que ora se verifica a ocorrência de prescrição, deriva do ato de ter, na condição de Gerente de Engenharia de Custo e Estimativas de Prazos da Petrobras, aprovado a estimativa de custos da Linha de Transmissão do Comperj com sobrepreço e consequente superfaturamento, conforme delineado na última instrução técnica (peça 94, item 135.1) e tipificado em sua citação (peças 17 e 18) .
No âmbito da auditoria que originou a presente TCE, TC-Processo 012.194/2009-9 (em apenso) , o responsável foi chamado em audiência (peça 100, p. 1-4) , recaindo os questionamentos sobre o mesmo orçamento estimativo de que trata a citação acima destacada, visto que teve que apresentar razões de justificativas para o sobrepreço e as alterações que foram nele então constatados pela equipe de fiscalização.
A estimativa de custos impugnada tanto na citação, quanto na audiência, passou pelo crivo do responsável em duas oportunidades distintas (peça 45, p. 72) . Tal documento foi por ele aprovado originalmente em 11/1/2008 e, em processo de revisão, na data de 28/1/2008, marco a partir do qual deve ser iniciada a contagem do prazo prescricional de dez anos, observando, assim, o albergado nos artigos 189 e 205 do Código Civil e no subitem 9.1.2 do Acórdão 1441/2016-TCU-Plenário.
De acordo com o Código Civil e jurisprudência deste Tribunal, a prescrição pode ser interrompida uma única vez, evento esse que se materializa na data do ato que ordenar a citação, audiência ou oitiva da parte (art. 202, inciso I e parágrafo único, do Código Civil; e Acórdão 1.441/2016, subitens 9.1.3 e 9.1.4) .
Como se sabe, se a prescrição não tiver sido consumada, o advento jurídico da interrupção elimina o período passado contado a partir da ocorrência da irregularidade, voltando o prazo a correr por inteiro.
No caso sob exame, a citação do Sr. Sérgio dos Santos Arantes foi ordenada pelo subitem 9.1.1 do Acórdão 2807/2015-TCU-Plenário (peça 1) , na data de 4/11/2015. Se fosse considerado tal marco, a interrupção teria ocorrido quase sete anos e dez meses (2.837 dias) após a prática da conduta impugnada (28/1/2008) . Com o reinício da contagem em 4/11/2015, certamente, por ocasião da presente instrução técnica (9/10/2020) , a prescrição ainda não teria se efetivado, tendo perpassado desde então quase cinco anos (1.801 dias) , sem levar em conta qualquer período de suspensão dos prazos, eventos esses que, em verdade, sucederam-se na tramitação processual desta TCE como adiante será demonstrado (itens 21 a 25) .
Contudo, como já frisado (item 12) , no processo de auditoria que se converteu nesta TCE (TC-Processo 012.194/2009-9) , o responsável já havia sido ouvido em audiência, abordando a aprovação e os problemas da mesma estimativa de custos objeto da posterior citação. Inclusive, quando da análise das razões de justificativa apresentadas naqueles autos, a instrução técnica então produzida concluiu no sentido de que elas fossem rejeitadas, mas sem a aplicação de multa, pois, no curso da TCE proposta, seria mais oportuna a aplicação da sanção após a análise de defesa adicional a ser apresentada pelo responsável (peça 100, p. 5-30, itens 108."a", 112 e 113."a") .
Tendo em vista esse contexto, no qual a audiência representou o primeiro chamamento do Tribunal direcionado ao responsável para que exercitasse seu direito ao contraditório e à ampla defesa no tocante a mesma conduta, entende-se plausível considerar, para fins de interromper a prescrição, a data de sua ocorrência, qual seja, 23/9/2009, sessão em que foi proferido o Acórdão 2218/2009-TCU-Plenário (peça 100, p. 1-3) , que ordenou a audiência do Sr. Sérgio dos Santos Arantes (subitem 9.5) . Desse modo, a contagem iniciada na data da prática da irregularidade, 28/1/2008, teve o prazo de prescrição interrompida em 23/9/2009, marco a partir do qual abriu-se novamente a contagem do período prescricional.
Não obstante tal marco (23/9/2009) sinalizar o transcurso de um período superior a dez anos quando se toma o momento desta instrução técnica, isso por si só não é suficiente para configurar a extrapolação do prazo prescricional, visto que também é aplicável aos processos de controle externo as causas de suspensão de contagem, especialmente durante períodos em que o responsável teve oportunidades adicionais para o exercício de sua defesa, conforme expressamente previsto no subitem 9.1.5 do Acórdão 1441/2016-TCU-Plenário. No Voto condutor dessa decisão que uniformizou a jurisprudência do Tribunal, o Revisor (Redator) , Exmo. Sr. Ministro Walton Alencar Rodrigues, explicita a motivação para o prazo prescricional ser suspenso nos termos a seguir transcritos:
Acórdão 1441/2016-TCU-Plenário (Voto do Revisor/Redator) 
III
 (...) 
Necessário, pois, que o Tribunal reconheça a possibilidade de suspensão do processo e, por consequência, do fluxo prescricional, em face das peculiaridades do processo de controle externo, notadamente por ser ele regido pelo princípio da verdade material, situação que acaba por dilatar o exercício do contraditório e da ampla defesa pelos interessados.
Imperativo que os adicionais prazos de defesa conferidos aos responsáveis, assim como o tempo necessário ao exame, pela unidade técnica, pelo Ministério Público e pelo relator, dos elementos adicionais de defesa, sejam tratados como períodos de suspensão da prescrição, com fundamento no art. 265, inciso IV, alínea 'b', do Código de Processo Civil, porque, nesses casos, não há inércia do Tribunal, mas ampliação do exercício do contraditório e da ampla defesa pelo responsável.
 (...) 
Ajusta-se a tal conceito a permissão para que o responsável amplie o exercício do contraditório e da ampla defesa prescritos na lei de regência do processo de controle externo.
Além disso, seria contraditório permitir que tais dilações temporais, havidas no interesse do responsável, pudessem contribuir para a formação da prescrição intercorrente.
O e. ministro Vital do Rêgo apresenta proposta que encerra pequena alteração em relação ao que consignei. Acrescenta Sua Excelência, entre as hipóteses de suspensão, em que fato novo apresentado pela parte, não suficientemente documentado nas manifestações processuais, ensejar a realização de diligências. Sugere, ainda, que a suspensão, interrompida por uma dessas situações, volte a correr com a "análise dos referidos elementos ou da resposta da diligência", isto é, com o término da fase de instrução (art. 160, § 2º, do Regimento Interno) .
A proposta oferecida pelo e. ministro Vital do Rêgo abrevia o período de suspensão da prescrição, porque dele exclui o tempo despendido pelo Ministério Público e pelo relator para o exame dos adicionais elementos de defesa oferecidos pelo responsável. Acolho tal proposição, porque ela imuniza o responsável de eventuais delongas no julgamento do processo.
 (...) (Destaques constam da redação original) 
A suspensão implica a paralisação da contagem apenas durante o período de efetividade da causa, com a retomada do fluxo do prazo prescricional levando em conta o período passado já contabilizado.
Ao longo da tramitação processual da presente TCE, bem como dos autos da fiscalização original, há evidências de que o Sr. Sérgio dos Santos Arantes, na defesa de seus interesses, lançou mão em diferentes ocasiões da faculdade regimental de apresentação de elementos adicionais de defesa que provocaram a reanálise dos fatos e diligências complementares para viabilizar a apreciação de mérito pelo Tribunal.
No âmbito da fiscalização original, a Unidade Técnica competente concluiu a análise de mérito da audiência promovida em 1/2/2013 (TC-Processo 012.194/2009-9, peças 32 e 33) . Antes da apreciação pelo Tribunal, o Sr. Sérgio dos Santos Arantes protocolou, na data de 8/4/2013, aditamento de defesa (peça 39) , o qual motivou novo exame determinado pelo Relator (peça 41) , Exmo. Sr. Min. José Jorge. Em sequência, na data de 5/9/2013, foi acrescida argumentação complementar pela defesa do responsável (peça 42) . Do exame técnico dos elementos adicionais trazidos pelo responsável (peça 63) , resultou em diligência a Petrobras para o saneamento dos autos. Após a obtenção dos documentos e esclarecimentos em resposta à diligência efetivada, elaborou-se nova proposta de mérito pela conversão da fiscalização em TCE devido ao superfaturamento constatado (peça 94) , despachado pelo Titular da Unidade Técnica em 12/3/2015 (peça 96) .
Por conseguinte, fundado no subitem 9.1.5 do Acórdão 1441/2016-TCU-Plenário, resta caracterizada a suspensão do fluxo da prescrição, no período de 8/4/2013 a 12/3/2015, lapso temporal dispendido para a adequada análise da defesa adicional conferida ao responsável. Assim, a contagem do período prescricional, que se iniciou em 23/9/2009, foi suspensa em 8/4/2013, retomando-se seu curso somente na data de 12/3/2015.       
Já na tramitação desta TCE, com instrução de mérito finalizada após a citação (peça 65) , o Sr. Sérgio dos Santos Arantes apresentou, em 25/3/2019, Memorial de defesa adicional (peça 75) , o qual foi acolhido pelo Relator (peça 76) , Exmo. Sr. Ministro Vital do Rêgo, autorizando a oferta de contrarrazões, oportunidade que foi efetivamente aproveitada pelo responsável (peça 84) . Em sua última manifestação, a SeinfraElétrica promoveu a respectiva análise técnica complementar de mérito (peça 94) , cuja conclusão se deu com o parecer conclusivo emitido pelo Titular de tal Unidade Técnica na data de 10/4/2020 (peça 96) . Antes do julgamento da matéria pelo Tribunal, a defesa do responsável acostou aos autos, mais uma vez, na data de 14/5/2020, Memorial refutando a instrução técnica prévia (peça 97) , o que motivou o exame ora processado em atendimento ao determinado pelo Relator no Despacho de 16/9/2020 (peça 99) .
Desse modo, no presente momento, a contagem do prazo prescricional reiniciada em 12/3/2015 foi suspensa na data de 25/3/2019, visto que o período transcorrido desde então compreende o exercício de sucessivas oportunidades adicionais de defesa pelo Sr. Sérgio dos Santos Arantes, exigindo com isso tempo complementar para as análises técnicas e desdobramentos decorrentes a fim de viabilizar a apreciação em definitivo pelo Tribunal, situação essa suficiente para a suspensão da prescrição, de acordo com o subitem 9.1.5 do Acórdão 1441/2016-TCU-Plenário.
Ao se levar em conta o prazo prescricional de dez anos, bem como os critérios de interrupção e suspensão estabelecidos na jurisprudência desta Corte de Contas e detalhados na presente instrução, infere-se que, nesta TCE, não se consumou a prescrição da pretensão punitiva do Tribunal em relação à conduta imputada ao Sr. Sérgio dos Santos Arantes, encontrando-se a contagem atualmente suspensa e restando ainda 883 dias para o prazo prescricional ser exaurido, conforme se vê demonstrado, em síntese, na tabela 1 adiante.
Tabela 1 - Demonstração do curso do período prescricional 
			PrazoDecenal (Dias) 
	PrazoTranscorrido (Dias) 
	PrazoResidual (Dias) 

	Data da Irregularidade  (Item 13) 
	28/01/2008
	3.650
		
	Data da Interrupção  (Item 18) 
	23/09/2009
		604
	3.046

	Data Reinício Contagem  (Item 18) 
	23/09/2009
	3.650

	Data Inicial de Suspensão  (itens 22 e 23) 
	08/04/2013
		1.293
	2.357

	Data Final de Suspensão  (itens 22 e 23) 
	12/03/2015
		0
	2.357

	Data Inicial de Suspensão  (itens 24 e 25) 
	25/03/2019
		1.474
	883

	Processo Suspenso Atualmente (item 26) 
			0
	883

Elaboração própria com base nos fatos e evidências relatados nesta instrução.
CONCLUSÃO
A presente instrução, em cumprimento ao ordenado pelo Relator (peça 99) , Exmo. Sr. Ministro Vital do Rêgo, avaliou a possibilidade de ter ocorrido a prescrição da pretensão punitiva do Tribunal no tocante à conduta do Sr. Sérgio dos Santos Arantes, objeto de sua citação nesta TCE, bem como de sua audiência prévia promovida nos autos do TC-Processo 012.194/2009-9. 
Com base na exposição acima (itens 8 a 26) , na qual se detalhou a aplicação dos critérios definidos no Acórdão 1441/2016-TCU-Plenário, destacando-se, em especial, a interrupção e os períodos de suspensão ocorridos efetivamente no caso em concreto, demonstrou-se que a prescrição suscitada para a conduta de Sérgio dos Santos Arantes não se verificou, restando ainda 883 dias para sua ocorrência após a reabertura da contagem, na data do término da suspensão do prazo prescricional ora vigente.
Por conseguinte, em face de não ter transcorrido o prazo prescricional quanto à aprovação do orçamento estimativo com sobrepreço, não cabe afastar a pretensão punitiva do Tribunal no caso sob comento, que intenta aplicar ao Sr. Sérgio dos Santos Arantes a multa prevista no art. 57 da Lei 8.443/1992, razão pela qual a conclusão e o encaminhamento final da instrução técnica precedente (peça 94, itens 129 a 135) devem ser mantidos, pois consolidam o adequado e atualizado exame de mérito dos fatos abordados nesta TCE.
PROPOSTA DE ENCAMINHAMENTO
Ante todo o exposto, submetem-se os autos à consideração superior, para posterior remessa, por intermédio do Ministério Público junto ao TCU, ao gabinete da Ministro-Relator, Exmo. Sr. Vital do Rêgo, propondo a manutenção integral das propostas relatadas na instrução técnica de mérito precedente (peça 94, itens 135.1 a 135.7) .
7. 	O MPTCU, em seu derradeiro parecer, manifestou concordância com a proposta oferecida pela SeinfraElétrica na instrução contida à peça 101, quanto a não ocorrência da prescrição da pretensão punitiva deste Tribunal em relação ao Sr. Sérgio dos Santos Arantes.
É o relatório.

Marina Macedo Pessanha Fernandes (OAB/RJ 158.482), Marina de Araújo Lopes (OAB/DF 43.327), Gustavo de Souza Vellame (OAB/RJ 153.962), Hélio Siqueira Junior (OAB/RJ 62.929), Carlos Roberto de Siqueira Castro (OAB/DF 20.015) e Taísa Oliveira Maciel (OAB/RJ 118.488).

Subprocurador-Geral Lucas Rocha Furtado.

TOMADA DE CONTAS ESPECIAL DECORRENTE DO ACÓRDÃO 2.807/2015-PLENÁRIO. COMPLEXO PETROQUÍMICO DO RIO DE JANEIRO (COMPERJ). LINHAS DE TRANSMISSÃO DE 138 KV. ÍNDICIOS DE SUPERFATURAMENTO. AUSÊNCIA DE PREÇOS DE REFERÊNCIA CONFIÁVEIS. CONTAS REGULARES COM RESSALVA.

TOMADA DE CONTAS ESPECIAL (TCE)

Secretaria de Fiscalização de Infraestrutura de Energia Elétrica (SeinfraElétrica).

Trata-se de Tomada de Contas Especial (TCE) constituída em atendimento ao Acórdão 2807/2015-TCU-Plenário, retificado pelo Acórdão 1682/2016-TCU-Plenário, para apurar indícios de superfaturamento apontados no Contrato 0800.0040676.08.2, celebrado entre a Petróleo Brasileiro S.A. (Petrobras) e a empresa Amir Engenharia e Automação Ltda. (Amir) , que tinha como objeto o fornecimento de materiais, equipamentos e serviços de Projeto e Execução de Linha de Transmissão de 138 kV, no Complexo Petroquímico do Rio de Janeiro (Comperj) .
O citado ajuste foi firmado em 5/5/2008, pelo valor original de R$ 8.416.735,20 e, após a assinatura de 25 termos aditivos, no total de R$ 2.406.786,42, alcançou o valor final de R$ 10.823.521,62. O termo de recebimento definitivo da obra foi assinado em 9/5/2012.
A autuação desse processo foi motivada por levantamento de auditoria realizado no âmbito do Fiscobras 2009, nessa e em outras obras do Comperj. No presente caso, ao contrário do que se observou nas principais unidades do Complexo, não há indicativos da atuação do cartel de construtoras, cujo modo de operação foi descortinado pela Operação Lava Jato, em 2014.
Em apertada síntese, após as três últimas manifestações nos autos (peças 65, 94 e 101) , a Secretaria de Fiscalização de Infraestrutura de Energia Elétrica (SeinfraElétrica) propõe rejeitar a maior parte das alegações de defesa, julgar irregulares as contas da empresa contratada, dos responsáveis pela elaboração do orçamento base da Petrobras, dos integrantes da comissão de licitação e do representante da Estatal que assinou o contrato, além de condená-los em débito de forma solidária e aplicar-lhes multa. O dano seria equivalente a diferença entre o valor da proposta contratada e o valor daquela que seria a melhor proposta, mas que teria sido indevidamente desclassificada.
Para a unidade técnica, os responsáveis pelo orçamento base da obra devem ser condenados por terem elaborado e aprovado a citada estimativa de preço no âmbito da Petrobras com sobrepreço. Os membros da CL, por terem indevidamente desclassificado aquela que seria a melhor proposta apresentada no certame, e o representante da Petrobras, por ter assinado contrato com sobrepreço. A empresa contratada, por ter recebido por serviços superfaturados.
O Ministério Público junto ao TCU (MPTCU) , por sua vez, discorda da condenação da comissão de licitação e do representante da Petrobras na assinatura do contrato pelos motivos que detalharei adiante.
II - Do processo licitatório da linha de transmissão
Antes de adentrar no mérito dos autos, se faz necessário esclarecer as etapas processuais do certame que deram origem ao Contrato 0800.0040676.08.2, uma vez que tais fatos têm influência direta no julgamento das condutas em análise.
De início, o orçamento paradigma da Petrobras era de R$ 12.164.202,68. Desse modo, a margem aceitável de preço variava de R$ 10.339.572,28 (- 15%) , no limite inferior, a R$ 14.597.043,21 (+ 20%) , no limite superior. Essa margem com variação de -15% a +20% era usualmente adotada pela Petrobras para a aceitabilidade de preços, em razão de seus normativos próprios de licitações.
Quando da abertura das propostas, a comissão de licitação constatou que quatro das seis licitantes haviam oferecido valores abaixo do limite inferior da estimativa da Petrobras (R$ 10.339.572,28) . Por esse motivo, convidou as correntes a prestar esclarecimentos sobre as premissas utilizadas por cada qual. Na sequência, a comissão de licitação solicitou ao setor competente que revisse a estimativa de custo inicial de acordo com ponderações apresentadas pelas próprias proponentes (TC Processo 012.194/2009-9, peça 39, p. 23-24) .
Assim feito, a nova estimativa de preços da Petrobras passou a apresentar o valor de R$ 10.544.435,21, com variação superior em R$ 12.653.322,25 (+ 20%) e inferior em R$ 8.962.769,93 (- 15%) .
Tabela 1  -  Estimativas e propostas de preço relativas ao Contrato 0800.0040676.08.2
	Propostas
	Valores

	Estimativa Inicial da Petrobras
	R$ 12.164.202,68

	Estimativa Revisada da Petrobras
	R$ 10.544.435,21

	Linhas de Transmissão Ltda (Lintra) 
	R$ 6.627.588,40

	Amir Engenharia e Automação (Amir) 
	R$ 8.430.201,03

	Orteng Equipamentos e Sistemas Ltda
	R$ 8.966.828,20

	CAM do Brasil Multiserviços Ltda.
	R$ 9.354.705,07

	Engenharia de Telecomunicações e Eletricidade S.A (ETE) 
	R$ 12.034.291,73

	Vetor Engenharia Ltda.
	R$ 15.953.706,76

Mesmo com essa segundo estimativa, a proposta da empresa Linhas de Transmissão Ltda. (Lintra) , no valor de R$ 6.627.588,40, encontrava-se bem abaixo do novo limite inferior da margem de aceitabilidade de preços, qual seja, R$ 8.962.769,93. Por essa razão, com base no item 4.2-b do convite, o qual previa a desclassificação das propostas "com preços excessivos ou manifestamente inexequíveis", a proposta da empresa Lintra foi desclassificada.
Na análise fria dos números, também deveria ter sido desclassificada a proposta da Amir Engenharia e Automação Ltda., no valor de R$ 8.430.201,03. Ainda que em patamar menor, a proposta da Amir estava igualmente abaixo do valor mínimo da estimativa (R$ 8.962.769,93) .
Todavia, os membros da comissão de licitação optaram por iniciar uma negociação com a empresa Amir, de forma a obter um valor de contratação mais baixo para a Estatal, mas ainda exequível. Destarte, após uma análise do Demonstrativo de Formação de Preços da proponente, verificou-se a necessidade de correção pontual da proposta da empresa. Em síntese, houve uma redução de R$ 13.465,83 em relação ao seu preço inicial, sendo que esse montante foi retirado da parcela de lucro inicialmente oferecida pela licitante. Ao fim, a Amir foi declarada vencedora e o contrato assinado pelo valor de R$ 8.416.735,20.
III - Da responsabilização da Comissão de Licitação e do representante que assinou o contrato
No entender da SeinfraElétrica, a proposta oferecida pela empresa Linhas de Transmissão Ltda. (Lintra) , no valor de R$ 6.627.588,40, seria sim exequível, pelos motivos constantes do próximo tópico. Desse modo, a conduta adotada pela comissão de licitação da Petrobras seria reprovável, pois a comissão teria desclassificado aquela que seria a melhor oferta de preço.
A unidade técnica reconhece, entretanto, que a empresa Lintra deixou de considerar na sua proposta o valor relativo aos encargos sociais da mão de obra direta e indireta alocados na planilha de construção civil do Demonstrativo de Formação de Preços. Tal omissão representaria um valor a menor de R$ 509.778,57, o qual deveria ser acrescentado ao orçamento da licitante (já considerada a incidência de BDI) . Desse modo, a menor proposta oferecida no certame seria na verdade de R$ 6.627.588,40 + R$ 509.778,57 = R$ 7.137.366,97.
Nesse cenário, de acordo com a compreensão da SeinfraElétrica, ao não aceitar a proposta da empresa Lintra, nem permitir que a licitante demonstrasse a viabilidade do valor oferecido, a comissão teria contribuído para um prejuízo de R$ 1.297.368,23, correspondente à diferença entre a proposta contratada (R$ 8.416.735,20) e aquela que seria a melhor proposta oferecida (R$ 7.137.366,97) , já considerada a devida correção necessária.
O entendimento da unidade técnica é de que a comissão de licitação tratou de forma diferenciada as duas participantes que apresentaram propostas de preço abaixo do valor mínimo, a empresa Lintra e a empresa Amir. A oportunidade de demonstrar a exequibilidade do preço oferecido teria sido oportunizada apenas à empresa Amir, a qual pode, inclusive, corrigir o valor de sua proposta.
De maneira semelhante, a SeinfraElétrica defende que também deve ser responsabilizado o Sr. Fernando Antônio Silva de Oliveira por ter assinado o contrato com a empresa Amir. Ele teria concretizado uma situação de exposição de dano ao erário, frente à contratação acima do menor valor ofertado.
O Ministério Público junto ao TCU (MPTCU) discorda de tais conclusões. De acordo com o Subprocurador-Geral Lucas Rocha Furtado, a proposta de imputação de responsabilidade aos membros da comissão de licitação e ao representante da Petrobras na assinatura do contrato é incompatível com a conduta dos envolvidos.
Ele relembra que foi graças à solicitação da comissão de licitação que a revisão do orçamento base da Petrobras foi feita pelo setor competente. Ao agir assim, aqueles funcionários impediram que a contratação das obras em análise fosse firmada pelo valor de R$ 12.034.291,73, pois esse era o valor da proposta da Engenharia de Telecomunicações e Eletricidade S.A (ETE) , a primeira acima do valor mínimo estabelecido na estimativa inicial (R$ 10.339.572,28) .
Ou seja, caso o orçamento base não tivesse sido revisto a pedido da comissão de licitação, a contratação teria sido firmada por um valor muito superior (R$ 12.034.291,73) ao efetivamente contratado (R$ 8.416.735,20) , com potencial prejuízo significativamente maior. Nesse caso, como bem destacou o Subprocurador-Geral, talvez a conduta adotada naquela situação não estivesse nem mesmo sendo agora questionada.
Nas palavras do representante do MPTCU:
Estamos então diante de situação na qual é proposta a condenação dos membros da comissão de licitação porque, uma vez que tiveram iniciativa no sentido de baixar o valor da contratação, limitaram-se a reduzi-lo de R$ 12 milhões para R$ 8,4 milhões - correspondentes à segunda melhor proposta apresentada no certame -, e não para R$6,6 milhões - correspondentes à menor proposta e que foi descartada pela comissão por considerá-la maculada por demasiado risco de inexecução, opinião contrária à que sustenta a unidade técnica.
Nada obstante, se ainda hoje pendem dúvidas sobre a exequibilidade da proposta no valor de R$ 6,6 milhões - como sugere o fato de a própria unidade técnica tê-la corrigido e majorado antes de tomá-la como referência para o cálculo do dano -, não posso concordar que sua desclassificação pela comissão de licitação sob exatamente esse mesmo fundamento, com as informações mais limitadas de que então dispunha, possa ser considerada ilícita.
Antecipo que concordo com as ponderações do MPTCU e adoto suas análises quanto a esse tema como minhas razões de decidir. Na situação desenhada, não posso acompanhar a proposta de condenar em débito a comissão de licitação por ter desclassificado uma proposta de preço que estava R$ 3,9 milhões (37%) abaixo do valor de referência já revisado (R$ 10,5 milhões) e R$ 2,3 milhões (26%) abaixo do limite mínimo de aceitação adotado pela Petrobras (R$ 8,9 milhões) .
De acordo com a defesa dos responsáveis, as informações trazidas por cada empresa na reunião de esclarecimentos que aconteceu antes da divulgação dos classificação pesaram para a decisão. Nessa oportunidade apenas a empresa Amir conseguiu apresentar esclarecimentos suficientes para comprovar que estava preparada para conduzir o contrato e, por essa razão, foi classificada pela comissão de licitação com base no critério de melhor preço. Além disso, a proposta da Lintra seria a única que não passaria pelo critério objetivo definido no art. 48, inciso II, da Lei 8.666/1993.
A aceitação de tal proposta da empresa Lintra, com os fatos conhecidos à época, traria grandes riscos de inexecução do contrato, sendo essa uma obra essencial às demais unidades do Comperj. A linha de transmissão em questão seria a responsável por, temporariamente, levar energia às principais unidades do Complexo.
Ademais, embora as duas propostas das empresas Lintra e Amir estivessem abaixo do valor mínimo referencial, não se pode negar que as distâncias dos valores ofertados até o limite inferior estabelecido pela Estatal eram bem diferentes: cerca de R$ 3,3 milhões no caso da proposta da Lintra contra R$ 0,5 milhão no caso da proposta da Amir.
Pensando como um gestor médio, talvez apenas essa diferença já fosse suficiente para justificar a desclassificação da empresa Lintra e a negociação com a empresa Amir. Seria por demais temerário contratar uma empresa com uma proposta de preço tão baixa em relação ao valor de referência da Petrobras, mesmo após a revisão desse valor inicial.
Quanto às falhas identificadas nas duas propostas de preço, há também uma diferença significativa entre elas. O erro encontrado na proposta da empresa Amir era significativamente menor do que o da proposta da Lintra.
Quando da realização da licitação, a comissão entendia que havia um erro da ordem de R$ 1 milhão na proposta da Lintra e um erro de R$ 13.465,83 na proposta da Amir (já se considerando a incidência do BDI) . Dessa forma, seria possível corrigir a proposta da Amir, reduzindo o erro identificado do lucro ofertado inicialmente pela empresa, como de fato foi feito, na fase de negociação com a Petrobras.
Por outro lado, não seria possível a adequação da proposta da Lintra, pois o valor a ser corrigido superava aquele que havia sido ofertado como "lucro" pela empresa. Ou seja, mesmo que a empresa aceitasse "zerar" seu lucro para compensar os encargos não incluídos, os quais não podiam deixar de ser incluídos, não havia margem para tanto. Não seria possível a correção da proposta na fase de negociação, pois não era permitido à empresa rever toda a sua proposta.
Hoje, consoante apurado pela SeinfraElétrica, o erro da proposta da Lintra seria em verdade de cerca de R$ 500.000 e não de R$ 1 milhão. Desse modo, seria sim possível a correção da proposta por meio da redução do lucro oferecido. De toda forma, segue sendo significativa a diferença entre os erros das duas propostas em debate.
Por fim, destaco que ainda hoje não se tem certeza da viabilidade da proposta da Lintra, consoante explicarei nos próximos tópicos, o que reforça minha conclusão e do MPTCU de que não seria exigível conduta diversa da comissão de licitação à época.
Por todos esses contornos do processo licitatório do Contrato 0800.0040676.08.2 e considerando os princípios da razoabilidade, da economicidade e da vinculação ao instrumento convocatório, posiciono-me por acompanhar a proposta da Procuradoria de Contas de julgar regulares as contas da comissão de licitação e do representante da Petrobras que assinou o contrato.
No caso desse último responsável, não seria razoável exigir do gestor que agisse diferente, não assinando o contrato, após a conclusão de um processo licitatório que alcançou desconto tão significativo.
IV - Do cálculo do superfaturamento
Um segundo ponto que merece ser esclarecido refere-se à forma de cálculo do superfaturamento, a qual sofreu algumas alterações ao longo da instrução processual.
Inicialmente, a equipe de auditoria utilizou-se de levantamentos expedidos para indicar a possível existência de sobrepreço nas obras. Nesse primeiro momento, o processo ainda não havia sido convertido em Tomada de Contas Especial.
Na sequência dos autos, a fim de quantificar esse potencial prejuízo, a equipe passou a utilizar como valores referenciais aqueles constantes do Banco de Preços de Referência da Agência Nacional de Energia Elétrica (Banco de Preços da Aneel) . Procurou-se ajustar os valores do citado Banco, quando possível e necessário, à realidade do caso concreto, acatando parte das considerações apresentadas pela Petrobras. Ao fim, a equipe concluiu por um preço de referência de R$ 4.480.170,92, a partir do qual deveria ser calculado o superfaturamento (peça 32 do TC Processo 012.194/2009-9) .
Contudo, antes da citação dos responsáveis, foram juntadas aos autos duas novas manifestações da Petrobras (peças 39 e 42 do TC Processo 012.194/2009-9) . Em atendimento a parte das alegações apresentadas pela Estatal, a unidade técnica então ajustou o orçamento paradigma, o qual passou a ser de R$ 5.729.527,63 (peça 63 do TC Processo 012.194/2009-9) . Como o valor ainda se encontrava abaixo daquela que seria a "menor proposta apresenta" (R$ 6.627.588,40 da empresa Lintra) e também abaixo do valor relativo ao orçamento base da Petrobras, foram efetivadas as citações dos possíveis responsáveis, conforme determinado por meio do Acórdão 2.807/2015, retificado pelo Acórdão 1628/2016-TCU-Plenário.
Como dito no tópico anterior, os membros da comissão de licitação foram citados pelo potencial prejuízo correspondente à diferença entre a proposta contratada e aquela que seria a melhor proposta oferecida, mas indevidamente desclassificada (R$ 1.789.146,80, em valores originais) .
Os responsáveis pela elaboração da estimativa de preço da Petrobras, por sua vez, foram citados pela diferença entre o valor do orçamento base da Petrobras e o orçamento paradigma calculado pelo TCU, tendo por base os valores obtidos no Banco de Preços da Aneel e os ajustes efetuados (R$ 2.687.207,57, em valores originais) .
Após a análise das alegações de defesa, a SeinfraElétrica, em instrução à peça 65, registrou que os defendentes teriam razão em parte das queixas apresentadas quanto ao uso do Banco de Preços da Aneel como referência. Isto porque, nas palavras da unidade técnica:
"78. (...) no Banco de Preços da Agência, embora os custos de equipamentos e materiais sejam obtidos por meio de coleta de preços junto às concessionárias, os serviços, em especial os de instalação e montagem, são parametrizados por meio de percentuais sobre os custos dos equipamentos e materiais. Por exemplo, os custos dos serviços de montagem de torres e instalação de cabos são calculados por meio de percentuais do custo de aquisição desses materiais, o que implica imprecisão na precificação dos serviços".
 (grifos acrescidos) 
Ou seja, como os preços de serviços constantes do Banco de Preços da Aneel seriam obtidos por meio da parametrização dos preços dos equipamentos e materiais, haveria uma imprecisão naqueles primeiros. No caso em análise, a distorção seria ainda agravada pelo fato de que a maior parcela do sobrepreço apontado estaria atrelada justamente aos serviços do contrato e não aos materiais e equipamentos.
Relembro que a necessidade de aprimoramento da metodologia de orçamentação da Aneel foi, inclusive, objeto de decisão desta Corte de Contas, por meio do Acórdão 1163/2014-TCU-Plenário. A conclusão à época era de que os serviços seriam melhor precificados por meio de composições de custos unitários, no lugar de serem parametrizados como percentuais dos custos de aquisição de materiais e equipamentos.
Diante de tais imprecisões na metodologia de orçamentação utilizada inicialmente, a SeinfraElétrica concluiu que não seria adequado utilizar o Banco de Preços da Aneel como paradigma para quantificar o sobrepreço do Contrato 0800.0040676.08.2. Em substituição, sugeriu um cálculo alternativo, tendo como preço de referência o valor da proposta da Lintra corrigida (R$ 6.627.588,40 + R$ 509.778,57 = R$ 7.137.366,97) .
Para a unidade técnica, "ao utilizar a proposta de preços da Lintra ajustada como paradigma de preços (R$ 7.137.366,97) , estaria se atuando de forma conservadora e em benefício dos responsáveis", pois "esse montante é bastante superior ao orçamento paradigma do Tribunal de R$ 5.729.527,63 (aproximadamente 25% a maior) , bem como corrige o valor da proposta inicial da Lintra, reduzindo, assim, o superfaturamento a ser imputado aos responsáveis".
Ainda assim, em razão da alteração da metodologia de cálculo do superfaturamento, considerei pertinente ouvir novamente os responsáveis. Suas novas alegações foram analisadas nas duas últimas instruções da SeinfraElétrica (peças 94 e 101) , sendo que a unidade técnica manteve suas propostas iniciais de rejeitar a maior parte das alegações de defesa, julgar irregulares as contas da empresa contratada, dos responsáveis pela elaboração do orçamento base da Petrobras, dos integrantes da comissão de licitação e do representante da Estatal que assinou o contrato, além de condená-los em débito de forma solidária, pelo dano equivalente à diferença entre o valor da proposta contratada e o valor da proposta ajustada da empresa Lintra.
Em síntese, o preço paradigma passou a ser de R$ 7.137.366,97 e todos os ouvidos seriam responsáveis solidários pelo mesmo débito.
V - Da responsabilização daqueles que elaboram o orçamento e da empresa contratada
Consoante descrito até aqui, a atual proposta da SeinfraElétrica é de imputar um débito de R$ 1.297.368,23, equivalente à diferença entre o valor contratado (R$ 8.416.735,20) e o valor da proposta ajustada da empresa Lintra (R$ 7.137.366,97) a todos aqueles citados: empresa contratada, responsáveis pela elaboração do orçamento base da Petrobras, integrantes da comissão de licitação e representante da Estatal que assinou o contrato.
Sobre esses últimos, os integrantes da comissão de licitação e o representante da Estatal que assinou o contrato, pelos motivos já expostos no Item III deste voto, posiciono-me por acompanhar a proposta do MPTCU de julgar suas contas regulares. Resta tratar, por conseguinte, da responsabilidade dos demais envolvidos.
De pronto, reconheço o esforço da unidade técnica que no transcorrer do processo buscou ajustar sua análise de preços a partir das várias manifestações dos defendentes nos autos. Sempre que pertinente, as alegações dos responsáveis foram consideradas pela SeinfraElétrica que em suas muitas análises promoveu o ajuste do preço referencial que vinha sendo adotado.
Todavia, a despeito desse árduo trabalho, ainda hoje não há segurança para se afirmar se há e qual seria o possível prejuízo atrelado ao Contrato 0800.0040676.08.2. Entendo que não é possível sequer dizer que o débito ora apontado pela unidade técnica atende ao que dispõe o art. 210, § 1º, inciso II, do Regimento Interno do TCU, o qual limita a estimativa do dano a quantia que seguramente seja inferior ao real valor devido:
Art. 210. Quando julgar as contas irregulares, havendo débito, o Tribunal condenará o responsável ao pagamento da dívida, atualizada monetariamente a partir da data da irregularidade, acrescida dos juros de mora devidos, podendo, ainda, aplicar-lhe a multa prevista no art. 267.
§ 1º A apuração do débito far-se-á mediante:
I - verificação, quando for possível quantificar com exatidão o real valor devido;
II - estimativa, quando, por meios confiáveis, apurar-se quantia que seguramente não excederia o real valor devido.
Seria no mínimo temerário imputar aos gestores responsáveis pela elaboração de um orçamento de referência um débito de cerca de R$ 1.297.368,23, por possivelmente o orçamento estar em desacordo com os valores de mercado, sendo que não foi possível ao TCU encontrar um referencial confiável.
Conforme descrito no tópico anterior, as falhas relativas ao Banco de Preço da Aneel, em especial aos preços dos serviços atrelados a execução de linhas de transmissão, impediram a adoção daqueles valores como preços de referência. Não atoa foram propostos ajustes ao citado Banco de Preços, por meio do Acórdão 1163/2014-TCU-Plenário.
Tal fato, porém, não justifica a adoção de uma proposta de preço oferecida por outra licitante como referencial válido. A prática não se mostra coerente com a jurisprudência desta Corte de Contas. Em especial, quando não se tem certeza da exequibilidade dessa proposta.
A adoção de métodos alternativos para cálculo de superfaturamento pode até se mostrar adequada, em alguns casos específicos. Cito, por exemplo, o método baseado em estudo econométrico que tem sido aplicado em outros processos atrelados ao Comperj, como no caso das tomadas de contas especial atinentes às unidades de Coqueamento Retardado (UCR) e de Destilação Atmosférica e a Vácuo (UDAV) . De acordo com esse método, os contratos firmados em situações nas quais restou demonstrada e comprovada a atuação do cartel de construtoras teriam, em média, um superfaturamento de 14,49% (Acórdãos 3.089/2015, 1.583/2016 e 1.568/2020, todos do Plenário) .
No caso presente, contudo, não há indicativos da atuação do cartel. A obra não é citada nas planilhas que foram apreendidas pela Polícia Federal na sede da empresa Engevix, as quais tratavam da divisão das obras entre os integrantes do cartel.
Ademais, no caso do certame da Linha de Transmissão do Comperj observou-se comportamento diferente por parte das proponentes na licitação. Enquanto nos processos em que houve atuação do Cartel, as empresas apresentavam propostas de preço bem acima das estimativas da Petrobras, obrigando a empresa a rever seu orçamento base para cima, no caso em debate o que se observou foi a apresentação de propostas bem abaixo da estimativa da Petrobras, de modo que a estimativa inicial da empresa foi reduzida. Destaco ainda que não há menção a atuação dos funcionários citados nestes autos nas fraudes relacionadas à Operação Lava Jato.
Frente a tais diferenças, deve-se concluir que o método econométrico adotado naqueles autos também não se aplica ao caso presente. 
Em síntese, não me parece seguro, para garantir uma condenação justa, o método sugerido pela SeinfraElétrica, de adoção do preço de uma outra proposta de licitante como referencial de preço. Ainda que a intenção tenha sido afastar qualquer crítica ao referencial antes adotado, a metodologia destoa da prática desta Casa.
Assim, frente à ausência de outro referencial que possa ser adotado, ante às dificuldades encontradas pela unidade técnica, reforço que não há segurança para se afirmar se há e qual seria o possível prejuízo atrelado ao Contrato 0800.0040676.08.2. Como dito, não é possível nem mesmo afirmar que o débito sugerido pela unidade técnica atende ao que dispõe o art. 210, § 1º, inciso II, do Regimento Interno do TCU.
Por todo exposto, posiciono-me por afastar o potencial prejuízo apontado e julgar regulares as contas da empresa contratada, dos responsáveis pela elaboração do orçamento base da Petrobras, dos integrantes da comissão de licitação e do representante da Estatal que assinou o contrato.
TCU, Sala das Sessões Ministro Luciano Brandão Alves de Souza, em 5 de maio de 2021.
Ministro VITAL DO RÊGO 
Relator